ACORDAO-COMPLETO-2302433

ACÓRDÃO 1278/2019 ATA 19/2019 - PLENÁRIO

VISTOS, relatados e discutidos estes autos de relatório de fiscalização, realizada no âmbito da Fiscalização de Orientação Centralizada (FOC) de Obras Paralisadas no Nordeste, que tem como escopo a verificação da regularidade de obras das áreas de saúde, educação e saneamento no Estado de Sergipe,
ACORDAM os Ministros do Tribunal de Contas da União, reunidos em sessão plenária, ante as razões expostas pelo Relator, em:
9.1. determinar ao Fundo Nacional de Desenvolvimento da Educação (FNDE) , com fulcro no art. 43, inciso I, da Lei 8.443/1992, c/c o art. 250, inciso II, do Regimento Interno do TCU, que, quando da análise das prestações de contas dos instrumentos de repasse a seguir relacionados, apure os seguintes indícios de irregularidades constatados nesta fiscalização, comunicando ao TCU o resultado das análises, no prazo de 30 (trinta) dias após a sua conclusão:
9.1.1. Convênio 656940/2009, município de São Cristóvão/SE:
9.1.1.1. pagamentos estranhos à finalidade do convênio (item III.3 do Relatório de Fiscalização) ;
9.1.1.2. pagamentos por serviços não realizados (item IV.1 do Relatório de Fiscalização) ;
9.1.2. Termo de Compromisso 4362/2013, município de Itabaianinha/SE:
9.1.2.1. pagamentos vedados pela legislação (item III.6 do Relatório de Fiscalização) ;
9.1.3. Termo de Compromisso 3151/2012, município de Maruim/SE:
9.1.3.1. obra inacabada com 51% de execução, sem conservação e vigilância (itens III.1 e IV.4 do Relatório de Fiscalização) ;
9.1.3.2. superfaturamento decorrente de itens pagos em duplicidade (item III.4 do Relatório de Fiscalização) ;
9.1.3.3. atesto de prestação de serviços em desacordo com o efetivamente executado (item IV.3 do Relatório de Fiscalização) ;
9.1.4. Termo de Compromisso 3860/2013, município de Umbaúba/SE:
9.1.4.1. obra inacabada com 54% de execução, sem conservação e vigilância (itens III.1 e IV.4 do Relatório de Fiscalização) ;
9.1.4.2. superfaturamento decorrente de pagamento por serviço não executado (item III.4 do Relatório de Fiscalização) ;
9.2. recomendar ao município de Maruim/SE, com fulcro no art. 250, inciso III, do Regimento Interno do TCU, que avalie a conveniência e a oportunidade de adotar os seguintes procedimentos: 
9.2.1. adotar medidas administrativas no sentido de dar continuidade à obra da creche/pré-escola objeto do Termo de Compromisso 3151/2012, firmado com o Fundo Nacional de Desenvolvimento da Educação (FNDE) ;
9.2.2. adotar medidas administrativas de conservação e vigilância da obra da creche/pré-escola objeto do Termo de Compromisso 3151/2012, firmado com o Fundo Nacional de Desenvolvimento da Educação (FNDE) , com vistas a evitar a deterioração do patrimônio público;
9.2.3. exigir a prestação da garantia prevista no art. 56 da Lei 8.666/1993 quando da contratação de obras, com vistas ao eventual ressarcimento da Administração em caso de rescisão ou descumprimento contratual;
9.2.4. exigir critérios de qualificação técnico-operacional e técnico-profissional previstos no art. 30, inciso II, e § 1º, inciso I, da Lei 8.666/1993 quando da contratação de obras, com vistas à seleção de licitantes com melhor capacidade de cumprimento de suas obrigações;
9.3. recomendar ao município de Umbaúba/SE, com fulcro no art. 250, inciso III, do Regimento Interno do TCU, que avalie a conveniência e a oportunidade de adotar os seguintes procedimentos: 
9.3.1. adotar medidas administrativas no sentido de dar continuidade à obra da quadra coberta com vestiário no povoado Estiva, objeto do Termo de Compromisso 3860/2013, firmado com o Fundo Nacional de Desenvolvimento da Educação (FNDE) ;
9.3.2. adotar medidas administrativas de conservação e vigilância da obra da quadra coberta com vestiário no povoado Estiva, objeto do Termo de Compromisso 3860/2013, firmado com o Fundo Nacional de Desenvolvimento da Educação (FNDE) , com vistas a evitar a deterioração do patrimônio público;
9.4. recomendar ao município de Itabaianinha/SE, com fulcro no art. 250, inciso III, do Regimento Interno do TCU, que avalie a conveniência e a oportunidade de adotar os seguintes procedimentos: 
9.4.1. exigir a prestação da garantia prevista no art. 56 da Lei 8.666/1993 quando da contratação de obras, com vistas ao eventual ressarcimento da Administração em caso de rescisão ou descumprimento contratual;
9.4.2. exigir critérios de qualificação técnico-operacional e técnico-profissional previstos no art. 30, inciso II, e § 1º, inciso I, da Lei 8.666/1993 quando da contratação de obras, com vistas à seleção de licitantes com melhor capacidade de cumprimento de suas obrigações;
9.5. com fundamento no art. 7º da Resolução-TCU 265/2014, dar ciência ao município de Umbaúba/SE, para que sejam adotadas medidas internas com vistas à prevenção de outras ocorrências semelhantes, de que o descumprimento do cronograma físico-financeiro das obras, tal como ocorrido na execução do Contrato 73/2014, firmado com a empresa CLMAT Empreendimentos e Construções Ltda. (CNPJ 11.321.343/0001-74) , afronta o art. 66 da Lei 8.666/1993, podendo ensejar a rescisão unilateral do contrato, a aplicação de sanções e a execução da garantia contratual, conforme arts. 77, 78, incisos II e III, 80, inciso III, e 86 da Lei 8.666/1993;
9.6. com fundamento no art. 7º da Resolução-TCU 265/2014, dar ciência ao município de Maruim/SE, para que sejam adotadas medidas internas com vistas à prevenção de outras ocorrências semelhantes, de que o descumprimento do cronograma físico-financeiro das obras, tal como ocorrido na execução do Contrato 192/2012, firmado com a empresa KSN Construções Ltda. (CNPJ 13.751.101/0001-46) , afronta o art. 66 da Lei 8.666/1993, podendo ensejar a rescisão unilateral do contrato, a aplicação de sanções e a execução da garantia contratual, conforme arts. 77, 78, incisos II e III, 80, inciso III, e 86 da Lei 8.666/1993;
9.7. determinar à Secretaria de Fiscalização de Infraestrutura Urbana que monitore as determinações contidas no item 9.1 deste acórdão;
9.8. enviar cópia deste acórdão ao Fundo Nacional de Desenvolvimento da Educação e aos municípios de Itabaianinha/SE,  Maruim/SE, São Cristóvão/SE, e Umbaúba/SE.

Relatório de auditoria, realizada no âmbito da Fiscalização de Orientação Centralizada (FOC) de Obras Paralisadas no Nordeste, que tem como escopo a verificação da regularidade de obras das áreas de saúde, educação e saneamento executadas de forma descentralizada no Estado de Sergipe.

Fundo Nacional de Desenvolvimento da Educação (FNDE); Município de Itabaianinha/SE; Município de Maruim/SE; Município de São Cristóvão/SE; Município de Umbaúba/SE.

3. Interessados/Responsáveis: não há.

13.1. Ministros presentes: José Mucio Monteiro (Presidente), Benjamin Zymler, Augusto Nardes, Aroldo Cedraz, Raimundo Carreiro, Ana Arraes, Bruno Dantas (Relator) e Vital do Rêgo.
13.2. Ministro-Substituto convocado: Marcos Bemquerer Costa.
13.3. Ministro-Substituto presente: Weder de Oliveira.

ACORDAO-COMPLETO-2513834

Acórdão de Relação 3085/2021 - Plenário

Acórdão de Relação

BRUNO DANTAS

Adoto como relatório, com os ajustes necessários, a instrução da Secretaria de Controle Externo no Estado de Sergipe (peça 148) , que contou com a anuência do corpo diretivo da unidade (peças 149-150) :
"I. Apresentação
1. O presente trabalho foi realizado no âmbito da Fiscalização de Orientação Centralizada (FOC) de Obras Paralisadas no Nordeste, e teve como escopo a verificação da regularidade de obras realizadas no estado de Sergipe.
2. A referida FOC (TC Processo 032.010/2017-6) , de relatoria do Ministro Bruno Dantas, tem por objetivo auditar a regularidade de transferências voluntárias (TVs) e legais relativas a obras, com base em modelo de análise de risco utilizado pela Secex-PB, no qual se levantou amostra contendo obras com indícios de paralisação, movimentação indevida e/ou contratação de empresas de fachada.
3. A ação se insere no objetivo estratégico do PET 2015-2021 'Intensificar a atuação com base em análise de risco', e linha de ação 'Fiscalizar de forma contínua, a partir do tratamento de dados de bases informacionais, a utilização de recursos públicos, com vistas a detectar e corrigir tempestivamente possíveis desvios', do Plano de Controle Externo 2015/2016.
4. A FOC tem abrangência sobre obras realizadas por municípios nos estados nordestinos de Alagoas, Bahia, Ceará, Maranhão, Paraíba, Piauí, Rio Grande do Norte e Sergipe, tendo como participantes as oito unidades regionais do Tribunal de Contas da União sediadas nessas unidades federativas. A unidade coordenadora da FOC é a Secex-PB.
5. A programação de auditoria foi padronizada em cinco TVs na unidade federativa coordenadora e três TVs por unidade federativa não coordenadora, o que significa 26 no total da FOC. Os números definitivos serão apresentados no relatório de consolidação a ser emitido, muito provavelmente até o fim de março/2018, pela coordenação da ação de controle.
6. O presente processo trata especificamente da fiscalização realizada no estado de Sergipe (Fiscalis 479/2017) , no período de 20/11/2017 e 2/3/2018.
II. Introdução
II.1. Deliberação que originou o trabalho
7. Em cumprimento ao Despacho de 7/6/2016 do Min. Bruno Dantas (TC Processo 002.959/2017-8) , que autorizou a realização de Fiscalização de Orientação Centralizada (FOC) em Obras Paralisadas no Nordeste, nas áreas de Educação, Saúde e Saneamento, executou-se a presente auditoria em Prefeituras Municipais do Estado de Sergipe, no período compreendido entre 20/11/2017 e 2/3/2018.
8. A razão que motivou esta auditoria foi a existência de Relatório de Levantamento (TC Processo 002.959/2017-8) da Secretaria de Controle Externo do Tribunal de Contas da União no Estado da Paraíba (Secex-PB) , que detectou riscos de paralisação de obras, de movimentação financeira indevida e de contratação de empresas de fachada na execução de ajustes relativos a transferências voluntárias realizadas a municípios deste estado.
II.2. Visão geral do objeto
9. O presente processo, inserido no âmbito da mencionada FOC, trata especificamente da fiscalização realizada em quatro transferências voluntárias/legais cujos proponentes se situam no estado de Sergipe: 
	Tipo
	Número/Ano
	Objeto, participantes e valor (R$) 

	Convênio
	656940/2009
	Convênio firmado com o FNDE para a construção de creche/pré-escola do Projeto Proinfância, no Loteamento Lauro Rocha no município de São Cristóvão/SE, com valor previsto de R$ 1.292.975,04.

	Termo de Compromisso
	4362/2013
	Termo de Compromisso firmado com o FNDE para a construção de uma quadra escolar coberta com vestiário no município de Itabaianinha/SE, com valor previsto de R$ 508.027,93.

	Termo de Compromisso
	3151/2012
	Termo de Compromisso firmado com o FNDE para a construção de uma creche/pré-escola no município de Maruim/SE, com valor previsto de R$ 678.937,72.

	Termo de Compromisso
	3860/2013
	Termo de Compromisso firmado com o FNDE para a construção de uma quadra escolar coberta com vestiário no município de Umbaúba/SE, com valor previsto de R$ 486.523,74.

II.3. Objetivo e questões de auditoria
10. A presente auditoria teve por objetivo verificar a ocorrência de fraude e corrupção em convênios e outros tipos de ajustes de obras públicas paralisadas.
11. A partir do objetivo do trabalho e a fim de avaliar em que medida os recursos estão sendo aplicados de acordo com a legislação pertinente, formularam-se as questões adiante indicadas:
a) Questão 1: Há atraso na execução física da obra?
b) Questão 2: Houve contratação de empresa de fachada?
c) Questão 3: Há irregularidade na execução financeira?
d) Questão 4: Há descompasso entre a execução física e a execução financeira do ajuste?
e) Questão 5: A fiscalização e o acompanhamento da obra foram adequados?
II.4. Metodologia utilizada
12. Os trabalhos foram realizados em conformidade com as Normas de Auditoria do Tribunal de Contas da União (Portaria-TCU 280, de 8 de dezembro de 2010, alterada pela Portaria-TCU 168 de 30 de junho de 2011) e com observância aos Padrões de Auditoria de Conformidade estabelecidos pelo TCU (Portaria-Segecex 26 de 19 de outubro de 2009) .
13. Para o desenvolvimento dos trabalhos, ainda na fase de planejamento, foi elaborada matriz de planejamento, inspirada em modelo disponibilizado pela Secex coordenadora, na qual constam as questões de auditoria a serem respondidas, os procedimentos a serem executados e os possíveis achados deles decorrentes.
14. A escolha dos municípios e das obras foi realizada a partir de dois grupos de amostras coletados pela Secex-PB. O primeiro grupo de amostra produzido no âmbito do Relatório de Levantamento (TC Processo 002.959/2017-8) , sendo o resultado da extração de dados e do cruzamento de diversas bases de dados mantidas por órgão e entidades federais, a exemplo do Sistema Integrado de Administração Financeira do Governo Federal (Siafi) e Sistema de Gestão de Convênios e Contratos de Repasse (Siconv) . O segundo grupo de amostra veio de informações obtidas no Sistema Integrado de Monitoramento, Execução e Controle (Simec) do FNDE, pelas razões expostas no item 'limitações inerentes à auditoria'.
15. Quanto às amostras utilizadas, cabe relatar que:
a) Inicialmente, para o presente estado, foram disponibilizados pela Secex-PB dois grupos de pré-amostras: Grupo 1 e Grupo 2;
b) O grupo 1 pré-amostra, realizado a partir de metodologia de análise de riscos utilizada no TC Processo 002.959/2017-8, teve como elementos as obras com indícios de paralisação e de movimentação indevida;
c) O grupo 2 pré-amostra, também elaborado pela Secex-PB, foi produzido a partir de dados retirados do sítio eletrônico do sistema Simec do FNDE (Simec Obras) , em agosto de 2017, sobre obras com indícios de paralisação ou execução lenta; os dados retirados do FNDE foram confrontados com os dados do sistema DGI e com dados oriundos da Secretária da Fazenda do Estado da Sergipe, de modo que a amostra apresentasse obras com indícios de paralisação e contratação de empresas de fachada;
d) em seguida, considerando as limitações de auditoria que serão explicitadas a seguir, foram selecionadas seis obras do grupo 2, e cinco obras do grupo 1, utilizando como critérios as obras paralisadas que apresentassem indícios mais relevantes da ocorrência de contratação de empresas fantasmas ou movimentação financeira atípica e convênios mais recentes, alguns inclusive ainda vigentes, de modo que fosse possível fazer uma intervenção no sentido da conclusão das obras;
e) Posteriormente, acrescentamos mais duas obras paralisadas no município de Umbaúba/SE que não faziam parte da amostragem feita pela Secex da Paraíba em virtude de erro de informação do Simec, que não indicavam essas obras como paralisadas ou em ritmo lento;
f) Para essas treze obras, foram solicitados documentos aos municípios; após recebimento e análise, foi escolhida a amostra final de quatro obras (uma do grupo 1, duas do grupo 2 e uma escolhida posteriormente e fora da amostragem inicial) , que foram visitadas em quatro municípios no estado de Sergipe: São Cristóvão, Maruim, Itabaianinha e Umbaúba. Além dos critérios indicados acima, utilizou-se também como critério a distância entre eles e a sede da Secex-SE, para que fosse possível a realização do trabalho no tempo programado.
16. Por fim, cabe registrar que as principais técnicas empregadas na fiscalização foram a inspeção física, exame documental, circularização, entrevista, indagação escrita, extração eletrônica de dados e cruzamento eletrônico de dados.
II.5. Limitações inerentes à auditoria
17. Para o presente trabalho, alguns pontos devem ser registrados a título de limitações de auditoria. O primeiro deles refere-se à amostra originalmente confeccionada pela Secex-PB, a qual foi resultado da extração de informações e do cruzamento de diversas bases de dados mantidas por órgãos e entidades federais, a exemplo do Siafi e do Siconv. Ocorre que muitas obras não se encontram ali inseridas, a exemplo daquelas financiadas com recursos do FNDE, como creches e quadras. Do mesmo modo, nem todas as avenças celebradas estão cadastradas nos ditos sistemas, sendo que estes não se comunicam entre si, nem muito menos com outros, a exemplo do Simec (mantido pelo FNDE) e do Sistema Integrado de Monitoramento de Convênios (Sismoc; mantido pela Funasa) . Além disso, as bases existentes possuem formatações distintas, o que dificulta o tratamento dos dados.
18. Por essa razão, a amostra inicialmente produzida não continha convênios cujo objeto fosse a execução, por exemplo, de unidades escolares, fato que resultou na necessidade de a equipe de auditoria realizar ajustes, principalmente no sentido de realizar pesquisa no Simec, tendo por objetivo selecionar obras que, originalmente, não faziam parte da listagem disponível para consulta.
19. Registre-se que, embora o mencionado problema de falta de comunicação de sistemas informacionais acerca de transferências voluntárias/legais tenha reflexos nesta auditoria, não faz parte do seu objeto, razão pela qual não foi tratado neste relatório. Contudo, cabe ressaltar que o tema foi abordado no processo de Relatório de Levantamento (TC Processo 002.959/2017-8) da Secex-PB, oportunidade na qual se verificou que este tribunal já se debruçou sobre essa questão. No Acórdão 1188/2007-TCU-Plenário (TC Processo 012.667/2006-4) de relatoria do Exmo. Ministro Valmir Campelo, foi determinado ao Ministério do Planejamento, Orçamento e Gestão que implementasse um sistema de informações para registro de dados das obras públicas executadas com recursos federais.
20. Outro ponto que necessita ser registrado é o acesso a alguns sistemas, notadamente o Simec. A consulta pública apresenta dados limitados, ao passo que o acesso completo requer senha, a qual não é liberada pelo FNDE. Tal obstáculo teve como resultado a necessidade de envio de ofício à entidade, por meio do qual foram solicitados documentos e informações que poderiam ter sido obtidos diretamente no sistema, gerando, mais uma vez, perda de tempo e acréscimo de tarefas a serem executadas pela equipe de fiscalização.
II.6. Volume de recursos fiscalizados
21. O volume de recursos fiscalizados alcançou o montante de R$ 2.966.464,43, correspondente ao somatório dos valores previstos totais das obras fiscalizadas.
II.7. Benefícios estimados da fiscalização
22. Entre as principais propostas de benefícios potenciais estimados desta fiscalização podem-se mencionar os débitos e multas imputados pelo Tribunal, bem como a correção de irregularidades a partir das determinações propostas às prefeituras fiscalizadas e às entidades concedentes, visando a retomada de obras paralisadas, sendo o total dos benefícios quantificáveis desta auditoria de R$ 1.014.647,14.
II.8. Processos conexos
23. Não há processo conexo para essa fiscalização.
III. Achados de auditoria
III.1. Obra paralisada
24. Constatou-se que as obras adiante descritas, custeadas com recursos federais, estão paralisadas, inclusive com atrasos em seus cronogramas de execução inicialmente previstos, sendo que algumas delas já apresentam sinais de abandono, tais como depredação, infiltração e oxidação da ferragem:
	Tipo
	Número/Ano
	Objeto, participantes e valor (R$) 

	Termo de Compromisso
	3151/2012
	Termo de Compromisso firmado com o FNDE para a construção de uma creche/pré-escola no município de Maruim/SE, com valor previsto de R$ 678.937,72.

	Termo de Compromisso
	3860/2013
	Termo de Compromisso firmado com o FNDE para a construção de uma quadra escolar coberta com vestiário no município de Umbaúba/SE, com valor previsto de R$ 486.523,74.

25. Passamos a descrever o achado no que concerne a cada obra em que se constatou a irregularidade.
26. Termo de Compromisso 3151/2012 (Objeto: construção de creche/pré-escola no município de Maruim/SE) :
26.1. O referido Termo de Compromisso, no valor total de R$ 678.937,72, foi celebrado entre o Fundo Nacional de Desenvolvimento da Educação (FNDE) e o município de Maruim/SE, tendo por objeto a construção de uma creche/pré-escola (projeto padrão FNDE; peça 12) . Sua vigência tem término previsto para 30/3/2018.
26.2. A obra encontra-se paralisada após a realização de duas contratações feitas com as empresas KSN Construções Ltda. (13.751.101/0001.46) e Construtora Expansão Ltda. (24.491.597/0001-82) , vencedoras das Tomadas de Preços 7/2012 e 6/2016, respectivamente.
26.3. Em resposta ao Ofício 3-479/2017-TCU/Secex-SE (peça 5, p. 5-6) , o FNDE informou que com a primeira contratação a obra teve um avanço de 45,67%, tendo sido paralisada em novembro de 2015 por abandono da empresa, e com a segunda contratação teve mais um avanço de 10% (peça 7) . Aduz também que esse segundo contrato não foi rescindido pela Prefeitura Municipal de Maruim/SE e o contrato se extinguiu por decurso do seu prazo. O motivo alegado foi a falta de interesse da empresa em dar continuidade à obra (peça 7, p. 25-26) .
26.4. Em complemento, o FNDE informou que a prefeitura foi diligenciada a fim de 'prestar esclarecimentos acerca da execução da obra, bem como a sua retomada e conclusão dentro do prazo de vigência do instrumento pactuado' e que o Termo de Compromisso 3151/2012 tem vigência até 30/3/2018, podendo ser prorrogado mediante solicitação do ente municipal e avaliação da equipe técnica de monitoramento (peça 7, p. 26) .
26.5. As fotos a seguir comprovam o estado de abandono da obra em comento:
 (...) 
26.6. Em vista do aqui exposto, entende-se que se deva propor determinação à Prefeitura Municipal de Maruim/SE (13.109.350/0001-32) para que, no prazo de noventa dias, adote as medidas administrativas no sentido de dar continuidade à obra da creche/pré-escola objeto do Termo de Compromisso 3151/2012, firmado com o Fundo Nacional de Desenvolvimento da Educação (FNDE) , sob pena de responsabilidade solidária por eventual dano decorrente da não conclusão do empreendimento, comunicando e comprovando ao Tribunal de Contas da União acerca da adoção das medidas e de seus resultados.
26.7. Deve-se também propor determinação ao FNDE para que, no prazo de noventa dias, avalie a situação atual da obra da creche/pré-escola objeto do Termo de Compromisso 3151/2012, de modo a apurar possíveis irregularidades ensejadoras de dano ao erário e responsabilizar os envolvidos, sem prejuízo de avaliar a oportunidade de continuidade da obra, no âmbito do atual ajuste ou de outro, de modo a retomar e concluir o empreendimento.
27. Termo de Compromisso 3860/2013 (Objeto: construção de quadra escolar coberta no município de Umbaúba/SE) :
27.1. O referido Termo de Compromisso, no valor total de R$ 486.523,74, foi celebrado entre o Fundo Nacional de Desenvolvimento da Educação (FNDE) e o município de Umbaúba/SE, tendo por objeto a construção de uma quadra escolar coberta com vestiário (projeto padrão FNDE; peça 28, p. 4-9) . Sua vigência tem término previsto para 3/4/2018.
27.2. Embora a obra objeto do Termo de Compromisso 3860/2013 esteja como 'em execução' no Sistema Integrado de Monitoramento Execução e Controle do Ministério da Educação (Simec) (peça 27) , a equipe de auditoria pode constatar que esta obra se encontra paralisada, conforme demonstrado nas fotos a seguir, tiradas durante a vistoria in loco realizada no dia 8/2/2018, e embasada por informação obtida junto à própria Prefeitura Municipal de Umbaúba/SE:
 (...) 
27.3. A empresa vencedora da Tomada de Preços 2/2014 (peça 28, p. 101-139) foi a CLMAT Empreendimentos e Construções Ltda. (11.321.343/0001-74) e com ela foi firmado no dia 30/7/2014 o Contrato 73/2014 (peça 29, p. 209-216) , no valor de R$ 468.663,27.
27.4. O primeiro termo aditivo ao Contrato 73/2014 foi respaldado pelo Secretário Municipal de Obras (peça 29, p. 221) , pelo sócio-administrador da empresa contratada (peça 29, p. 222) e pelo fiscal da obra, Fabrício Santos Rocha Teles Farias (peça 29, p. 223) , todos com a justificativa de período chuvoso nos meses de abril, maio e junho/2015 e no atraso da entrega de materiais pelo fornecedor, em especial a cobertura de alumínio. Esse primeiro termo aditivo estendeu o prazo de execução do Contrato 73/2014 por mais 270 dias (datado de 24/5/2015; peça 29, p. 230) .
27.5. Embora o Contrato 73/2014 tenha sido prorrogado por mais 270 dias por meio do 1º Termo Aditivo à peça 29, p. 230, datado de 24/5/2015, outra solicitação de prorrogação pelos mesmos 270 dias foi feita no dia 26/6/2015 tanto pelo Secretário Municipal de Obras (peça 29, p. 233) , como pelo sócio-administrador da empresa contratada (peça 29, p. 234) e pelo fiscal da obra, Fabrício Santos Rocha Teles Farias (peça 29, p. 235) , e apresentando os mesmos motivos do 1º Termo Aditivo mencionados no parágrafo anterior. Esse 2º Termo Aditivo foi emitido no dia 26/6/2015 (peça 29, p. 242) .
27.6. Mais um pedido de prorrogação foi feito pelo Secretário Municipal de Obras (peça 29, p. 245) , pelo sócio-administrador da empresa contratada (peça 29, p. 246) e pelo fiscal da obra, Fabrício Santos Rocha Teles Farias (peça 29, p. 247) , sob a alegação da falta de repasse para o pagamento das notas fiscais. O 3º Termo Aditivo foi emitido no dia 21/1/2016, prorrogando o prazo de execução do Contrato 73/2014 por mais 270 dias (peça 29, p. 254) .
27.7. O 4º Termo Aditivo, celebrado no dia 24/3/2016 (peça 29, p. 302) , teve como justificativa os seguintes motivos: falta de repasse pelo órgão competente, correções de serviços apontados pelo fiscal da obra, período chuvoso durante a execução de parte da infraestrutura e superestrutura, e contou com o aval do Secretário Municipal de Obras (peça 29, p. 257) , do sócio-administrador da empresa contratada (peça 29, p. 259) e do fiscal da obra, Fabrício Santos Rocha Teles Farias (peça 29, p. 258) .
27.8. Em 30/9/2016 foi emitido um termo de paralisação da obra, assinado por Raimundo Silveira Guimarães, então Secretário Municipal de Obras, Trânsito e Serviços Urbanos, e pelo fiscal da obra, Fabrício Santos Rocha Teles Farias (peça 29, p. 308) .
27.9. Em 18/10/2016 foi celebrado o 5º Termo Aditivo ao Contrato 73/2014 (peça 29, p. 320) , tendo como justificativa a 'falta de recurso para pagamento das notas fiscais', apresentada pelo sócio-administrador da empresa contratada à peça 29, p. 311, prorrogando por mais 270 dias a vigência do contrato.
27.10. Importante observar que a falta de recursos alegada pela empresa contratada para paralisar a obra, conforme mencionado no parágrafo anterior, se deveu a culpa dessa própria empresa, conforme informações extraídas do relatório de Restrições e Inconformidades do Simec que apontou em 3/10/2016 as seguintes irregularidades na execução da obra (peça 30) :
a) vigas executadas em desconformidade com o projeto, pois foram executadas abaixo da laje e não invertidas como determina o projeto, além das vigas de bordo na laje não terem sido executadas (peça 30, p. 3) ;
b) visualmente os arcos da cobertura não apresentam a geometria/curva especificada em projeto (peça 30, p. 4) ;
c) as mãos francesas de ligação entre arcos e terças metálicas não foram executadas, assim como os espaçadores, elementos diagonais do arco treliçado e uma terça na região central (peça 30, p. 4) .
27.11. Com vistas a solucionar as irregularidades apontadas pela fiscalização do FNDE, foi solicitado ao município de Umbaúba/SE que enviasse ao concedente dos recursos os seguintes documentos/informações (peça 30, p. 3) :
a) novo projeto, assinado pelo responsável técnico, autor do projeto;
b) ART (Anotação de Responsabilidade Técnica) do referido projeto;
c) planilha comparativa de custos (solução anterior X situação atual) , informando o destino a ser dado para a diferença dos valores (se for menor o custo da situação atual) ou declarando ser a prefeitura a responsável pela despesa gerada (se for maior) ;
d) justificativa técnica, devidamente assinada pelo engenheiro ou arquiteto responsável da prefeitura pela fiscalização da obra, apresentando as razões da alteração e sua anuência com o projeto apresentado;
e) termo de responsabilidade técnica pela solidez da obra diante da execução estrutural de forma divergente do projeto.
27.12. Além das irregularidades apontadas na execução da obra, consta do relatório de Restrições e Inconformidades que, em decorrência do monitoramento realizado no Simec e de supervisão realizada por empresa contratada pelo FNDE, foi verificado que existe uma grande divergência entre o percentual de execução da obra informado em vistoria pelo fiscal do município responsável pela obra (68,8%) e o da empresa de supervisão (54,86%) . O FNDE solicitou ao fiscal da obra que revisse os percentuais informados dos serviços executados, corrigindo-os se for o caso, ou que inserisse nova vistoria, com fotos atualizadas da obra que comprovassem o percentual de execução de 68,8% (peça 30, p. 5) .
27.13. Consta da solicitação feita pelo FNDE ao município de Umbaúba/SE, por meio do Simec, que, caso não houvesse o atendimento das providências solicitadas contidas nos parágrafos anteriores, haveria a suspensão do repasse dos recursos até a sua resolução (peça 30, p. 5) .
27.14. Ocorre que em 2/1/2018 foi lançado no Simec as mesmas irregularidades que já haviam sido apontadas em 3/10/2016, inclusive repetindo as mesmas providências que deveriam ser tomadas pela municipalidade (peça 30, p. 6-7) . Isso reforça o entendimento de que as providências a cargo da Prefeitura Municipal de Umbaúba/SE a fim de solucionar os problemas apontados pelo FNDE e dar continuidade à obra não foram efetivadas.
27.15. Com o intuito de se certificar se houve ou não o atendimento às providências por parte da Prefeitura Municipal de Umbaúba/SE, a equipe de auditoria deste Tribunal solicitou a apresentação de todos os relatórios de supervisão do FNDE e as respectivas justificativas por ela apresentadas, conforme consta do Ofício de Requisição 22-479/2018-TCU/Secex-SE, datado de 8/2/2018 (peça 6, p. 36) e recebido pelo destinatário no mesmo dia, conforme declaração contida nesse mesmo documento. A resposta a esta demanda se deu por meio do Ofício 39, datado de 21/2/2018 (peça 31, p. 1-2) , no qual o atual prefeito do município em epígrafe informa que ao realizar a supervisão, por meio de empresa terceirizada contratada pelo FNDE, o técnico responsável não forneceu a cópia dos devidos relatórios físicos, fazendo constar apenas no Simec tais informações.
27.16. Foi feita também diligência ao FNDE por meio do Ofício de Requisição 21-479/2018-TCU/Secex-SE, datado de 7/2/2018 (peça 5, p. 65-66) , solicitando informações acerca da atual situação da obra. Em resposta, o atual Diretor de Gestão, Articulação e Projetos Educacionais do FNDE, encaminhou o documento intitulado Informação 930/2018 (peça 33, p. 2-3) , no qual informa que esta obra apresenta inconformidades executivas aguardando providências por parte do ente municipal e que o Termo de Compromisso 3860/2013 encontra-se vigente até 3/4/2018 e que por esse motivo 'ainda não entrou em fase de prestação de contas'. Por fim, complementa com a seguinte informação:
 (...) . Porém, não há evidências de que o município tem adotado medidas a fim de retomar a execução da obra, tendo em vista que o Sistema está sem atualização desde setembro de 2017. Além disso, o município recebe constantes notificações, via e-mail e SMS, alertando acerca da falta de atualização da obra no Sistema.
27.17. Em vista do aqui exposto, entende-se que se deva propor determinação à Prefeitura Municipal de Umbaúba/SE para que, no prazo de noventa dias, adote as medidas administrativas no sentido de dar continuidade à obra da quadra coberta com vestiário no povoado Estiva, objeto do Termo de Compromisso 3860/2013, firmado com o Fundo Nacional de Desenvolvimento da Educação (FNDE) , sob pena de responsabilidade solidária por eventual dano decorrente da não conclusão do empreendimento, comunicando e comprovando ao Tribunal de Contas da União acerca da adoção das medidas e de seus resultados.
27.18. Deve-se também propor determinação ao FNDE para que, no prazo de noventa dias, avalie a situação atual da obra da quadra coberta com vestiário no povoado Estiva, objeto do Termo de Compromisso 3860/2013, de modo a apurar possíveis irregularidades ensejadoras de dano ao erário e responsabilizar os envolvidos, sem prejuízo de avaliar a oportunidade de continuidade da obra, no âmbito do atual ajuste ou de outro, de modo a retomar e concluir o empreendimento.
28. Causas da ocorrência do achado: inércia quanto à aplicação de penalidades e adoção de medidas legais, judiciais e contratuais contra as empresas em razão de descumprimento dos contratos.
29. Efeitos/Consequências do achado: desperdício de recursos públicos, aumento do sentimento de impunidade e não disponibilização de serviços públicos para a população. (efeito potencial) .
30. Proposta de encaminhamento:
30.1. Determinar ao Fundo Nacional de Desenvolvimento da Educação (FNDE)  que, no prazo de noventa dias, avalie a situação atual das seguintes obras, de modo a apurar possíveis irregularidades ensejadoras de dano ao erário e responsabilizar os envolvidos, sem prejuízo de avaliar a oportunidade de continuidade das obras, no âmbito dos atuais ajustes ou de outros, de modo a retomar e concluir os seguintes empreendimentos:
a) creche/pré-escola objeto do Termo de Compromisso 3151/2012, firmado com a Prefeitura Municipal de Maruim/SE (13.109.350/0001-32) ;
b) quadra coberta com vestiário no povoado Estiva, objeto do Termo de Compromisso 3860/2013, firmado com a Prefeitura Municipal de Umbaúba/SE (13.099.395/0001-73) .
30.2. Determinar à Prefeitura Municipal de Maruim/SE que, no prazo de noventa dias, adote as medidas administrativas no sentido de dar continuidade à obra da creche/pré-escola objeto do Termo de Compromisso 3151/2012, firmado com o Fundo Nacional de Desenvolvimento da Educação (FNDE) , sob pena de responsabilidade solidária por eventual dano decorrente da não conclusão do empreendimento, comunicando e comprovando ao Tribunal de Contas da União acerca da adoção das medidas e de seus resultados.
30.3. Determinar à Prefeitura Municipal de Umbaúba/SE que, no prazo de noventa dias, adote as medidas administrativas no sentido de dar continuidade à obra da quadra coberta com vestiário no povoado Estiva, objeto do Termo de Compromisso 3860/2013, firmado com o Fundo Nacional de Desenvolvimento da Educação (FNDE) , sob pena de responsabilidade solidária por eventual dano decorrente da não conclusão do empreendimento, comunicando e comprovando ao Tribunal de Contas da União acerca da adoção das medidas e de seus resultados.
III.2. Obra em ritmo lento
31. Termo de Compromisso FNDE 4362/2013 (Objeto: construção de quadra escolar coberta no município de Itabaianinha/SE) :
31.1. O FNDE e o município de Itabaianinha/SE celebraram o Termo de Compromisso 4362/2013 (peça 57) , valor de R$ 508.027,93, tendo por objeto a construção de uma Quadra Escolar Coberta com vestiário no povoado Ilha daquele município, com recursos do Programa de Aceleração do Crescimento dois (PAC 2) . Sua vigência final registrada no Simec é 25/6/2018.
31.2. A primeira parcela do recurso, no valor de R$ 127.006,98, foi depositada pelo FNDE em 3/9/2013 na conta específica 15.308-7, ag. 1076-6 do Banco do Brasil, e a Prefeitura transferiu tal montante logo em seguida para aplicação financeira (peças 58 e 59) .
31.3. Para a construção da referida obra foram realizadas duas contratações sucessivas. O primeiro contrato, 179/2015, advindo da Tomada de Preços 9/2015, foi celebrado em 15/9/2015 com a empresa Metalux - Indústria Metalúrgica Ltda. - EPP, CNPJ 13.102.268/0001-86, pelo valor de R$ 580.343,87 (peça 60) , posteriormente aditivado para R$ 590.497,15 (peça 61) , com vigência inicial até 12/4/2016, prorrogada até 15/9/2016 (peça 84, p. 3) .
31.4. De acordo com o FNDE (Informação 5691/2017- Cgimp/Digap/FNDE - peça 62) , que se baseou em informações cadastradas à época pelo fiscal municipal no sistema Simec-Obras2.0, a empresa teria executado a obra 'até 27,84% de avanço físico'.
31.5. O último boletim de medição encontrado, nr. 004, no valor de R$ 18.767,86, relativo ao período de 23/3 a 20/7/2016 (peça 63) , não chegou a ser pago, pois, de acordo com informações prestadas pela Prefeitura, a fiscal da obra à época, apesar de ter firmado a medição, não teria autorizado o pagamento por não aprovar os serviços realizados. Após esse período, a obra ficou paralisada e o contrato foi extinto por decurso de prazo, por desinteresse da contratada em sua prorrogação. Não houve aplicação de penalidades, pois a prefeitura, mediante processo administrativo, acatou as justificativas apresentadas pela contratada (peça 68, p. 2-3) .
31.6. Os pagamentos realizados à empresa Metalux - Indústria Metalúrgica Ltda. - EPP estão resumidos na tabela a seguir:
	Pagamentos realizados a Metalux - Indústria Metalúrgica Ltda - Contrato 179/2015

	Data de Pagamento
	Valor Faturado (R$) 
	Boletim de Medição (BM) 
	Período
	% execução física
	Peça

	18/1/2016
	28.838,02
	001
	23/9/2015 a 18/11/2015
	4,97%
	64, p. 4-14

	24/2/2016
	53.967,09
	002
	19/11/2015 a 17/2/2016
	14,27%
	65, p. 1-8

	11/4/2016
	59.978,91
	003
	18/2/2016 a 22/3/2016
	24,60%
	66, p. 1-8

	22/7/2016
	8.118,71
	Aditivo
	--
	--
	67, p. 2 e 10

	Total
	150.902,73
		
31.7. Para dar continuidade à obra, foi realizada a Tomada de Preços 2/2017, da qual o resultou o segundo contrato, n. 270/2017, com a empresa Construtora HJ Ltda. - ME, CNPJ 15.137.915/0001-10, celebrado em 14/8/2017, pelo valor de R$ 587.407,18 e com vigência inicial até 14/1/2018 (peça 75) , posteriormente prorrogada para 12/4/2018 por meio do primeiro aditivo (peça 76) .
31.8. Até o período final da auditoria, haviam sido pagos à contratada dois boletins de medição, conforme tabela a seguir:
	Pagamentos realizados à Construtora HJ Ltda. - ME - Contrato 270/2017

	Data de Pagamento
	Valor Faturado (R$) 
	Boletim de Medição (BM) 
	Período
	% execução física
	Peça

	08/11/2017
	56.395,66
	001
	15/08 a 24/10/2017
	9,60%
	69, p. 1-7

	11/01/2018
	94.083,79
	002
	25/10 a 19/12/2017
	25,62%
	70, p. 14-20

	Total
	150.479,45
		
31.9. Com esse retrospecto, pode-se perceber que neste segundo contrato, a exemplo do primeiro, também não tem havido um ritmo normal no andamento da obra, o que motivou inclusive o primeiro aditivo contratual para prorrogação do prazo do contrato por mais noventa dias (até 12/4/2018) . A empresa contratada justificou o pedido de prorrogação com a alegação de precipitações pluviométricas não normais para o período. Porém, o próprio cronograma físico-financeiro apresentado pela construtora em anexo à proposta desse aditivo não vem sendo cumprido (peça 71) , uma vez que, pelo novo cronograma, ao final do quarto mês de contrato, em meados de dez/2017, a obra deveria estar com 53,18% de execução física, e não com 25,62%, conforme registrado no BM 002, em 19/12/2017. Tal atraso injustificado por parte da empresa contratada configura violação do art. 66 da Lei 8.666/1993, já que o contrato não está sendo cumprido fielmente.
31.10. Outro aspecto que chama a atenção para o ritmo lento da obra refere-se à execução da cobertura da quadra, a qual, pelo cronograma proposto, deveria ter sido concluída em dez/2017, mas nem sequer havia sido iniciada em 2/2/2018, por ocasião da verificação da obra pela equipe de auditoria. Segundo o engenheiro fiscal da obra, os serviços teriam sido reprogramados, de modo que o item cobertura se inicie em fev/2018 (6º mês) e seja concluído em mar/2018 (peça 72) .
31.11. As fotos a seguir indicam que a obra está em andamento, embora, conforme dito, em descompasso com o cronograma físico-financeiro formalmente estabelecido:
 (...) 
32. Causas da ocorrência do achado: alegadas precipitações pluviométricas não normais para o período e falta de maior supervisão por parte da Prefeitura no cumprimento das etapas do cronograma pela contratada.
33. Efeitos/Consequências do achado: retardo na utilização do empreendimento pela comunidade escolar. (efeito real) 
34. Proposta de encaminhamento:
34.1. Determinar ao município de Itabaianinha/SE que assegure o cumprimento do cronograma físico-financeiro referente à construção de uma Quadra Escolar Coberta com vestiário no povoado Ilha daquele município, objeto do Termo de Compromisso FNDE 4362/2013 e do Contrato 270/2017, firmado com a empresa Construtora HJ Ltda. - ME (15.137.915/0001-10) , de forma que a obra seja concluída no prazo contratual atualmente estabelecido, ou seja, até 12/4/2018.
III.3. Pagamentos estranhos à finalidade do convênio
35. Convênio FNDE 656940/2009 (Siafi 657163) (Objeto: construção de uma creche/pré-escola no município de São Cristóvão/SE) :
35.1. O Convênio 656940/2009 (Siafi 657163) foi celebrado entre o Fundo Nacional de Desenvolvimento da Educação (FNDE) e o município de São Cristóvão/SE, tendo por objetivo a construção de uma creche/escola no Loteamento Lauro Rocha , nesse município, no âmbito do Programa Nacional de Reestruturação e Aparelhagem da Rede Escolar Pública de Educação Infantil (Proinfância) , para o qual foi pactuado um valor total de R$ 1.306.035,39, sendo R$ 1.292.975,04 pelo concedente e R$ 13.060,35 pelo convenente a título de contrapartida financeira (peça 38) . O convênio teve vigência até 13/5/2013, após sucessivos aditivos (peça 39, p. 1) .
35.2. O FNDE transferiu para a conta específica do convênio, ag. 2611-5 do Banco do Brasil, c/c 25.454-4, a primeira parcela dos recursos federais, no valor de R$ 646.487,52, em 4/1/2011 (peça 40, p. 7) . Já a Prefeitura Municipal de São Cristóvão/SE, visando à execução do objeto conveniado, homologou a Tomada de Preços 6/2011 em 19/10/2011 e adjudicou seu objeto na mesma data à empresa Construtora Lapa Ltda. - EPP, CNPJ 11.222.088/0001-02 (peça 41, p. 10) , de que resultou o Contrato 99153/2011, de 16/11/2011, no valor total de R$ 1.055.916,30 (peça 41, p. 1-7) , cuja planilha orçamentária encontra-se na peça 42.
35.3. Importante frisar que a descrição detalhada de como foi feita a aplicação dos recursos, consoante Boletins de Medição 001 a 007, encontra-se no item IV.1 deste relatório.
35.4. Com o pagamento do último boletim de medição emitido (BM 007) , restava um saldo de recursos do convênio em aplicação financeira no valor de R$ 199.525,53, em 31/10/2012 (peça 55, p. 11) . Ocorre que, entre 23/11/2012 e 4/2/2013, todo esse saldo foi resgatado para fazer face a 'transferências para depósito judicial' (peça 56, p. 36-39) , determinadas pelo Juízo da 1º Vara Cível da Comarca de São Cristóvão/SE para quitação de dívida do município com um hospital da localidade, ou seja, relativa a dívida totalmente alheia ao objeto conveniado:
	Valores transferidos para depósito judicial com o fim de quitar dívidas alheias ao objeto conveniado

	Data 
	Valor transferido (R$) 
	Peça 56

	23/11/2012
	199.818,69
	p.36

	26/11/2012
	21,74
	p.36

	28/11/2012
	0,01
	p.36

	30/11/2012
	0,01
	p.36

	4/2/2013
	22,69
	p.39

	Total
	199.863,14
	
35.5. Diante dos saques efetuados por ordem judicial para aplicação em finalidade diversa da do objeto conveniado, deveria o município ter efetuado, logo na primeira oportunidade, a reposição dos valores à conta específica do convênio, de modo a não caracterizar desvio de finalidade. Porém, o município deixou de fazê-lo, incorrendo nesse desvio, que está tipificado no art. 116, §3º, II, e §5º, da Lei 8.666/1993, art. 25, §2º, da Lei Complementar 101/2000, c/c Decisão Normativa TCU 57/2004 e arts. 50, caput, e 63, §1º, II, b, da Portaria Interministerial MPOG/MF/CGU 127/2008. De acordo com esses normativos, os recursos de convênio somente podem aplicados em despesas constantes de seu plano de trabalho ou para aplicação no mercado financeiro, nas hipóteses previstas em lei ou na referida Portaria, sob pena de instauração de tomada de contas especial.
35.6. Destaque-se que em 1º/1/2013 houve mudança de titularidade na gestão do município, assumindo o mandato de prefeito a Sr.ª Rivanda Farias de Oliveira Batalha (até 2/6/2015 - peça 46, p. 385) , em sucessão ao ex-Prefeito Sr. Alexsander Oliveira de Andrade.
36. Causas da ocorrência do achado: falta de reposição de recursos à conta específica do convênio, que haviam sido transferidos involuntariamente para depósito judicial.
37. Efeitos/Consequências do achado: prejuízos gerados por pagamentos indevidos (efeito real) 
38. Responsáveis:
38.1. Nome: Alexsander Oliveira de Andrade (XXX.177.965-XX - Cargo: Prefeito municipal de São Cristóvão/SE à época dos fatos; gestão de 1º/1/2009 até 31/12/2012) 
Conduta: não ter devolvido à conta específica do Convênio FNDE 656940/2009 (Siafi 657163) , durante a vigência desse instrumento, os recursos que foram indevidamente dela sacados, no período de 23/11/2012 e 4/2/2013, para fins de depósito judicial para cobrir dívidas completamente alheias ao objeto conveniado (construção de uma creche/escola no município) .
Nexo de causalidade: a não devolução de recursos sacados indevidamente à conta específica do Convênio FNDE 656940/2009 (Siafi 657163) durante a sua vigência caracteriza desvio de finalidade e viola a legislação, ainda que em proveito da municipalidade.
Culpabilidade: a conduta do responsável é culpável, ou seja, reprovável, razão pela qual ele deve ser ouvido em audiência a fim de avaliar se merece ser apenado com a aplicação de multa.
38.2. Nome: Rivanda Farias de Oliveira Batalha (XXX.752.315-XX - Cargo: Prefeita municipal de São Cristóvão/SE à época dos fatos; gestão de 1º/1/2013 até 2/6/2015) 
Conduta: não ter devolvido à conta específica do Convênio FNDE 656940/2009 (Siafi 657163) , durante a vigência desse instrumento, os recursos que foram indevidamente dela sacados, no período de 23/11/2012 e 4/2/2013, para fins de depósito judicial para cobrir dívidas completamente alheias ao objeto conveniado (construção de uma creche/escola no município) .
Nexo de causalidade: a não devolução de recursos sacados indevidamente à conta específica do Convênio FNDE 656940/2009 (Siafi 657163) durante a sua vigência caracterizou desvio de finalidade e viola a legislação, ainda que em proveito da municipalidade.
Culpabilidade: a conduta do responsável é culpável, ou seja, reprovável, razão pela qual ele deve ser ouvido em audiência a fim de avaliar se merece ser apenado com a aplicação de multa.
38.3. Nome: Prefeitura Municipal de São Cristóvão/SE (13.128.855/0001-44) 
Conduta: não ter havido devolução à conta específica do Convênio FNDE 656940/2009 (Siafi 657163) , durante a vigência desse instrumento, dos recursos que foram indevidamente dela sacados, no período de 23/11/2012 e 4/2/2013, para fins de depósito judicial para cobrir dívidas completamente alheias ao objeto conveniado (construção de uma creche/escola no município) .
Nexo de causalidade: a não devolução de recursos sacados indevidamente à conta específica do Convênio FNDE 656940/2009 (Siafi 657163) durante a sua vigência, ainda que em proveito da municipalidade, caracterizou desvio de finalidade e gerou prejuízos aos cofres federais.
39. Proposta de encaminhamento:
39.1. Converter os autos em tomada de contas especial, com fulcro no art. 47 da Lei 8.443/1992 e, nos termos do arts. 10, §1º, 11 e 12, inciso II, da mesma Lei, c/c o art. 202, inciso II do Regimento Interno/TCU, ordenar a citação do município de São Cristóvão/SE, CNPJ 13.128.855/0001-44, para que, no prazo de 15 (quinze) dias, contados a partir da entrega do ofício de citação, apresente alegações de defesa e/ou recolha aos cofres do Fundo Nacional de Desenvolvimento da Educação (FNDE) os valores de débito a seguir indicados, atualizado monetariamente a contar das respectivas datas, em razão de não ter havido devolução à conta específica do Convênio FNDE 656940/2009 (Siafi 657163) , durante a vigência desse instrumento, dos recursos que foram indevidamente dela sacados, no período de 23/11/2012 e 4/2/2013, para fins de depósito judicial para cobrir dívidas completamente alheias ao objeto conveniado (construção de uma creche/escola no município) :
	Data
	Valor débito (R$) 

	23/11/2012
	199.818,69

	26/11/2012
	21,74

	28/11/2012
	0,01

	30/11/2012
	0,01

	4/2/2013
	22,69

	Total
	199.863,14

39.2. Realizar a audiência dos ex-Prefeitos Alexsander Oliveira de Andrade, CPF XXX.177.965-XX (1º/1/2009 a 31/12/2012) e Rivanda Farias de Oliveira Batalha, CPF XXX.752.315-XX (1º/1/2013 a 2/6/2015) , com fundamento no art. 43, inciso II, da Lei 8.443/1992 e art. 250, inciso IV, do Regimento Interno/TCU, a fim de que apresentem, no prazo de quinze dias, as suas razões de justificativa por não terem devolvido à conta específica do Convênio FNDE 656940/2009 (Siafi 657163) , durante a vigência desse instrumento, os recursos que foram indevidamente dela sacados, no período de 23/11/2012 e 4/2/2013, para fins de depósito judicial para cobrir dívidas completamente alheias ao objeto conveniado (construção de uma creche/escola no município) .
III.4. Superfaturamento decorrente de itens pagos em duplicidade
40. Termo de Compromisso 3151/2012 (Objeto: construção de creche/pré-escola no município de Maruim/SE) :
40.1. A obra referente à construção da creche/pré-escola no município de Maruim/SE, objeto do TC/PAC 3151/2012, encontra-se paralisada após a execução de serviços feitos por duas empresas, KSN Construções Ltda. (13.751.101/0001.46; Contrato 192/2012; peça 8) e Construtora Expansão Ltda. (24.491.597/0001-82; Contrato 65/2016; peça 15) .
40.2. A partir da análise dos últimos boletins de medição apresentados por cada uma das empresas mencionadas no parágrafo anterior, pode-se verificar que alguns dos serviços que constavam do 8º Boletim de Medição apresentado pela empresa KSN Construções Ltda. (peça 20) e que foram por ela executados na sua integralidade (Contrato 192/2012) , passaram a fazer parte da planilha orçamentária da Tomada de Preço 6/2016 (peça 14, p. 20-29) , e foram pagos à Construtora Expansão Ltda. (Contrato 65/2016) , conforme demonstrado nas tabelas a seguir:
	Contrato 192/2012 - KSN Construções Ltda. (13.751.101/0001.46) 

	Item
	Descriminação dos serviços
	Un.
	 Quant. Contratada 
	 Quant. executada e paga 
	 PU (R$) 
	 Valor pago (R$) 
	 % medido 

	5.2.1
	Alvenaria de vedação de ½ vez em tijolos cerâmicos de 08 furos (dimensões nominais 19x19x09) , assent. Em argamassa no traço 1:6 (cimento e areia) em volume
	m²
	1.019,74
	1.019,74
	23,49
	23.953,69
	100,00%

	8.2 
	Impermeabilização de superfície com mastique betuminoso a frio, por área
	m
	239,33
	239,33
	31,61
	7.565,22
	100,00%

	13.2.3
	Eletroduto PVC flexível corrugado reforçado Ø25mm (DN 3/4') , inclusive curvas
	m
	90,00
	90,00
	3,30
	297,00
	100,00%

	13.2.4
	Eletroduto Ø31mm (DN 1') , inclusive curvas
	m
	55,00
	55,00
	6,29
	345,95
	100,00%

	13.4.11
	Caixa de passagem 4x2' para interruptor e tomada
	un
	79,00
	79,00
	4,70
	371,30
	100,00%

	Contrato 65/2016 - Construtora Expansão Ltda. (24.491.597/0001-82) 

	Item
	Descriminação dos serviços
	Un.
	 Quant. Contratada 
	 Quant. executada e paga 
	 PU (R$) 
	 Valor pago (R$) 
	 % medido 

	09.007
	Alvenaria estrutural de blocos cerâmicos 14x19x29. (espessura de 14 cm) , p/ paredes c/ área líquida menor que 6m², sem vãos, utilizando colher de pedreiro e argamassa de assentamento c/ preparo em betoneira. af_12/2014
	m²
	59,93
	59,93
	58,46
	3.503,51
	100,00%

	07.001
	Impermeabilização de superfície com mastique betuminoso a frio, por área
	m²
	71,80
	71,80
	175,44
	12.596,59
	100,00%

	14.002.003
	Eletroduto de PVC rígido roscável, diâm = 25mm (3/4') 
	m
	90,00
	50,00
	8,33
	416,50
	55,56%

	14.002.004
	Eletroduto de PVC rígido roscável, diâm = 32mm (1') 
	m
	55,00
	50,00
	10,33
	516,50
	90,91%

	14.004.010
	Caixa de passagem PVC 4' x 2' cm. embutir. p/eletroduto
	un
	79,00
	51,00
	10,42
	531,42
	64,56%

	TOTAL PAGO EM DUPLICIDADE
	17.564,52

40.3. De posse da tabela anterior, pode-se concluir que as quantidades de três dos quatro serviços que foram executados na sua totalidade pela empresa KSN Construções Ltda., foram repetidos na planilha orçamentária da Construtora Expansão Ltda., à exceção dos serviços de (a) 'Impermeabilização de superfície com mastique betuminoso a frio, por área', que mesmo após ter sido executado 239,33m, na planilha orçamentária da Construtora Expansão Ltda. apareceu com a quantidade de 71,80m², e (b) de alvenaria que, apesar de executados na sua totalidade pela empresa KSN Construções Ltda. (Item 5.2.1; 1.019,74m²; peça 20, p. 1) , foi novamente incluído na planilha orçamentária da Construtora Expansão Ltda. (Item 09.007; 59,93m²; peça 19, p. 2) .
40.4. Importante ressaltar que a Prefeitura Municipal de Maruim/SE foi instada pela equipe de auditoria deste Tribunal, por meio do Ofício 17-479/2018-TCU/Secex-SE (peça 5, p. 57-58) , a justificar a inclusão do Item 09.007 da planilha orçamentária da Construtora Expansão Ltda. constante da tabela anterior no serviço de pavimentação, bem como comprovar a sua execução, apresentando relatório fotográfico, já que a equipe de auditoria não constatou a execução desse serviço (peça 19, p. 2) . A resposta foi dada pelo engenheiro civil da prefeitura, Leônidas Carvalho Neto, mediante o envio do Ofício 15, datado de 5/2/2018 (peça 17, p. 3) , se resumiu apenas a informar que 'na reprogramação o item 09.007 foi disposto em local errado', sem apresentar qualquer elemento comprobatório de sua execução.
40.5. No que concerne à responsabilização dos pagamentos indevidos constantes da tabela anterior, tem-se que concorreram para o pagamento irregular os Srs. Leônidas Carvalho Neto e Kenji Oki, pois cada um deles atestou a realização dos serviços constantes dos Boletins de Medição 1 e 2, respectivamente, conforme demonstrado a seguir:
a) atesto feito por Leônidas Carvalho Neto, Secretário de Obras Públicas, Transporte e Serviços Urbanos da Prefeitura Municipal de Maruim/SE à época, no Boletim de Medição 01 (peça 18) :
	Contrato 65/2016 - Construtora Expansão Ltda. (24.491.597/0001-82) 

	Item
	Descriminação dos serviços
	Un.
	 Quant. Contratada 
	 Quant. executada e paga 
	 PU (R$) 
	 Valor pago (R$) 

	07.001
	lmpermeabilizacao de superfície com mastique betuminoso a frio, por área
	m²
	71,80
	71,80
	175,44
	12.596,59

	14.002.003
	Eletroduto de pvc rígido roscável, diâm = 25mm (3/4') 
	m
	90,00
	50,00
	8,33
	416,50

	14.004.010
	Caixa de passagem PVC 4' x 2' cm. embutir. p/eletroduto
	un
	79,00
	29,00
	10,42
	302,18

	TOTAL (pagamento feito em 1º/9/2016; peça 21) 
	13.315,27

b) atesto feito por Kenji Oki, engenheiro civil da Prefeitura Municipal de Maruim/SE à época, no Boletim de Medição 02 (peça 19) :
	Contrato 65/2016 - Construtora Expansão Ltda. (24.491.597/0001-82) 

	Item
	Descriminação dos serviços
	Un.
	 Quant. Contratada 
	 Quant. executada e paga 
	 PU (R$) 
	 Valor pago (R$) 

	09.007
	Alvenaria estrutural de blocos cerâmicos 14x19x29. (espessura de 14 cm) , p/ paredes c/ área líquida menor que 6m², sem vãos, utilizando colher de pedreiro e argamassa de assentamento c/ preparo em betoneira. af_12/2014
	m²
	59,93
	59,93
	58,46
	3.503,51

	14.002.004
	Eletroduto de pvc rígido roscável, diâm = 32mm (1') 
	m
	55,00
	50,00
	10,33
	516,50

	14.004.010
	Caixa de passagem PVC 4' x 2' cm. embutir. p/eletroduto
	un
	79,00
	22,00
	10,42
	229,24

	TOTAL (pagamento feito em 19/10/2016; peça 22) 
	4.249,25

40.6. Com base nos valores dos débitos contidos nas duas tabelas anteriores, buscou-se atualizar esse valor até 1º/1/2017, conforme inciso I do §3º do art. 6º da Instrução Normativa TCU 71/2012 (com a nova redação dada pelo Acórdão 957/2017-TCU-Plenário; relatoria do Ministro Aroldo Cedraz) , utilizando-se do Sistema Débito do TCU, e que resultou em R$ 17.705,23 (peça 23) . Assim, como o valor atualizado do débito foi inferior a R$ 100.000,00, entende-se que, por esse motivo, deva ser dispensada a conversão dos autos em tomada de contas especial (art. 6º, inciso I, da Instrução Normativa TCU 71/2012) , propondo-se, então, a realização de audiência dos responsáveis a seguir em razão da gravidade dos atos praticados:
a) Sr. Leônidas Carvalho Neto (XXX.444.465-XX) , Secretário de Obras Públicas, Transporte e Serviços Urbanos da Prefeitura Municipal de Maruim/SE à época, para que apresente as suas razões de justificativa pelo atesto de realização dos serviços constante da tabela a seguir, aposto no Boletim de Medição 01 do Contrato 65/2016 (Termo de Compromisso 3151/2012) , firmado com a Construtora Expansão Ltda. (24.491.597/0001-82) , quando esses serviços já tinham sido executados pela KSN Construções Ltda. (13.751.101/0001.46) no Contrato 192/2012:
	Item
	Descriminação dos serviços
	Un.
	 Quant. Contratada 
	 Quant. executada e paga 
	 PU (R$) 
	 Valor pago (R$) 

	07.001
	lmpermeabilizacao de superfície com mastique betuminoso a frio, por área
	m²
	71,80
	71,80
	175,44
	12.596,59

	14.002.003
	Eletroduto de pvc rígido roscável, diâm = 25mm (3/4') 
	m
	90,00
	50,00
	8,33
	416,50

	14.004.010
	Caixa de passagem PVC 4' x 2' cm. embutir. p/eletroduto
	un
	79,00
	29,00
	10,42
	302,18

	TOTAL PAGO
	13.315,27

b) Sr. Kenji Oki (XXX.086.958-XX) , engenheiro civil da Prefeitura Municipal de Maruim/SE à época, para que apresente as suas razões de justificativa pelo atesto de realização dos serviços constante da tabela a seguir, aposto no Boletim de Medição 02 do Contrato 65/2016 (Termo de Compromisso 3151/2012) , firmado com a Construtora Expansão Ltda. (24.491.597/0001-82) , quando esses serviços já tinham sido executados pela KSN Construções Ltda. (13.751.101/0001.46) no Contrato 192/2012: 
	Item
	Descriminação dos serviços
	Un.
	 Quant. Contratada 
	 Quant. executada e paga 
	 PU (R$) 
	 Valor pago (R$) 

	09.007
	Alvenaria estrutural de blocos cerâmicos 14x19x29. (espessura de 14 cm) , p/ paredes c/ área líquida menor que 6m², sem vãos, utilizando colher de pedreiro e argamassa de assentamento c/ preparo em betoneira. af_12/2014
	m²
	59,93
	59,93
	58,46
	3.503,51

	14.002.004
	Eletroduto de pvc rígido roscável, diâm = 32mm (1') 
	m
	55,00
	50,00
	10,33
	516,50

	14.004.010
	Caixa de passagem PVC 4' x 2' cm. embutir. p/eletroduto
	un
	79,00
	22,00
	10,42
	229,24

	TOTAL PAGO
	4.249,25

40.7. Além dos itens constantes da tabela anterior, foram incluídos alguns outros na planilha orçamentária da Tomada de Preços 6/2016 (peça 14, p. 20-29) , mas que não chegaram a gerar superfaturamento porque não foram executados e pagos ou o foram em quantidade inferior ao que deveria estar previsto, conforme demonstra a tabela seguinte:
	Contrato 192/2012 - KSN Construções Ltda. (13.751.101/0001.46) 

	Item
	Descriminação dos serviços
	Un.
	Quant. Contratada
	Quant. executada e paga
	Quant. restante
	PU (R$) 
	Valor pago (R$) 
	% medido

	9.1
	Chapisco de aderência em paredes internas e externas
	m²
	1.872,27
	766,60
	1.105,67
	3,23
	2.476,12
	40,94%

	9.2
	Chapisco de aderência em lajes premoldadas
	m²
	617,89
	392,64
	225,25
	5,83
	2.289,09
	63,55%

	9.4
	Reboco tipo paulista p/ paredes internas e externas - espessura 2,0 cm
	m²
	1.174,12
	766,60
	407,52
	15,70
	12.035,62
	65,29%

	9.5
	Reboco tipo paulista p/ lajes - espessura 2,0 cm
	m²
	617,89
	320,21
	297,68
	16,03
	5.132,97
	51,82%

	13.2.5
	Eletroduto Ø41mm (DN 1 1/4') , inclusive curvas
	m
	19,00
	19,00
	-
	8,14
	154,66
	100,00%

	13.4.11
	Caixa de passagem 4x2' para interruptor e tomada
	um
	79,00
	79,00
	-
	4,70
	371,30
	100,00%

	Contrato 65/2016 - Construtora Expansão Ltda. (24.491.597/0001-82) 

	Item
	Descriminação dos serviços
	Un.
	Quant. Contratada
	Quant. executada e paga
	Diferença a executar
	PU (R$) 
	Valor pago (R$) 
	% medido

	08.001
	Chapisco em parede com argamassa traço t2-1:3 (cimento/areia/adesivo branco) - revisado 08/2015
	m²
	1.872,27
	972,26
	133,41
	8,82
	8.575,33
	51,93%

	08.002
	Chapisco em teto, e=5mm, com argamassa traço t1 - 1 :3 (cimento/areia) - revisado 08/2015
	m²
	617,89
	81,98
	143,27
	9,23
	756,68
	13,27%

	08.004
	Reboco ou emboço externo, de parede, com argamassa t5-1:2:8 (cimento/cal/areia) , espessura 2,0 cm
	m²
	1.174,12
	328,49
	79,03
	25,46
	8.363,36
	27,98%

	08.005
	Reboco ou emboço interno, de teto, com argamassa traço t6-1:2:10 (cimento/cal/areia) , espessura 1,5 cm
	m²
	617,89
	77,98
	219,70
	25,40
	1.980,69
	12,62%

	14.002.005
	Eletroduto de PVC rígido roscável, diâm = 40mm (1 1/4') 
	m
	19,00
	-
	0,00
	13,44
	-
	0,00%

	14.002.006
	Eletroduto de PVC rígido roscável. diâm = 50mm (1112') 
	m
	16,00
	-
	0,00
	16,04
	-
	0,00%

40.8. Observe que para os itens 08.001, 08.002, 08.004 e 08.005, a planilha orçamentária da Construtora Expansão Ltda. repetiu todos os quantitativos da planilha orçamentária da KSN Construções Ltda. sem considerar que já haviam sido executados boa parte desses serviços por essa empresa. Como os quantitativos dos serviços executados pela Construtora Expansão Ltda. até o abandono da obra foram inferiores ao que faltava para concluir esses serviços, não ocorreu superfaturamento.
40.9. Em vista do aqui exposto, entende-se que se deva dar ciência à Prefeitura Municipal de Maruim/SE (13.109.350/0001-32) de que a inclusão dos itens 08.001, 08.002, 08.004, 08.005, 14.002.005 e 14.002.006 na planilha orçamentária constante do Contrato 65/2016 (Tomada de Preços 6/2016) , da qual se sagrou vencedora a Construtora Expansão Ltda. (24.491.597/0001-82) , afronta o art. 3º, caput, da Lei 8.666/1993, pois esses itens já foram executados e pagos anteriormente à empresa KSN Construções Ltda. (13.751.101/0001.46) , no bojo do Contrato 192/2012.
41. Causas da ocorrência do achado: negligência quando do atesto dos serviços realizados.
42. Efeitos/Consequências do achado: prejuízos gerados por pagamentos indevidos. (efeito real) 
43. Responsáveis:
43.1. Nome: Leônidas Carvalho Neto (XXX.444.465-XX - Cargo: Secretário de Obras do município de Maruim/SE de 1º/1/2013 até 19/4/2016) 
Conduta: ter atestado a realização dos Itens 07.001, 14.002.003 e 14.004.010, constantes do Boletim de Medição 01 do Contrato 65/2016 (Termo de Compromisso 3151/2012) , firmado com a Construtora Expansão Ltda. (24.491.597/0001-82) , quando esses serviços já tinham sido executados pela KSN Construções Ltda. (13.751.101/0001.46) no Contrato 192/2012.
Nexo de causalidade: o atesto feito no Boletim de Medição 01 do Contrato 65/2016 deu causa aos pagamentos de itens à Construtora Expansão Ltda. (24.491.597/0001-82) que já tinham sido executados pela KSN Construções Ltda. (13.751.101/0001.46) no Contrato 192/2012.
Culpabilidade: a conduta do responsável é culpável, ou seja, reprovável, razão pela qual ele deve ser ouvido em audiência a fim de avaliar se merece ser apenado com a aplicação de multa.
43.2. Nome: Kenji Oki (XXX.086.958-XX - Cargo: Fiscal da obra referente ao Contrato 192/2012 de 1º/1/2013 até 19/4/2016) 
Conduta: ter atestado a realização dos Itens 09.007, 14.002.004 e 14.004.010, constante do Boletim de Medição 02 do Contrato 65/2016 (Termo de Compromisso 3151/2012) , firmado com a Construtora Expansão Ltda. (24.491.597/0001-82) , quando esses serviços já tinham sido executados pela KSN Construções Ltda. (13.751.101/0001.46) no Contrato 192/2012.
Nexo de causalidade: o atesto feito no Boletim de Medição 02 do Contrato 65/2016 deu causa aos pagamentos de Itens à Construtora Expansão Ltda. (24.491.597/0001-82) que já tinham sido executados pela KSN Construções Ltda. (13.751.101/0001.46) no Contrato 192/2012.
Culpabilidade: a conduta do responsável é culpável, ou seja, reprovável, razão pela qual ele deve ser ouvido em audiência a fim de avaliar se merece ser apenado com a aplicação de multa.
44. Proposta de encaminhamento:
44.1. realizar audiência dos responsáveis a seguir:
a) Sr. Leônidas Carvalho Neto (XXX.444.465-XX) , Secretário de Obras Públicas, Transporte e Serviços Urbanos da Prefeitura Municipal de Maruim/SE à época, para que apresente as suas razões de justificativa pelo atesto de realização dos serviços constantes da tabela a seguir, aposto no Boletim de Medição 01 do Contrato 65/2016 (Termo de Compromisso 3151/2012) , firmado com a Construtora Expansão Ltda. (24.491.597/0001-82) , quando esses serviços já tinham sido executados pela KSN Construções Ltda. (13.751.101/0001.46) no Contrato 192/2012:
	Item
	Descriminação dos serviços
	Un.
	 Quant. Contratada 
	 Quant. executada e paga 
	 PU (R$) 
	 Valor pago (R$) 

	07.001
	Impermeabilização de superfície com mastique betuminoso a frio, por área
	m²
	71,80
	71,80
	175,44
	12.596,59

	14.002.003
	Eletroduto de PVC rígido roscável, diâm = 25mm (3/4') 
	m
	90,00
	50,00
	8,33
	416,50

	14.004.010
	Caixa de passagem PVC 4' x 2' cm. embutir. p/eletroduto
	un
	79,00
	29,00
	10,42
	302,18

	TOTAL PAGO
	13.315,27

b) Sr. Kenji Oki (XXX.086.958-XX) , engenheiro civil da Prefeitura Municipal de Maruim/SE à época, para que apresente as suas razões de justificativa pelo atesto de realização dos serviços constante da tabela a seguir, aposto no Boletim de Medição 02 do Contrato 65/2016 (Termo de Compromisso 3151/2012) , firmado com a Construtora Expansão Ltda. (24.491.597/0001-82) , quando esses serviços já tinham sido executados pela KSN Construções Ltda. (13.751.101/0001.46) no Contrato 192/2012: 
	Item
	Descriminação dos serviços
	Un.
	 Quant. Contratada 
	 Quant. executada e paga 
	 PU (R$) 
	 Valor pago (R$) 

	09.007
	Alvenaria estrutural de blocos cerâmicos 14x19x29. (espessura de 14 cm) , p/ paredes c/ área líquida menor que 6m², sem vãos, utilizando colher de pedreiro e argamassa de assentamento c/ preparo em betoneira. af_12/2014
	m²
	59,93
	59,93
	58,46
	3.503,51

	14.002.004
	Eletroduto de pvc rígido roscável, diâm = 32mm (1') 
	m
	55,00
	50,00
	10,33
	516,50

	14.004.010
	Caixa de passagem PVC 4' x 2' cm. embutir. p/eletroduto
	un
	79,00
	22,00
	10,42
	229,24

	TOTAL PAGO
	4.249,25

44.2. dar ciência à Prefeitura Municipal de Maruim/SE (13.109.350/0001-32) de que a inclusão dos itens 08.001, 08.002, 08.004, 08.005, 14.002.005 e 14.002.006 na planilha orçamentária constante do Contrato 65/2016 (Tomada de Preços 6/2016) , da qual se sagrou vencedora a Construtora Expansão Ltda. (24.491.597/0001-82) , afronta o art. 3º, caput, da Lei 8.666/1993, pois esses itens já foram executados e pagos anteriormente à empresa KSN Construções Ltda. (13.751.101/0001.46) , no bojo do Contrato 192/2012.
III.5. Superfaturamento decorrente de pagamento por serviço não executado
45. Termo de Compromisso 3860/2013 (Objeto: construção de quadra escolar coberta no município de Umbaúba/SE) :
45.1. Durante a inspeção in loco realizada pela equipe de auditoria deste Tribunal na obra objeto do Termo de Compromisso 3860/2013 (Construção de quadra escolar coberta no município de Umbaúba/SE) , pode-se constatar que os itens constantes da tabela a seguir, referentes às instalações hidráulicas e sanitárias, foram pagos e não executados:
	11
	INSTALAÇÕES HIDRÁULICAS

	ITEM
	DESCRIÇÃO DOS SERVIÇOS
	UN.
	QUANT. PAGA
	PU (R$) 
	TOTAL (R$) 

	11.1
	Adaptador soldável curto c/ bolsa-rosca para registro 20 mm - 1/2'
	un
	4,00
	0,40
	1,60

	11.2
	Adaptador soldável curto c/ bolsa-rosca para registro 25 mm - 3/4'
	un
	12,00
	0,45
	5,40

	11.3
	Adaptador soldável curto c/ bolsa-rosca para registro 32 mm - 1'
	un
	4,00
	1,01
	4,04

	11.4
	Adaptador soldável curto c/ bolsa-rosca para registro 50 mm -1.1/2'
	un
	4,00
	2,27
	9,08

	11.5
	Bucha de redução soldável curta 50 mm - 40 mm
	un
	2,00
	1,63
	3,26

	11.6
	Bucha de redução soldável longa 40 mm - 25 mm
	un
	2,00
	2,09
	4,18

	11.7
	Caixa d´água em fibra de vidro - cap. 3.000 litros
	un
	1,00
	526,66
	526,66

	11.8
	Engate flexível plástico
	un
	10,00
	1,97
	19,70

	11.9
	Flange para caixa d'água 25 mm
	un
	3,00
	5,74
	17,22

	11.10
	Flange para caixa d'água 50 mm
	un
	2,00
	6,96
	13,92

	11.11
	Joelho 90º soldável 25 mm
	un
	11,00
	0,21
	2,31

	11.12
	Joelho 90º soldável 32 mm
	un
	6,00
	0,44
	2,64

	11.13
	Joelho 90º soldável 50 mm
	un
	8,00
	1,64
	13,12

	11.14
	Joelho 90º soldável com bucha de latão - 20 mm - 1/2'
	un
	2,00
	1,92
	3,84

	11.15
	Joelho de redução 90º soldável 32 mm - 25 mm
	un
	4,00
	0,83
	3,32

	11.16
	Joelho de redução 90º soldável com bucha de latão 25 mm - 1/2'
	un
	16,00
	2,17
	34,72

	11.17
	Luva de redução soldável 40 mm - 32 mm
	un
	4,00
	1,84
	7,36

	11.18
	Luva de redução soldável 50 mm - 20 mm
	un
	2,00
	2,24
	4,48

	11.19
	Luva soldável 32 mm
	un
	4,00
	0,80
	3,20

	11.20
	Luva soldável com rosca - 3/4'
	un
	8,00
	0,64
	5,12

	11.21
	Registro de gaveta c/ canopla cromada (1') 
	un
	2,00
	44,30
	88,60

	11.22
	Registro de gaveta c/ canopla cromada (1.1/2') 
	un
	2,00
	68,31
	136,62

	11.23
	Registro de gaveta c/ canopla cromada (1/2') 
	un
	2,00
	43,48
	86,96

	11.24
	Registro de gaveta c/ canopla cromada (3/4') 
	un
	2,00
	44,90
	89,80

	11.25
	Registro de pressão c/ canopla cromada (3/4') 
	un
	8,00
	44,14
	353,12

	11.26
	Tê 90º soldável - 25 mm
	un
	5,00
	0,68
	3,40

	11.27
	Tê 90º soldável - 40 mm
	un
	8,00
	4,72
	37,76

	11.28
	Tê 90º soldável - 50 mm
	un
	4,00
	4,28
	17,12

	11.29
	Tê de redução 90º soldável 32 mm - 25 mm
	un
	4,00
	3,34
	13,36

	11.30
	Tê de redução 90º soldável 50 mm - 40 mm
	un
	2,00
	9,15
	18,30

	11.33
	Tubo PVC rígido soldável - 20 mm
	m
	27,00
	1,25
	33,75

	11.34
	Tubo PVC rígido soldável - 25 mm
	m
	38,00
	2,17
	82,46

	11.35
	Tubo PVC rígido soldável - 32 mm
	m
	28,00
	3,54
	99,12

	11.36
	Tubo PVC rígido soldável - 40 mm
	m
	14,00
	4,32
	60,48

	11.37
	Tubo PVC rígido soldável - 50 mm
	m
	36,00
	4,71
	169,56

	11.38
	União soldável - 20 mm
	un
	6,00
	2,05
	12,30

	11.39
	União soldável - 50 mm
	un
	2,00
	5,28
	10,56

	Subtotal item 11
	1.998,44

	12
	INSTALAÇÕES SANITÁRIAS

	ITEM
	DESCRIÇÃO DOS SERVIÇOS
	UN.
	QUANT.
	PU (R$) 
	TOTAL

	12.1
	Bucha de redução longa 50 mm - 40 mm
	un
	5,00
	0,78
	3,90

	12.5
	Curva 90º curta - 40 mm
	un
	14,00
	0,45
	6,30

	12.7
	Joelho 45º - 40 mm
	un
	3,00
	0,75
	2,25

	12.8
	Joelho 45º -50 mm
	un
	6,00
	1,43
	8,58

	12.9
	Joelho 90º - 100 mm
	un
	7,00
	6,22
	43,54

	12.10
	Joelho 90º c/ anel p/ esgoto secundário 40 mm - 1.1/2'
	un
	10,00
	2,42
	24,20

	12.11
	Junção simples 100 mm - 100 mm
	un
	5,00
	8,43
	42,15

	12.12
	Junção simples 100 mm - 50 mm
	un
	6,00
	8,73
	52,38

	12.13
	Junção simples 50 mm - 50 mm
	un
	8,00
	5,02
	40,16

	12.17
	Tubo PVC ponta e bolsa c/ virola - 50 mm
	m
	3,00
	3,93
	11,79

	12.18
	Tubo rígido c/ ponta lisa 100 mm
	m
	20,00
	5,91
	118,20

	12.19
	Tubo rígido c/ ponta lisa 40 mm
	m
	20,00
	5,27
	105,40

	12.20
	Tubo rígido c/ ponta lisa 50 mm
	m
	17,00
	5,92
	100,64

	Subtotal item 12
	559,49

	TOTAL (INSTALAÇÕES HIDRÁULICAS E SANITÁRIAS NÃO EXECUTADAS E PAGAS) 
	2.557,93

45.2. As fotos a seguir servem para reforçar o apontamento no sentido de que os itens referentes às instalações hidráulicas e sanitárias não foram executados pela empresa contratada:
 (...) 
45.3. A tabela a seguir apresenta o resumo dos valores de débito encontrados para cada um desses itens extraídos da tabela anterior:
	ITEM
	DÉBITO (R$) 

	Instalações Hidráulicas
	1.998,44

	Instalações Sanitárias
	559,49

	TOTAL
	2.557,93

45.4. O valor do débito de R$ 2.557,93 foi encontrado considerando o último boletim de medição do Contrato 73/2014 apresentado pela empresa CLMAT Empreendimentos e Construções Ltda. (peça 34, p. 7-13; Boletim de Medição 4) e pago no dia 22/12/2016 (peça 34, p. 5) .
45.5. Nesse ponto, importa ressaltar que o atesto dado no Boletim de Medição 4, que resultou no pagamento indevido de diversos itens das instalações hidráulicas e sanitárias referentes ao Contrato 73/2014, foi feito por Fabrício Santos Rocha Teles Farias, responsável pela fiscalização da obra de construção de quadra escolar coberta no povoado Estiva, no município de Umbaúba/SE, conforme consta expressamente da Anotação de Responsabilidade Técnica à peça 31, p. 4-5.
45.6. Importa ressaltar que, a pedido da equipe de auditoria deste Tribunal, a prefeitura Municipal de Umbaúba/SE solicitou ao engenheiro que atualmente acompanha as obras no município que identificasse as falhas construtivas e possíveis patologias encontradas na obra da quadra coberta com vestiário no povoado Estiva e as descrevesse num laudo de vistoria. O engenheiro civil responsável por essa tarefa encaminhou a este Tribunal o documento de peça 35 por meio do qual informa o seguinte:
'No Boletim de Medição 04 no valor de R$ 55.815,35 já com nota Fiscal emitida e também pagamento já realizado foi verificado que itens referentes a Instalações Hidráulicas conforme planilha anexada a essa declaração foram medidos e pagos não encontram-se na referida obra, não podendo determinar se o real motivo da não presença desse itens se foram furtados, já que a obra possui livre acesso por não ter equipe da construtora presente e nem isolamento da área ou se realmente foram medidos, pagos e não executados sendo necessário em novo processo licitatório inclui-los na nova planilha orçamentária.' (grifos nossos) 
45.7. A declaração acima vem reforçar a imputação da irregularidade a quem deu atesto no Boletim de Medição 4, pois a equipe de auditoria juntamente com empregados da própria prefeitura, durante a vistoria in loco realizada no dia 8/2/2018, identificou que não só os itens referentes a instalações hidráulicas, mas também sanitárias, não tinham sido executados, pois não havia sinais de que eles foram arrancados do local de instalação, mas essa tese pode ser rechaçada caso o responsável apresente prova no sentido contrário quando da apresentação de suas razões de justificativa.
45.8. Embora o engenheiro civil da Prefeitura Municipal de Umbaúba/SE que subscreveu a declaração de peça 35, p. 1, tenha se referido apenas aos itens da instalação hidráulica, é importante afirmar que alguns itens da instalação sanitária também foram pagos mas não executados, conforme consta da tabela inserta no subitem 45.1 anterior.
45.9. Com base no valor do débito mencionado no parágrafo anterior, buscou-se atualizar esse valor até 1º/1/2017, conforme inciso I do §3º do art. 6º da Instrução Normativa TCU 71/2012 (com a nova redação dada pelo Acórdão 957/2017-TCU-Plenário; relatoria do Ministro Aroldo Cedraz) , utilizando-se do Sistema Débito do TCU, e que resultou em valor inferior a R$ 100.000,00.
45.10. Assim, afastada a instauração de tomada de contas especial com base nos princípios de racionalidade administrativa e economia processual, mas levando-se em conta a gravidade dos atos praticados, entende-se que deva ser proposta a realização de audiência de Fabrício Santos Rocha Teles Farias (XXX.074.045-XX) , fiscal da obra referente ao Contrato 73/2014, com fundamento no art. 43, inciso II, da Lei 8.443/1992 e art. 250, inciso IV, do Regimento Interno/TCU, para que apresente, no prazo de quinze dias, as suas razões de justificativa pelo atesto dado no Boletim de Medição 4, que resultou no pagamento indevido de diversos itens das instalações hidráulicas e sanitárias referentes ao Contrato 73/2014 (Termo de Compromisso 3860/2013) , firmado entre o município de Umbaúba/SE e a CLMAT Empreendimentos e Construções Ltda. (11.321.343/0001-74) , conforme demonstrado na tabela inserta no subitem 45.1 anterior, pois a equipe de auditoria constatou durante a inspeção in loco na obra da quadra coberta com vestiário do povoado Estiva que tais itens não foram executados.
46. Causas da ocorrência do achado: negligência quando do atesto dos serviços realizados.
47. Efeitos/Consequências do achado: prejuízos gerados por pagamentos indevidos. (efeito real) 
48. Responsável:
48.1. Nome: Fabrício Santos Rocha Teles Farias (XXX.074.045-XX - Cargo: Fiscal da obra referente ao Contrato 73/2014 de 30/7/2014 até 31/12/2016) 
Conduta: ter atestado no Boletim de Medição 4 a execução de diversos itens das instalações hidráulicas e sanitárias referentes ao Contrato 73/2014 (Termo de Compromisso 3860/2013) , firmado entre o município de Umbaúba/SE e a CLMAT Empreendimentos e Construções Ltda. (11.321.343/0001-74) , embora a equipe de auditoria constatou durante a inspeção in loco na obra da quadra coberta com vestiário do povoado Estiva que tais itens não foram executados.
Nexo de causalidade: o atesto irregular de itens não executados pelo fiscal do Contrato 73/2014 (Termo de Compromisso 3860/2013) resultou no pagamento indevido de R$ 2.557,93.
Culpabilidade: a conduta do responsável é culpável, ou seja, reprovável, razão pela qual ele deve ser ouvido em audiência a fim de avaliar se merece ser apenado com a aplicação de multa.
49. Proposta de encaminhamento:
49.1. Realizar audiência de Fabrício Santos Rocha Teles Farias (XXX.074.045-XX) , fiscal da obra referente ao Contrato 73/2014, com fundamento no art. 43, inciso II, da Lei 8.443/1992 e art. 250, inciso IV, do Regimento Interno/TCU, para que apresente, no prazo de quinze dias, as suas razões de justificativa pelo atesto dado no Boletim de Medição 4, que resultou no pagamento indevido de diversos itens das instalações hidráulicas e sanitárias referentes ao Contrato 73/2014 (Termo de Compromisso 3860/2013) , firmado entre o município de Umbaúba/SE e a CLMAT Empreendimentos e Construções Ltda. (11.321.343/0001-74) , conforme demonstrado na tabela inserta no subitem 45.1 anterior, pois a equipe de auditoria constatou durante a inspeção in loco na obra da quadra coberta com vestiário do povoado Estiva que tais itens não foram executados.
III.6. Pagamentos vedados pela legislação
50. Termo de Compromisso FNDE 4362/2013 (Objeto: construção de quadra escolar coberta no município de Itabaianinha/SE) :
50.1. Na planilha de BDI do orçamento que integrou o edital da Tomada de Preços 2/2017, destinada à contratação de empresa para dar continuidade às obras de construção de uma quadra escolar no município de Itabaianinha/SE com recursos do Termo de Compromisso FNDE 4362/2013 (peça 85, p.18) , a Prefeitura exigiu que fosse incluído no BDI das propostas dos licitantes um percentual de 1,5% a título de taxa administrativa municipal, a qual fora criada pela Lei Complementar Municipal 962, de 9/12/2016 (peça 86) . De acordo com os arts. 1º e 2º da referida Lei, o fato gerador dessa taxa é 'a assinatura de contratos entre o município de Itabaianinha/SE e os seus fornecedores de produtos e serviços', tendo como contraprestação municipal 'a publicação e fiscalização dos contratos administrativos' e que isso se daria 'mediante emissão de certidão de regularidade de preceitos de sustentabilidade econômica, social e ambiental que comprove a plena aplicação destes no âmbito da execução dos contratos, sendo esta condição sine qua non de habilitação ao recebimento do pactuado em contrato'.
50.2. No entanto, a cobrança dessa taxa de administração, que se fez presente na composição de BDI da proposta da empresa contratada Construtora HJ Ltda.-ME (peça 87, p. 3) , não pode incidir sobre os contratos administrativos custeados com recursos federais. Primeiramente porque o próprio Termo de Compromisso 4362/2013, em seu item V (peça 57, p. 1) , atribuiu ao município a responsabilidade de custear, com recursos próprios, 'todos os serviços necessários à implantação do (s) empreendimento (s) no (s) terreno (s) tecnicamente aprovado (s) , uma vez que os valores a serem repassados pelo FNDE/MEC referem-se exclusivamente aos serviços de engenharia constantes nas planilhas orçamentárias'. Ou seja, os serviços de publicação e fiscalização do contrato administrativo teriam que ser custeados com recursos do próprio município, e não por meio de taxas administrativas embutidas na planilha do contrato que, no final das contas, seriam custeadas com recursos federais. Em segundo lugar, os serviços de publicação e de fiscalização de execução de seus contratos são ações que competem ao município, e não à União Federal, além de que, no caso dos serviços de fiscalização, são eles assemelhados a serviços de consultoria ou assistência técnica exercidos por meio de agentes públicos efetivos ou contratados, e tais despesas não podem ser executadas com recursos do orçamento federal do exercício de 2013 (ano da celebração do termo de compromisso) , considerando as vedações previstas respectivamente, nos incisos VI e VIII, e §4º, do art. 18 da Lei 12.708/2012 (Lei de Diretrizes Orçamentárias - LDO para o Orçamento Federal de 2013) , verbis:
Art. 18. Não poderão ser destinados recursos para atender a despesas com:
 (...) 
VI - ações que não sejam de competência da União, nos termos da Constituição;
 (...) 
VIII - pagamento, a qualquer título, a agente público da ativa por serviços prestados, inclusive consultoria, assistência técnica ou assemelhados, à conta de quaisquer fontes de recursos.
 (...) 
§ 4º - O disposto nos incisos VIII e XII do caput aplica-se também aos pagamentos à conta de recursos provenientes de convênios, acordos, ajustes ou instrumentos congêneres, firmados com órgãos ou entidades de direito público. (grifos nosso) 
51. Causas da ocorrência do achado: desconhecimento de vedação prevista em legislação federal.
52. Efeitos/Consequências do achado: prejuízos gerados por pagamentos indevidos (efeito real) .
53. Proposta de encaminhamento:
53.1. Realizar a oitiva do município de Itabaianinha/SE  (13.098.181/0001-82) , por meio de seu representante legal, com fundamento no art. 250, inciso V, do Regimento Interno/TCU, a fim de que, no prazo de quinze dias, manifeste-se acerca da exigência contida no edital da Tomada de Preços 2/2017 para que os licitantes incluíssem na composição do BDI o percentual de 1,5% a título de taxa administrativa municipal, para custeio de serviços de publicação e fiscalização de contrato administrativo custeado com recursos federais repassados no âmbito do Termo de Compromisso FNDE 4362/2013, o que viola o item V do Termo de Compromisso 4362/2013 e os incisos VI e VIII do art. 18 da Lei 12.708/2012 (LDO para o Orçamento Federal de 2013) , uma vez que os valores repassados pelo FNDE/MEC referem-se exclusivamente aos serviços de engenharia constantes nas planilhas orçamentárias e que é vedada a realização de despesas com recursos da União, com ações que não sejam de sua competência, nos termos da Constituição Federal de 1988, e com serviços assemelhados a consultoria ou assistência técnica exercidos por meio de agentes públicos efetivos ou contratados.
III.7. Fiscalização e acompanhamento deficiente por parte da prefeitura.
54. Termo de Compromisso 3151/2012 (Objeto: construção de creche/pré-escola no município de Maruim/SE) :
54.1. A partir da análise do cronograma físico-financeiro integrante do projeto básico (peça 14, p. 31-50) , pode-se constatar que houve o seu descumprimento por parte da Construtora Expansão Ltda. (24.491.597/0001-82) , pois até a data de expiração do prazo de vigência do Contrato 65/2016 (peça 15) , segundo informação prestada pelo Gestor de Contratos e Convênios da Prefeitura Municipal de Maruim/SE (peça 16) , foram medidos os seguintes serviços que somente deveriam ser executados a partir do 3º mês (de um total de cinco meses) : (a) Item 07 - Impermeabilização de calhas; (b) Item 08 - Revestimento de Paredes; e (c) Item 14 - Instalações Elétricas.
54.2. Por meio do Ofício 17-479/2018-TCU/Secex-SE (peça 5, p. 57-58) , a Prefeitura Municipal de Maruim/SE foi instada a responder o motivo pelo qual aceitou o descumprimento do cronograma físico-financeiro mencionado no parágrafo anterior. A resposta foi encaminhada pelo engenheiro civil e responsável técnico da obra à equipe de auditoria mediante a entrega do Ofício 15/2018, datado de 5/2/2018 (peça 17, p. 3) e se limitou a informar que 'os serviços foram liberados pela fiscalização conforme execução da obra', ou seja, não apresentou os motivos pelos quais a execução da obra não estava cumprindo o cronograma físico-financeiro integrante do projeto básico.
54.3. O Boletim de Medição 2, que comprova que os Itens 07, 08 e 14 tiveram o seu início de execução em desconformidade com o cronograma físico-financeiro que integrou o projeto básico, foi atestado pelo engenheiro civil da Prefeitura Municipal de Maruim/SE, Kenji Oki (peça 19) .
54.4. Em vista do exposto, entende-se que se deva dar ciência à Prefeitura Municipal de Maruim/SE (13.109.350/0001-32) de que o descumprimento do cronograma físico-financeiro das obras financiadas com recursos públicos federais, tal como aconteceu na condução do Contrato 65/2016, firmado com a Construtora Expansão Ltda. (24.491.597/0001-82) , afronta o art. 66 da Lei 8.666/1993.
55. Termo de Compromisso 3860/2013 (Objeto: construção de quadra escolar coberta no município de Umbaúba/SE) :
55.1. De acordo com o relatório de Restrições e Inconformidades do Simec (peça 30, p. 2) , foram apontadas duas ocorrências referentes ao descumprimento do cronograma físico-financeiro da obra de construção da quadra coberta com vestiário do povoado Estiva no município de Umbaúba/SE, conforme segue:
- Data: 15/4/2015 ('a obra está atrasada em relação ao cronograma informado na aba cronograma físico-financeiro') ;
- Data: 15/4/2015 ('o cronograma informado na aba cronograma físico-financeiro está com as datas defasadas') ;
- Data: 8/3/2016 ('a execução física da obra está divergente do cronograma preenchido') .
55.2. Em vista do exposto, entende-se que se deva dar ciência à Prefeitura Municipal de Umbaúba/SE (13.099.395/0001-73) de que o descumprimento do cronograma físico-financeiro das obras financiadas com recursos públicos federais, tal como aconteceu na condução do Contrato 73/2014, firmado com a CLMAT Empreendimentos e Construções Ltda. (11.321.343/0001-74) , conforme informação obtida do relatório de Restrições e Inconformidades do Simec, afronta o art. 66 da Lei 8.666/1993.
56. Causas da ocorrência do achado: deficiência de controles internos.
57. Efeitos/Consequências do achado: atraso na execução da obra. (efeito potencial) 
58. Proposta de encaminhamento:
58.1. Dar ciência à Prefeitura Municipal de Maruim/SE (13.109.350/0001-32) de que o descumprimento do cronograma físico-financeiro das obras financiadas com recursos públicos federais, tal como aconteceu na condução do Contrato 65/2016, firmado com a Construtora Expansão Ltda. (24.491.597/0001-82) , afronta o art. 66 da Lei 8.666/1993.
58.2. Dar ciência à Prefeitura Municipal de Umbaúba/SE (13.099.395/0001-73) de que o descumprimento do cronograma físico-financeiro das obras financiadas com recursos públicos federais, tal como aconteceu na condução do Contrato 73/2014, firmado com a CLMAT Empreendimentos e Construções Ltda. (11.321.343/0001-74) , conforme informação obtida do relatório de Restrições e Inconformidades do Simec, afronta o art. 66 da Lei 8.666/1993.
IV. Achados não decorrentes da investigação de questões de auditoria
IV.1. Pagamento por obra ou etapa não executada, fornecimentos ou serviços não realizados.
59. Convênio FNDE 656940/2009 (Siafi 657163) (Objeto: construção de uma creche/pré-escola no município de São Cristóvão/SE) :
59.1. De acordo com os extratos bancários da conta específica (peça 40) , notas fiscais emitidas e registros efetuados no sistema do Tribunal de Contas do Estado de Sergipe (peças 43 e 44) , os pagamentos à empresa contratada foram realizados no período de 29/12/2011 a 9/5/2012, conforme tabela a seguir:
	Relação de pagamentos realizados à Construtora Lapa Ltda. - EPP - Contrato 99153/2011

	Data
	Valor Pago (R$) 
	Boletim de Medição (BM) 
	Peça
	Fatura e Nota fiscal - NF
	Data emissão da NF 
	Peça

	29/12/2011
	9.350,61
	001
	48, p.4-12
	00015
	22/12/2011
	48, p.2

	17/1/2012
	80.261,12
	002
	49, p.4-11
	00022
	16/1/2012
	49, p.2

	26/1/2012
	100.768,68
	003
	50, p.4-11
	00027
	25/1/2012
	50, p.3

	16/2/2012
	109.582,68
	004
	-
	00035
	9/2/2012
	-

	23/3/2012
	66.036,76
	005
	51, p.9-16
	00046
	21/3/2012
	51, p.1

	3/5/2012
	60.422,37
	006
	52, p.3-11
	00054
	3/5/2012
	52, p.2

	9/5/2012
	74.188,64
	007
	53, p.4-12
	00058
	3/5/2012
	53, p.1

	Total
	500.610,86
					
59.2. O boletim de medição 004 e sua correspondente nota fiscal nr. 00035 não foram localizados na documentação disponibilizada à auditoria. No entanto, os registros constantes do portal de transparência e controle social do Tribunal de Contas do Estado de Sergipe (peça 43) combinados com os extratos bancários da conta específica (peça 40, p. 11) e com a diferença entre o saldo acumulado anterior do BM 005 e o saldo acumulado atual do BM 003 permitem concluir que o BM 004 foi efetivamente pago à empresa contratada.
59.3. O último boletim de medição emitido (BM 007) indicava que a obra já contaria com a conclusão das seguintes etapas: 
	Medição acumulada no último Boletim de Medição (BM 007) - Contrato 99153/2011

	Etapa supostamente concluída 
	Valor da Medição (R$) 
	Peça 53

	01.01.000 - Pavimentação
	16.376,97
	p.4

	01.02.000 - Muro
	46.163,86
	p.4

	02.01.000 - Canteiro de obras
	8.282,71
	p.4

	03.01.000 - Fundações
	28.295,22
	p.4

	03.02.000 - Estruturas de concreto
	288.703,67
	p. 4-5

	04.01.100 - Paredes e Divisórias
04.01.100.1 - Marcação 1ª fiada alvenaria de bloco cerâmico
	1,573,86
	p.5

	04.01.100.2 - Levante de alvenaria de bloco cerâmico
	23.034,17
	p.5

	04.01.100.3 - Aperto de alvenaria de bloco cerâmico
	1.800,63
	p.5

	04.01.100.6 - Divisórias em granito
	12.192,54
	p.5

	04.01.600 - Impermeabilização
	19.402,56
	p.5

	04.01.730 - Pavimentação
04.01.730.1 - Camada impermeabilizadora de concreto
	20.408,21
	p.5

	04.01.730.2 - Regularização de piso
	9.665,34
	p.6

	06.01.500 - Aterramento e Proteção Contra Descargas Atmosféricas
	24.712,53
	p.10

	Total*
	499.040,84
	
	* Houve pequena diferença entre o valor total da medição e o valor total pago - vide tabela anterior.

59.4. Não obstante a medição de serviços e a efetivação de pagamentos que totalizaram 47,41% do valor total do contrato, o que se observou em campo, conforme fotos 17 e 20 registradas em 25/1/2018 pela equipe de auditoria no local da obra, e fotos 21 e 22 registradas em nov/2012 pela empresa Google (acessível por https://www.google.com.br/maps, coordenadas 11°01'03.4'S 37°12'20.0'W) , é que a execução física se restringiu apenas à construção do muro que cercaria a creche até a etapa de reboco ou emboço externo de parede e à instalação do canteiro de obra, com exclusão do subitem placa de obra, por não haver nas fotos evidências de sua instalação. Estes itens, de acordo com a planilha do contrato, totalizariam o montante de R$ 43.001,34, ou seja, de apenas 4,07% do valor do contrato:
 (...) 
59.5. Vê-se, portanto, que se trata de um caso típico de pagamento por obra ou etapa não executada, que constitui violação expressa ao art. 63, § 2º, inciso III, da Lei 4320/1964, e caracteriza inexecução total do objeto pactuado, ensejadora de instauração de tomada de contas especial (arts. 51, caput, e 63, §1º, II, 'a', da Portaria Interministerial CGU/MF/MP 127/2008) e constitui fraude em prejuízo da Fazenda Pública, nos termos do art. 96, incisos IV e V, da Lei 8.666/1993.
59.6. Dada a gravidade dos fatos, sua apuração inclusive já está sendo tratada paralelamente no âmbito do Ministério Público Federal (PR-SE) , o qual demandou judicialmente, nos autos do processo 0000374-55.2017.4.05.8500 - 2ª Vara Federal de Sergipe, busca e apreensão da documentação do convênio que estava arquivada na sede da Prefeitura Municipal de São Cristóvão/SE, efetivamente realizada por meio da Superintendência da Polícia Federal em Sergipe em 25/8/2017 (peça 45, p. 9-10) .
59.7. Cabe destacar também que tramita na Justiça Federal a ação civil de improbidade administrativa 0802464-71.2015.4.05.8500 - 3ª Vara Federal de Sergipe, movida pelo município de São Cristóvão/SE em face do ex-Prefeito Municipal Alexsander Oliveira de Andrade e da Construtora Lapa Ltda. - EPP, cuja petição inicial encontra-se na peça 46, p. 361-376.
59.8. No Parecer Técnico de Execução Física de Objeto Financiado (Conveniado/Pactuado) emitido pelo FNDE em 5/12/2017, apontou-se a situação de 'obra cancelada', com manifestação pela reprovação total de execução física do objeto e impugnação dos R$ 646.487,52 repassados pela autarquia (peça 47, p. 5) .
59.9. A caracterização de desvio de recursos, a consequente paralisação da obra em etapa inicial, o cancelamento da obra pelo FNDE, a falta de qualquer perspectiva de novo ajuste federal para recuperação e aproveitamento da pequena execução física realizada e a ausência de qualquer benefício trazido para a sociedade, conduzem inexoravelmente à impugnação de toda a despesa contratual paga à empresa contratada e à exigibilidade de devolução integral do montante aos cofres do FNDE.
59.10. A jurisprudência desta Corte tem reiterado esse entendimento de acordo com os Acórdão 2828/2015-TCU-Plenário, rel. Bruno Dantas; 1.731/2015-TCU-1a Câmara, rel. Bruno Dantas; 1.960/2015-TCU-1a Câmara, rel. Walton Alencar Rodrigues; 3.324/2015-TCU-2a Câmara, rel. Augusto Nardes; 7.148/2015-TCU-1ª Câmara, rel. Walton Alencar Rodrigues e 2.158/2015-TCU-2ª Câmara, rel. Ana Arraes.
59.11. Quanto à responsabilidade pelo débito apurado, depreende-se dos diversos documentos colhidos durante a auditoria que houve um concurso de pessoas, que agiram de forma coordenada para, com o uso de boletins de medição fictícios, atestos indevidos de execução e encaminhamentos internos no mínimo negligentes, possibilitar a realização dos pagamentos sem que tivesse havido a devida contraprestação de serviços.
59.12. No caso específico da pessoa jurídica beneficiada diretamente com os pagamentos efetuados com os recursos do convênio, a Construtora Lapa Ltda. - EPP, importa trazer à baila a questão da desconsideração dessa pessoa jurídica, para que tanto os sócios da empresa que participaram ativamente dos atos inquinados como o procurador especialmente designado para atuar em nome desta, em consonância com o Voto do Ministro Relator Raimundo Carreiro que fundamenta o Acórdão 1984/2012-TCU-Plenário, sejam responsabilizados solidariamente com a pessoa jurídica pelos desvios de recursos assinalados, como se verá a seguir.
59.13. Sobre o tema, cabe reproduzir a esclarecedora lição do Exmo. Sr. MinistroSubstituto Weder de Oliveira, inserto no voto condutor do Acórdão 4407/2016-TCU-Primeira Câmara, in verbis:
'52. A desconsideração da personalidade jurídica pode ocorrer na situação caracterizada no artigo 50 do Código Civil:
'Art. 50. Em caso de abuso da personalidade jurídica, caracterizado pelo desvio de finalidade, ou pela confusão patrimonial, pode o juiz decidir, a requerimento da parte, ou do Ministério Público quando lhe couber intervir no processo, que os efeitos de certas e determinadas relações de obrigações sejam estendidos aos bens particulares dos administradores ou sócios da pessoa jurídica.'
53. A leitura desse dispositivo permite concluir que, para que seja acolhido o pedido de desconsideração da personalidade jurídica, deve se verificar a presença de um pressuposto, no caso, o prejuízo causado à parte, assim como a inequívoca ocorrência do abuso de direito na gestão da pessoa jurídica.
54. Em outras palavras, não basta o pressuposto prejuízo para que seja acolhida a desconsideração da personalidade jurídica, sendo necessário demonstrar que o prejuízo foi resultado de abuso de personalidade jurídica passível de ser imputado ao sócio e/ou administrador.
55. Nesse sentido, o seguinte julgado:
'COMERCIAL, CIVIL E PROCESSO CIVIL. EMBARGOS DE DECLARAÇÃO PARA FINS DE PREQUESTIONAMENTO. NECESSIDADE DE QUE O ACÓRDÃO RECORRIDO PADEÇA DE OMISSÃO, CONTRADIÇÃO OU OBSCURIDADE. DECLARAÇÃO DE DESCONSIDERAÇÃO DA PERSONALIDADE JURÍDICA. NECESSIDADE DE COMPROVAÇÃO DE ABUSO. ENCERRAMENTO DE ATIVIDADE SEM BAIXA NA JUNTA COMERCIAL. CIRCUNSTÂNCIA INSUFICIENTE À PRESUNÇÃO DE FRAUDE OU MÁ-FÉ NA CONDUÇÃO DOS NEGÓCIOS. ARTS. 592, II E 596 DO CPC. NORMAS EM BRANCO, QUE NÃO DEVEM SER APLICADAS DE FORMA SOLITÁRIA. SOCIEDADE POR QUOTAS DE RESPONSABILIDADE LIMITADA. AUSÊNCIA DE ADMINISTRAÇÃO IRREGULAR E DO CAPITAL SOCIAL INTEGRALIZADO. SÓCIOS NÃO RESPONDEM PELO PREJUÍZO SOCIAL. PRECEDENTES.
 (...) 
- A excepcional penetração no âmago da pessoa jurídica, com o levantamento do manto que protege essa independência patrimonial, exige a presença do pressuposto específico do abuso da personalidade jurídica, com a finalidade de lesão a direito de terceiro, infração da lei ou descumprimento de contrato.
 (...) 
 (REsp 876.974/SP, Rel. Ministra NANCY ANDRIGHI, TERCEIRA TURMA, julgado em 09/08/2007, DJ 27/08/2007, p. 236) '
56. A desconsideração da personalidade jurídica exige a configuração do abuso de direito mediante o desvio de finalidade social ou confusão patrimonial, conforme trazido pelo próprio Código Civil no seu art. 50.
57. Nesse sentido, o enunciado 146 do CJF, aprovado na III Jornada de Direito Civil, estabelece que 'nas relações civis, interpretam-se restritivamente os parâmetros de desconsideração da personalidade jurídica previstos no art. 50 (desvio de finalidade social ou confusão patrimonial) '.
58. Por desvio de finalidade entende-se o ato intencional dos sócios em fraudar terceiros com o uso abusivo da pessoa jurídica, e por confusão patrimonial, a inexistência, no campo dos fatos, de separação patrimonial entre o patrimônio da pessoa jurídica e o dos sócios, conforme já conceituou o STJ no seguinte excerto decisório:
'PROCESSUAL CIVIL E CIVIL. RECURSO ESPECIAL. AÇÃO DE FALÊNCIA. EMBARGOS DE DECLARAÇÃO. OMISSÃO, CONTRADIÇÃO OU OBSCURIDADE. NÃO OCORRÊNCIA. DESCONSIDERAÇÃO DA PERSONALIDADE JURÍDICA. INVIABILIDADE. INCIDÊNCIA DO ART. 50 DO CC/02. APLICAÇÃO DA TEORIA MAIOR DA DESCONSIDERAÇÃO DA PERSONALIDADE JURÍDICA. ALCANCE DO SÓCIO MAJORITÁRIO. NECESSIDADE DE DEMONSTRAÇÃO DO PREENCHIMENTO DOS REQUISITOS LEGAIS.
 (...) 
3. A regra geral adotada no ordenamento jurídico brasileiro, prevista no art. 50 do CC/02, consagra a Teoria Maior da Desconsideração, tanto na sua vertente subjetiva quanto na objetiva.
4. Salvo em situações excepcionais previstas em leis especiais, somente é possível a desconsideração da personalidade jurídica quando verificado o desvio de finalidade (Teoria Maior Subjetiva da Desconsideração) , caracterizado pelo ato intencional dos sócios de fraudar terceiros com o uso abusivo da personalidade jurídica, ou quando evidenciada a confusão patrimonial (Teoria Maior Objetiva da Desconsideração) , demonstrada pela inexistência, no campo dos fatos, de separação entre o patrimônio da pessoa jurídica e os de seus sócios.
5. Os efeitos da desconsideração da personalidade jurídica somente alcançam os sócios participantes da conduta ilícita ou que dela se beneficiaram, ainda que se trate de sócio majoritário ou controlador.
6. Recurso especial parcialmente conhecido e, nesta parte, provido.
 (REsp 1325663/SP, Rel. Ministra NANCY ANDRIGHI, TERCEIRA TURMA, julgado em 11/06/2013, DJe 24/06/2013) '
59. Esse acórdão também evidencia que os efeitos da desconsideração somente alcançarão os sócios participantes da conduta ilícita ou que dela se beneficiaram, ainda que se trate de sócio majoritário ou controlador.
60. Evidencia, ainda, que, para a aplicação da teoria, exige-se o dolo das pessoas naturais que estão por trás da sociedade, desvirtuando-lhe os fins institucionais e servindo-se os sócios ou administradores desta para lesar credores ou terceiros. É a intenção ilícita e fraudulenta, portanto, que autoriza, nos termos da teoria adotada pelo Código Civil, a aplicação do instituto.
61. Em vista do que foi exposto, verifica-se que a aplicação da desconsideração da personalidade jurídica deve ser adotada com cautela, desde que preenchidos os requisitos anteriormente mencionados.'
59.14. No caso em questão, a atuação da empresa contratada, Construtora Lapa Ltda. - EPP, materializada com a emissão de boletins de medição fictícios e encaminhamento de faturas sem lastro em prestação efetiva de serviços, ocorreu por meio de sua sócia administradora, Sr.ª Estelina Bispo da Lapa (III Alteração contratual da firma inserida na peça 77, p. 6-7) , assim como por meio do procurador da referida empresa, Valmir Bispo da Lapa (procuração pública à peça 77, p. 1-2) , cujas condutas estão detalhadas na tabela a seguir. Por essa razão, tais condutas dão azo à responsabilização pessoal desses agentes ante a prática dos referidos atos intencionais para fraudar terceiros, no caso o município de São Cristóvão/SE, com o uso abusivo da personalidade jurídica.
59.15. As condutas destes e dos demais agentes que possibilitaram a materialização dos desvios dos recursos e a caracterização de fraude contra a Fazenda Pública conforme art. 96, incisos IV e V, da Lei 8.666/1993, estão a seguir delineadas:
	Condutas dos responsáveis pelos desvios dos recursos - Contrato 99153/2011

	Responsável e função/cargo à época dos fatos
	Conduta
	Peça 

	Estelina Bispo da Lapa,
CPF XXX.623.075-XX
Sócio administradora da empresa contratada
	Informou a suposta execução de serviços efetivamente não executados, com aposição de rubrica e carimbo nos BMs 1, 2, 3, e encaminhou à Prefeitura a fatura do BM3 e se beneficiou dos pagamentos à empresa.
	48, p. 4-12
49, p. 4-11
50, p. 2 e 4-11

	Midian Silva de Rezende,
CPF XXX.837.475-XX
Engenheira civil da empresa contratada
	Informou suposta execução de serviços efetivamente não executados, com aposição de rubrica e carimbo nos BMs 1, 2, 3, 5, 6 e 7.
	48, p. 4-12
49, p. 4-11
50, p. 4-11
51, p .9-16
52, p. 3-11
53, p. 4-12

	Valmir Bispo da Lapa,
CPF XXX.086.195-XX, Procurador da empresa contratada 
	Encaminhou à Prefeitura as faturas emitidas pela empresa contratada relativas a serviços não executados descritos nos BMs 1, 2, 5, 6 e 7.
	48, p. 3
49, p. 3
51, p. 3
52, p. 1
53, p. 3

	Anselmo Silva Lisboa,
CPF XXX.246.045-XX
Secretário municipal de infraestrutura
	Atestou as notas fiscais dos BMs 1, 3, 5, 6 e 7 apresentadas pela empresa contratada relativas a serviços não executados e deu encaminhamento na Prefeitura para pagamento dos BMs 1, 2. 3, 5, 6 e 7.
	48, p. 1-2
49, p. 1-2
50, p. 1
51, p. 1
52, p. 2
53, p. 1-2

	Alexsander Oliveira de Andrade,
CPF XXX.177.965-XX
Prefeito municipal contratante
	Efetuou os pagamentos das faturas apresentadas pela empresa contratada relativas a serviços não executados, utilizando-se, no caso dos BMs 1 a 5, de saques diretos da conta.
	78 e 40, p. 9-12

	Construtora Lapa Ltda. - EPP,
CNPJ 11.222.088/0001-02
Empresa contratada
	Recebeu os pagamentos por serviços não executados.
	79

59.16. Convém esclarecer que no caso da engenheira responsável técnica pela obra, Midian Silva de Rezende, embora não sendo sócia ou administradora da empresa contratada, a sua participação concorreu para o cometimento do dano ao informar, nos Boletins de Medição 1, 2, 3, 5, 6 e 7, que serviços não executados teriam sido realizados. Dessa forma, agindo em conluio com o secretário municipal de infraestrutura à época, Anselmo Silva Lisboa, que atestou os mesmos boletins de medição, deu causa ao prejuízo ao Erário, nos termos do art. 5º, inciso II, da Lei 8.443/1992.
59.17. Especificamente em relação ao prefeito municipal responsável pelos pagamentos indevidos, Alexsander Oliveira de Andrade, constituem agravantes na sua conduta o fato de ter deixado de adotar providências corretivas e punitivas perante a empresa contratada, mesmo diante do Parecer Jurídico 611/2012, de 3/8/2012, elaborado pela Procuradoria Geral do Município com orientações nesse sentido (peça 54, p. 5-12) , além de ter efetuado saques diretos da conta específica em vez de utilizar-se de crédito na conta bancária de titularidade dos fornecedores, conforme exigido no art. 50, §2º, II, da Portaria Interministerial CGU/MF/MP 127/2008 (peça 40, p. 9-12) .
59.18. Em vista do exposto, deve ser atribuída a responsabilidade pelo débito apurado, em solidariedade, a todos os responsáveis indicados na tabela anterior.
60. Causas da ocorrência do achado: conluio entre agentes públicos e privados para fraudar os cofres públicos.
61. Efeitos/Consequências do achado: prejuízos gerados por pagamentos indevidos (efeito real) - Pagamentos por serviços de obra não executada.
62. Responsáveis:
62.1. Nome: Construtora Lapa Ltda - EPP (11.222.088/0001-02) 
Conduta: recebeu os pagamentos por serviços não executados.
Nexo de causalidade: o recebimento de pagamentos por serviços não executados gerou prejuízos ao Erário.
62.2. Nome: Alexsander Oliveira de Andrade (XXX.177.965-XX - Cargo: Prefeito municipal de São Cristóvão/SE à época dos fatos; gestão de 1º/1/2009 até 31/12/2012) 
Conduta: efetuou os pagamentos das faturas apresentadas pela empresa contratada relativas a serviços não executados, utilizando-se, no caso dos BMs 1 a 5, de saques diretos da conta.
Nexo de causalidade: a realização de pagamentos por serviços não executados gerou prejuízo ao Erário.
Culpabilidade: a conduta do responsável é culpável, ou seja, reprovável, tendo como agravantes o fato de ter sido alertado previamente das irregularidades sem ter adotado providências corretivas e de ter sacado recursos diretamente no caixa, o que é vedado pela norma. Há ainda a obrigação de reparar o dano. Portanto deve o responsável ser citado a fim de avaliar se merece ser condenado em débito e/ou apenado com a aplicação de multa.
62.3. Nome: Anselmo Silva Lisboa (XXX.246.045-XX - Cargo: Secretário municipal de infraestrutura do município de São Cristóvão/SE à época dos fatos; de 17/8/2011 até 4/5/2012) 
Conduta: atestou as notas fiscais dos BMs 1, 3, 5, 6 e 7 apresentadas pela empresa contratada relativas a serviços não executados e deu encaminhamento na Prefeitura para pagamento dos BMs 1, 2. 3, 5, 6 e 7.
Nexo de causalidade: o atesto de notas fiscais de serviços não executados possibilita a realização de pagamentos irregulares, gerando prejuízos ao Erário.
Culpabilidade: a conduta do responsável é culpável, ou seja, reprovável, há ainda a obrigação de reparar o dano. Portanto deve o responsável ser citado a fim de avaliar se merece ser condenado em débito e/ou apenado com a aplicação de multa.
62.4. Nome: Estelina Bispo da Lapa (XXX.623.075-XX - Cargo: Sócio administradora da empresa contratada; de 16/11/2011 até 13/5/2013) 
Conduta: informou a suposta execução de serviços efetivamente não executados, com aposição de rubrica e carimbo nos BMs 1, 2, 3, e encaminhou à Prefeitura a fatura do BM3 e se beneficiou dos pagamentos à empresa.
Nexo de causalidade: a assinatura de boletins de medição de serviços não executados e o respectivo faturamento possibilita o pagamento irregular de faturas, gerando prejuízos ao Erário.
Culpabilidade: a conduta do responsável é culpável, ou seja, reprovável, há ainda a obrigação de reparar o dano. Portanto deve o responsável ser citado a fim de avaliar se merece ser condenado em débito e/ou apenado com a aplicação de multa.
62.5. Nome: Midian Silva de Rezende (XXX.837.475-XX - Cargo: Engenheira civil da empresa contratada; de 16/11/2011 até 13/5/2013) 
Conduta: informou suposta execução de serviços efetivamente não executados, com aposição de rubrica e carimbo nos BMs 1, 2, 3, 5, 6 e 7.
Nexo de causalidade: a assinatura de boletins de medição de serviços não executados possibilita o pagamento irregular de faturas, gerando prejuízos ao Erário.
Culpabilidade: a conduta do responsável é culpável, ou seja, reprovável, há ainda a obrigação de reparar o dano. Portanto deve o responsável ser citado a fim de avaliar se merece ser condenado em débito e/ou apenado com a aplicação de multa.
62.6. Nome: Valmir Bispo da Lapa (XXX.086.195-XX - Cargo: Procurador da empresa contratada; de 16/11/2011 até 13/5/2013) 
Conduta: encaminhou à Prefeitura as faturas emitidas pela empresa contratada relativas a serviços não executados descritos nos BMs 1, 2, 5, 6 e 7.
Nexo de causalidade: o encaminhamento de faturas relativas a serviços não executados possibilita pagamentos irregulares, gerando prejuízos ao Erário.
Culpabilidade: a conduta do responsável é culpável, ou seja, reprovável, há ainda a obrigação de reparar o dano. Portanto deve o responsável ser citado a fim de avaliar se merece ser condenado em débito e/ou apenado com a aplicação de multa.
63. Proposta de encaminhamento:
63.1. Converter os autos em tomada de contas especial, com fulcro no art. 47 da Lei 8.443/1992 e, nos termos dos arts. 10, §1º, 11 e 12, inciso II, da mesma Lei, c/c o arts. 202, inciso II, e 252 do Regimento Interno/TCU.
63.2. Desconsiderar a personalidade jurídica da Construtora Lapa Ltda. - EPP (11.222.088/0001-02) , com fulcro no art. 50 da Lei 10.406/2002, c/c o art. 298 do Regimento Interno do TCU, para responsabilizar, em regime de solidariedade, a sócia administradora da referida entidade, Estelina Bispo da Lapa (XXX.623.075-XX) , a engenheira civil e o procurador dessa empresa à época, Midian Silva de Rezende (XXX.837.475-XX) e Sr. Valmir Bispo da Lapa (XXX.086.195-XX) , juntamente com o secretário municipal de infraestrutura da Prefeitura de São Cristóvão/SE à época, Anselmo Silva Lisboa (XXX.246.045-XX) e com o prefeito municipal contratante, Alexsander Oliveira de Andrade (XXX.177.965-XX) , além da própria pessoa jurídica contratada pelo município (Construtora Lapa Ltda. - EPP; CNPJ 11.222.088/0001-02) , pelas irregularidades e débito apurado nestes autos.
63.3. Ordenar a citação de Construtora Lapa Ltda. - EPP, CNPJ 11.222.088/0001-02, empresa contratada, Alexsander Oliveira de Andrade, CPF XXX.177.965-XX, ex-prefeito municipal de São Cristóvão/SE, Estelina Bispo da Lapa, CPF XXX.623.075-XX, sócio administradora da empresa contratada, Midian Silva de Rezende, CPF XXX.837.475-XX, engenheira civil da empresa contratada, Valmir Bispo da Lapa, CPF XXX.086.195-XX, procurador da empresa contratada, e Anselmo Silva Lisboa, CPF XXX.246.045-XX, secretário municipal de infraestrutura, para que, no prazo de quinze dias, contados a partir da entrega do ofício de citação, apresentem alegações de defesa e/ou, solidariamente, recolham aos cofres do Fundo Nacional de Desenvolvimento da Educação (FNDE) o valor do débito de R$ 500.610,86, atualizado monetariamente a contar das datas abaixo especificadas, em razão das condutas detalhadas na tabela a seguir que, em conjunto, resultaram no pagamento de serviços não executados de construção de uma creche/escola no Loteamento Lauro Rocha, objeto do Convênio FNDE 656940/2009 (Siafi 657163) e do Contrato 99153/2011, bem como o cometimento de fraude contra a contra a Fazenda Pública, conforme art. 96, incisos IV e V, da Lei 8.666/1993, e ausência de qualquer benefício trazido para a sociedade:
	Data de ocorrência
	Débito (R$) 

	29/12/2011
	9.350,61

	17/1/2012
	80.261,12

	26/1/2012
	100.768,68

	16/2/2012
	109.582,68

	23/3/2012
	66.036,76

	3/5/2012
	60.422,37

	9/5/2012
	74.188,64

	Total
	500.610,86

	Responsável e função/cargo à época dos fatos
	Conduta que culminaram com a prática de fraude contra a Fazenda Pública conforme art. 96, incisos IV e V, da Lei 8.666/1993.

	Estelina Bispo da Lapa,
CPF XXX.623.075-XX
Sócio administradora da empresa contratada
	Informou a suposta execução de serviços efetivamente não executados, com aposição de rubrica e carimbo nos BMs 1, 2, 3, e encaminhou à Prefeitura a fatura do BM3 e se beneficiou dos pagamentos à empresa.

	Midian Silva de Rezende,
CPF XXX.837.475-XX
Engenheira civil da empresa contratada
	Informou suposta execução de serviços efetivamente não executados, com aposição de rubrica e carimbo nos BMs 1, 2, 3, 5, 6 e 7.

	Valmir Bispo da Lapa,
CPF XXX.086.195-XX, Procurador da empresa contratada 
	Encaminhou à Prefeitura as faturas emitidas pela empresa contratada relativas a serviços não executados descritos nos BMs 1, 2, 5, 6 e 7.

	Anselmo Silva Lisboa,
CPF XXX.246.045-XX
Secretário municipal de infraestrutura
	Atestou as notas fiscais dos BMs 1, 3, 5, 6 e 7 apresentadas pela empresa contratada relativas a serviços não executados e deu encaminhamento na Prefeitura para pagamento dos BMs 1, 2. 3, 5, 6 e 7.

	Alexsander Oliveira de Andrade,
CPF XXX.177.965-XX
Prefeito municipal contratante
	Efetuou os pagamentos das faturas apresentadas pela empresa contratada relativas a serviços não executados, utilizando-se, no caso dos BMs 1 a 5, de saques diretos da conta.

	Construtora Lapa Ltda. - EPP,
CNPJ 11.222.088/0001-02
Empresa contratada
	Recebeu os pagamentos por serviços não executados.

63.4. Encaminhar à Procuradoria da República no estado de Sergipe e à Superintendência da Polícia Federal no mesmo estado cópia do Relatório, Voto e Acórdão que vierem a ser proferidos, assim como cópia do excerto do relatório de auditoria que descreve a irregularidade acima, acompanhada de cópia das evidências que lhe dão suporte.
IV.2. Falta de exigência de garantia contratual.
64. Termo de Compromisso 3151/2012 (Objeto: construção de creche/pré-escola no município de Maruim/SE) :
64.1. Após o abandono da obra de construção de creche/pré-escola pela empresa KSN Construções Ltda. (13.751.101/0001.46) , conforme mencionado no Item 26 deste relatório, a Prefeitura Municipal de Maruim/SE realizou tomada de preços visando escolher outra empresa para dar continuidade à obra. Para isso foi publicado o edital da Tomada de Preços 6/2016 (peça 14) , sem, contudo, prever a prestação de garantia contratual, mesmo sabendo que a empresa anterior (KSN Construções Ltda.) tinha abandonado a obra sem apresentar motivo plausível e que a garantia contratual poderia ser utilizada para assegurar o pagamento de uma eventual multa por atraso injustificado na execução contratual, conforme previsto no art. 86 da Lei 8.666/1993.
64.2. A empresa vencedora da Tomada de Preços 6/2016 foi a Construtora Expansão Ltda. (24.491.597/0001-82) , tendo sido firmado em 12/7/2016 o Contrato 65/2016 (peça 15) , no valor de R$ 672.451,06. Ocorre que essa empresa também abandonou a obra, conforme informação advinda do próprio FNDE (peça 7, p. 25-26) , verbis:
'Houve rescisão contratual e foi realizada uma segunda contratação, que se deu por meio de processo licitatório homologado em 12/07/2016 no qual a empresa vencedora foi a CONSTRUTORA EXPANSAO LTDA - ME, CNPJ 24.491.597/0001-82, contratada pelo valor de R$ 672.451,06.
Conforme informações prestadas pelo fiscal municipal no sistema em 01/11/2017, a obra se encontra novamente paralisada com 10% de execução do segundo contrato, totalizando 51,10% de execução. Conforme descrito em relatório, a empresa não possuía interesse em dar continuidade à obra e o contrato expirou.
A empresa supervisora contratada pelo FNDE esteve na obra em 05 ocasiões, sendo a última supervisão realizada em 01/09/2017. Conforme informações observadas no relatório de supervisão (arquivo anexo) , a obra se encontrava paralisada com 15,49% de execução em relação ao segundo contrato. Durante a supervisão foram identificados serviços executados em desconformidade com o projeto padrão pactuado, que estão pendentes de resposta por parte do Município (...) .' (grifos nossos) 
64.3. O abandono da obra foi confirmado após a vistoria feita pela equipe de auditoria deste Tribunal durante a fase de execução no dia 30/1/2018, conforme demonstrado nas Fotos 1 a 4.
64.4. Quando instada pela equipe de fiscalização a apresentar o termo de rescisão do Contrato 65/2016, o Gestor de Contratos e Convênios da Prefeitura de Maruim/SE apresentou a seguinte justificativa (peça 16) :
'Em atenção a notificação de Vossa Senhoria, no tocante ao processo de Rescisão Contratual com a empresa Construtora Expansão Ltda.-ME, informamos que, destarte as notificações efetuadas à mesma para cumprimento do objeto no período de tempo contratualizado, diante da expiração da vigência de prazo do Contrato firmado entre a Prefeitura Municipal de Maruim e a Empresa Construtora Expansão Ltda.-ME. sem manifestação de prorrogação de ambas as partes, o mesmo se extingui por decurso de prazo, não sendo mais necessário a formalização do processo de rescisão.'
64.5. Ainda com referência à resposta dada pelo Gestor de Contratos e Convênios da Prefeitura de Maruim/SE contida no excerto anterior, ele complementa com a seguinte assertiva:
'Entretanto, comunicamos a Vossa Senhoria que estamos manifestando junto ao setor jurídico do município, proposição visando medidas de caráter punitivo à referida empresa considerando o descumprimento da mesma às cláusulas contratuais.'
64.6. Essa afirmação anterior reforça o entendimento acerca da necessidade de estipulação da garantia contratual nos editais de obras realizadas com recursos federais que estão sendo abandonadas reiteradamente por empresas sem capacidade operacional e por outras que não cumprem o cronograma físico-financeiro, atrasando a sua conclusão. Caso a Prefeitura Municipal de Maruim/SE tivesse previsto no edital da Tomada de Preços 6/2016, bem como no Contrato 65/2016, a prestação de garantia contratual por parte da empresa vencedora do certame, a multa de mora indicada no caput do art. 86 da Lei 8.666/1993 poderia ter sido descontada da garantia prestada, após o regular processo administrativo, resguardando com isso o interesse público e agindo de forma educativa com relação a outras empresas que porventura desejassem contratar com a Administração Pública, pois estariam cientes de que caso não cumprissem o acordado, poderiam ser sancionadas, inclusive de forma pecuniária.
64.7. A afirmação prestada pelo Gestor de Contratos e Convênios da Prefeitura de Maruim/SE de que estão analisando a possibilidade de proposição de medidas de caráter punitivo à Construtora Expansão Ltda. pelo abandono injustificado da obra, reforça o nosso entendimento pela necessidade, em casos de contratação de obras análogas a esta, que haja a previsão de garantia contratual e, caso o atraso ou abandono injustificado da obra seja configurado, sejam aplicadas as sanções enumeradas no art. 87 da Lei 8.666/1993 e, no caso de aplicação de multa (inciso II deste artigo) , seu valor possa ser descontado da respectiva garantia contratual.
64.8. Devido à prática de não apenação a essas empresas, percebe-se que se tornou comum no estado de Sergipe, e porque não dizer no Brasil, o fato de diversas empresas se 'aventurarem' na contratação de obras com o poder público, certas de que podem atrasar o andamento das obras, ou mesmo abandoná-las, e não serem punidas por isso.
64.9. De acordo com o Acórdão 859/2006-TCU-Plenário (Sumário; Relator Ministro Marcos Vinícios Vilaça) , o agente público que deixa de exigir da contratada a prestação das garantias contratuais, conforme previsto no art. 56 da Lei 8.666/1993, responde pelos prejuízos decorrentes de sua omissão, bem como às penas previstas nos arts. 57 e 58 da Lei 8.443/1992.
64.10. Importante frisar que embora não esteja prevista no Contrato 65/2016 a prestação da garantia conforme reza o art. 56 da lei 8.666/1996, havia previsão expressa de aplicação de sanções para o contratado, caso comprovada a sua inexecução, total ou parcial (Cláusula Sétima, §4º; peça 15, p. 4-5) .
64.11. Quando instado pela equipe de auditoria a informar o motivo pelo qual não houve qualquer aplicação de penalidade às empresas KSN Construções Ltda. e Construtora Expansão Ltda. por atraso de cumprimento do cronograma contratual (Ofício 17-479/2018-TCU/Secex-SE; peça 5, p. 57) , o atual Prefeito do município de Maruim/SE, por meio do Ofício 14/2018 (peça 17, p. 1) , encaminhou a resposta dada pelo Secretário de Obras, na qual informa que não houve aplicação de penalidade a essas empresas em virtude de terem ciência de que 'os preços estavam desatualizados' e, por conta disso, foi feito um acordo amigável entre as partes. Ocorre que não consta dos autos qualquer documento da lavra de nenhuma dessas empresas referindo-se a essa suposta desatualização dos preços contratados e, além disso, essa informação é oposta àquela prestada pelo Gestor de Contratos e Convênios da Prefeitura de Maruim/SE de que 'estão analisando a possibilidade de proposição de medidas de caráter punitivo à Construtora Expansão Ltda. pelo abandono da obra injustificadamente', conforme comentado anteriormente.
64.12. Em vista do exposto, entende-se pertinente ao caso propor a realização de audiência dos seguintes responsáveis:
a) Sr. Tefson Rodrigues dos Santos (XXX.099.445-XX) , presidente da Comissão Permanente de Licitação (CPL) da Prefeitura de Maruim/SE à época, com fundamento no art. 43, inciso II, da Lei 8.443/1992 e art. 250, inciso IV, do Regimento Interno/TCU, a fim de que apresente, no prazo de quinze dias, as suas razões de justificativa por não ter previsto no edital da Tomada de Preços 6/2016 a prestação de garantia contratual por parte do licitante vencedor, mesmo a obra já tendo sido abandonada pela empresa KSN Construções Ltda. (13.751.101/0001.46) , vencedora da Tomada de Preços 7/2012, tendo ambas como objeto a contratação de empresa para execução da obra da creche/pré-escola (tipo 'C') , situada no Conjunto Albano Franco, naquele município, no âmbito do Termo de Compromisso 3151/2012;
b) Sr. Jeferson Santos de Santana (XXX.568.235-XX) , atual prefeito do município de Maruim/SE, com fundamento no art. 43, inciso II, da Lei 8.443/1992 e art. 250, inciso IV, do Regimento Interno/TCU, a fim de que apresente, no prazo de quinze dias, as suas razões de justificativa por não ter aplicado à Construtora Expansão Ltda. (24.491.597/0001-82) as sanções previstas no §4º da Cláusula Sétima do Contrato 65/2016, posto que comprovada a inexecução parcial da obra da creche/pré-escola (tipo 'C') , situada no Conjunto Albano Franco, naquele município, no âmbito do Termo de Compromisso 3151/2012.
65. Termo de Compromisso 3860/2013 (Objeto: construção de quadra escolar coberta no município de Umbaúba/SE) :
66. Consta do edital da Tomada de Preços 2/2014 (peça 28, p. 159-160) a previsão da garantia contratual no percentual de 3% do valor contratado, bem como do Contrato 73/2014, na sua Cláusula Sexta (peça 29, p. 211-212) .
67. Embora houvesse a previsão contratual da garantia a ser prestada pela empresa vencedora do certame, a Prefeitura Municipal de Umbaúba/SE não exigiu a sua prestação por parte da empresa CLMAT Empreendimentos e Construções Ltda. Ocorre que após o início da execução, essa empresa abandonou a construção da quadra coberta com vestiário do povoado Estiva, após apresentar indícios de não cumprimento do cronograma físico-financeiro, conforme consta do Relatório de Restrições e Inconformidades do Simec (peça 30, p. 2) . Nesse caso, a municipalidade deveria ter aplicado a multa de mora prevista no caput do art. 86 da Lei 8.666/1993, descontando-a da garantia contratual, após o regular processo administrativo.
68. Conforme já mencionado anteriormente, consta do Sumário do Acórdão 859/2006-TCU-Plenário (Relatoria do Ministro Marcos Vinícios Vilaça) , que o agente público que deixa de exigir da contratada a prestação das garantias contratuais, conforme previsto no art. 56 da Lei 8.666/1993, responde pelos prejuízos decorrentes de sua omissão, bem como às penas previstas nos arts. 57 e 58 da Lei 8.443/1992.
69. Importante frisar que o Contrato 73/2014 foi celebrado por José Silveira Guimarães, prefeito municipal de Umbaúba/SE à época (peça 29, p. 209-216) .
70. Aliado a não exigência da prestação da garantia pela empresa contratada, impossibilitando uma possível retenção dessa garantia no caso de aplicação de multa de mora prevista no art. 86 da Lei 8.666/1993, tem-se que a Prefeitura Municipal de Umbaúba/SE não apresentou a cópia do termo de rescisão do Contrato 73/2014, embora tenha sido constatado o abandono da obra por parte da CLMAT Empreendimentos e Construções Ltda., concretizado pelos atrasos reiterados na sua execução e comprovado nos cinco aditivos de prazo celebrados (peça 29, p. 230, 242, 254, 302 e 320) .
71. Quando instados pela equipe de auditoria a apresentar o termo de rescisão do Contrato 73/2014 por meio do Ofício de Requisição 22-479/2018-TCU/Secex-SE (peça 6, p. 36) , o atual prefeito municipal apresentou a cópia do Termo de Encerramento do Contrato 73/2014 (publicado no Diário Oficial da União do dia 29/11/2017; peça 31, p. 3) , que apenas informa que esse ajuste 'teve a sua validade expirada no dia 15/7/2017'. Esse documento não se confunde com o termo de rescisão unilateral do contrato, mas apenas dá publicidade ao fim de sua vigência.
72. Sobre o tema rescisão contratual, faz-se mister repisar que a Lei 8.666/1993, em seu art. 77, determina que a inexecução total ou parcial do contrato enseja a sua rescisão e estabelece no inciso I do art. 78, que um dos motivos para que essa rescisão se efetive de forma unilateral é o não cumprimento de cláusulas contratuais ou prazos (art. 79, inciso I) , sendo necessária a instauração de um processo administrativo específico, assegurando o direito à defesa prévia e ao contraditório ao contratado.
73. Concluso o processo administrativo restando caracterizado o não cumprimento dos prazos acordados, será determinada por ato unilateral a rescisão do contrato que deverá ser formalizada por despacho e documentada com a lavratura de termo de rescisão administrativa do contrato.
74. Importa observar que a rescisão é o ato pelo qual se põe término às obrigações mútuas contraídas em contrato, devendo sempre ser motivada e fundamentada nos autos do processo administrativo.
75. Em vista do exposto, entende-se pertinente ao caso propor a realização de audiência de José Silveira Guimarães (XXX.082.985-XX) , prefeito municipal de Umbaúba/SE à época, a fim de que apresente as suas razões de justificativa pelas seguintes irregularidades encontradas na condução do Contrato 73/2014, firmado com a CLMAT Empreendimentos e Construções Ltda. (11.321.343/0001-74) :
a) por não ter exigido a prestação da garantia do Contrato 73/2014, embora houvesse a sua previsão na Cláusula Sexta, em afronta ao Acórdão 859/2006-TCU-Plenário (Sumário; Relatoria do Ministro Marcos Vinícios Vilaça) ;
b) por não ter aplicado a multa de mora prevista no caput do art. 86 da Lei 8.666/1993, em virtude do atraso injustificado na execução do contrato, conforme consta do Relatório de Restrições e Inconformidades do Simec;
c) por não ter instaurado processo administrativo com vistas a rescindir o Contrato 73/2014, que foi alvo de cinco aditivos de prazo solicitados pela empresa contratada, e cuja situação foi confirmada pelas informações insertas nos dias 15/4/2015 e 8/3/2016 no relatório de Restrições e Inconformidades do Simec/FNDE, nos termos do art. 77 da Lei 8.666/1993.
76. Termo de Compromisso FNDE 4362/2013 (Objeto: construção de quadra escolar coberta no município de Itabaianinha/SE) :
76.1. Não foi prevista nos editais das Tomadas de Preços 9/2015 (peça 73) e 2/2017 (peça 74) e nem nos respectivos contratos 179/2015 (peça 60) e 270/2017 (peça 75) advindos dessas licitações a prestação da garantia contratual por parte das empresas contratadas, respectivamente Metalux - Indústria Metalúrgica Ltda. - EPP e Construtora HJ Ltda. - ME.
76.2. Conforme dito anteriormente, tem sido uma prática comum no país a participação 'aventureira' de diversas empresas na contratação de obras com o poder público, dando causa a atrasos ou mesmo a abandono da obra, principalmente quando os editais não preveem qualquer exigência de garantia financeira para fazer frente aos prejuízos a que tenham dado causa. Não é por outra razão que o Tribunal já se manifestou por meio do Acórdão 859/2006-TCU-Plenário (Sumário; Relatoria do Ministro Marcos Vinícios Vilaça) que o agente público que deixa de exigir da contratada a prestação das garantias contratuais, conforme previsto no art. 56 da Lei 8.666/1993, responde pelos prejuízos decorrentes de sua omissão, bem como às penas previstas nos arts. 57 e 58 da Lei 8.443/1992
76.3. No caso em tela, apesar de a exigência de garantia contratual ser uma faculdade da administração contratante, o abandono da obra pela primeira contratada e a necessidade de uma segunda contratação para execução de remanescente da obra por meio de nova licitação deveria ter alertado o responsável pela elaboração do segundo edital da prefeitura sobre a necessidade de se exigir garantia contratual prevista nos arts. 31, §2º, e 56 da Lei 8.666/1993. Ambos os editais foram assinados pelo mesmo servidor, na condição de presidente da comissão permanente de licitação, Reginaldo Vieira da Silveira, o qual deve ser chamado para apresentar suas razões de justificativa por meio de audiência.
77. Causas da ocorrência do achado: deficiência de controles internos.
78. Efeitos/Consequências do achado: abandono reiterado de obras por empresas sem capacidade operacional e por outras que não cumprem o cronograma físico-financeiro, atrasando a sua conclusão (efeito real) e dificuldade para exigir cumprimento fiel do contrato e adimplemento de eventuais multas (efeito potencial) 
79. Responsáveis:
79.1. Nome: Tefson Rodrigues dos Santos (XXX.099.445-XX - Cargo: Presidente da CPL do município de Maruim/SE de 4/1/2016 até 31/12/2016) 
Conduta: por não ter previsto no edital da Tomada de Preços 6/2016 a prestação de garantia contratual por parte do licitante vencedor, mesmo a obra já tendo sido abandonada pela empresa KSN Construções Ltda. (13.751.101/0001.46) , vencedora da Tomada de Preços 7/2012, tendo ambas como objeto a contratação de empresa para execução da obra da creche/pré-escola (tipo 'C') , situada no Conjunto Albano Franco, naquele município, no âmbito do Termo de Compromisso 3151/2012.
Nexo de causalidade: a falta de previsão da prestação de garantia contratual por parte do licitante vencedor na Tomada de Preços 6/2016 tornou impossível a execução dessa garantia para pagamento da eventual multa de mora devida pelo abandono da obra pela Construtora Expansão Ltda., conforme reza o art. 80, inciso III, da Lei 8.666/1993.
Culpabilidade: a conduta do responsável é culpável, ou seja, reprovável, razão pela qual ele deve ser ouvido em audiência a fim de avaliar se merece ser apenado com a aplicação de multa.
79.2. Nome: José Silveira Guimarães (XXX.082.985-XX - Cargo: Prefeito municipal de Umbaúba/SE de 1º/1/2013 até 31/12/2016) 
Conduta: não ter exigido a prestação da garantia do Contrato 73/2014, embora houvesse a sua previsão na Cláusula Sexta e não ter aplicado a multa de mora prevista no caput do art. 86 da Lei 8.666/1993, em virtude do atraso injustificado na execução do contrato, conforme consta do Relatório de Restrições e Inconformidades do Simec.
Nexo de causalidade: a não exigência da prestação de garantia contratual por parte do licitante vencedor na Tomada de Preços 2/2014 tornou impossível a retenção dessa garantia para pagamento da eventual multa de mora devida pelo abandono da obra pela CLMAT Empreendimentos e Construções Ltda. (11.321.343/0001-74) .
Culpabilidade: a conduta do responsável é culpável, ou seja, reprovável, razão pela qual ele deve ser ouvido em audiência a fim de avaliar se merece ser apenado com a aplicação de multa.
79.3. Nome: Jeferson Santos de Santana (XXX.568.235-XX - Cargo: Prefeito municipal de 1º/1/2013 até 31/12/2020) 
Conduta: não aplicou à Construtora Expansão Ltda. (24.491.597/0001-82) as sanções previstas no §4º da Cláusula Sétima do Contrato 65/2016, posto que comprovada a inexecução parcial da obra da creche/pré-escola (tipo 'C') , situada no Conjunto Albano Franco, naquele município, no âmbito do Termo de Compromisso 3151/2012.
Nexo de causalidade: a não aplicação das sanções previstas no §4º da Cláusula Sétima do Contrato 65/2016 à Construtora Expansão Ltda. (24.491.597/0001-82) gerou sentimento de impunidade nas empresas que contratam com o poder público e atrasam de forma injustificada a execução dos contratos e/ou abandonam as obras públicas.
Culpabilidade: a conduta do responsável é culpável, ou seja, reprovável, razão pela qual ele deve ser ouvido em audiência a fim de avaliar se merece ser apenado com a aplicação de multa.
79.4. Nome: Reginaldo Vieira da Silveira (XXX.406.265-XX - Cargo: Presidente da Comissão Permanente de Licitação (CPL) de 18/8/2015 até 9/8/2017) 
Conduta: não ter previsto no edital da Tomada de Preços 2/2017 a prestação de garantia contratual por parte do licitante vencedor, mesmo a obra já tendo sido abandonada pela empresa Metalux Indústria Metalúrgica Ltda. EPP (13.102.268/0001-86) , vencedora da Tomada de Preços 9/2015, tendo ambas como objeto a contratação de empresa para execução de construção de uma quadra escolar com cobertura e vestiário no povoado Ilha daquele município, com recursos do Termo de Compromisso FNDE 4362/2013.
Nexo de causalidade: a falta de previsão da prestação de garantia contratual por parte do licitante vencedor nas Tomadas de Preços de Itabaianinha 9/2015 e 2/2017 tornou impossível a execução dessa garantia para pagamento de eventual multa de mora devida pelo abandono da obra pela primeira contratada, conforme reza o art. 80, inciso III, da Lei 8.666/1993 e possíveis prejuízos que possam ser causados no âmbito do segundo contrato, em vigor.
Culpabilidade: a conduta do responsável é culpável, ou seja, reprovável, razão pela qual ele deve ser ouvido em audiência a fim de avaliar se merece ser apenado com a aplicação de multa.
80. Proposta de encaminhamento:
80.1. Realizar audiência de Jeferson Santos de Santana (XXX.568.235-XX) , atual prefeito do município de Maruim/SE, com fundamento no art. 43, inciso II, da Lei 8.443/1992 e art. 250, inciso IV, do Regimento Interno/TCU, a fim de que apresente, no prazo de quinze dias, as suas razões de justificativa por não ter aplicado à Construtora Expansão Ltda. (24.491.597/0001-82) as sanções previstas no §4º da Cláusula Sétima do Contrato 65/2016, posto que comprovada a inexecução parcial da obra da creche/pré-escola (tipo 'C') , situada no Conjunto Albano Franco, naquele município, no âmbito do Termo de Compromisso 3151/2012.
80.2. Realizar audiência de José Silveira Guimarães (XXX.082.985-XX) , prefeito municipal de Umbaúba/SE à época, a fim de que apresente as suas razões de justificativa pelas seguintes irregularidades encontradas na condução do Contrato 73/2014, firmado com a CLMAT Empreendimentos e Construções Ltda. (11.321.343/0001-74) :
a) por não ter exigido a prestação da garantia do Contrato 73/2014, embora houvesse a sua previsão na Cláusula Sexta;
b) por não ter aplicado a multa de mora prevista no caput do art. 86 da Lei 8.666/1993, em virtude do atraso injustificado na execução do contrato, conforme consta do Relatório de Restrições e Inconformidades do Simec;
c) por não ter instaurado processo administrativo com vistas a rescindir o Contrato 73/2014, que foi alvo de cinco aditivos de prazo solicitados pela empresa contratada, e cuja situação foi confirmada pelas informações insertas nos dias 15/4/2015 e 8/3/2016 no relatório de Restrições e Inconformidades do Simec/FNDE.
80.3. Realizar audiência de Tefson Rodrigues dos Santos (XXX.099.445-XX) , presidente da Comissão Permanente de Licitação (CPL) da Prefeitura Municipal de Maruim/SE à época, com fundamento no art. 43, inciso II, da Lei 8.443/1992 e art. 250, inciso IV, do Regimento Interno/TCU, a fim de que apresente, no prazo de quinze dias, as suas razões de justificativa por não ter previsto no edital da Tomada de Preços 6/2016 a prestação de garantia contratual por parte do licitante vencedor, mesmo a obra já tendo sido abandonada pela empresa KSN Construções Ltda. (13.751.101/0001.46) , vencedora da Tomada de Preços 7/2012, tendo ambas como objeto a contratação de empresa para execução da obra da creche/pré-escola (tipo 'C') , situada no Conjunto Albano Franco, naquele município, no âmbito do Termo de Compromisso 3151/2012.
80.4. Realizar audiência de Reginaldo Vieira da Silveira (XXX.406.265-XX) , presidente da Comissão Permanente de Licitação (CPL) da Prefeitura Municipal de Itabaianinha/SE, com fundamento no art. 43, inciso II, da Lei 8.443/1992 e art. 250, inciso IV, do Regimento Interno/TCU, a fim de que apresente, no prazo de quinze dias, as suas razões de justificativa por não ter previsto no edital da Tomada de Preços 2/2017 a prestação de garantia contratual por parte do licitante vencedor, mesmo a obra já tendo sido abandonada pela empresa Metalux - Indústria Metalúrgica Ltda. - EPP (13.102.268/0001-86) , vencedora da Tomada de Preços 9/2015, tendo ambas como objeto a contratação de empresa para execução de construção de uma quadra escolar com cobertura e vestiário no povoado Ilha daquele município, com recursos do Termo de Compromisso FNDE 4362/2013.
IV.3. Atesto de fornecimento de bens, prestação de serviços, realização de obras em desacordo com o efetivamente executado
81. Termo de Compromisso 3151/2012 (Objeto: construção de creche/pré-escola no município de Maruim/SE) :
81.1. Durante a inspeção ao local da obra objeto do TC/PAC 3151/2012 (Construção de creche/pré-escola) , a equipe de auditoria não localizou a placa da obra, embora esta tenha sido paga quando da apresentação pela Construtora Expansão Ltda. do 1º Boletim de Medição (peça 21, p. 1 e 6) , no valor de R$ 1.144,84.
81.2. Quando instados a apresentar registro fotográfico ou outro meio de prova de que a placa da obra referente ao Contrato 65/2016 foi realmente instalada, conforme consta do Ofício 18-479/2018-TCU/Secex-SE, datado de 30/1/2018 (peça 6, p. 27) , o engenheiro civil da Prefeitura Municipal de Maruim/SE informou por meio do Ofício 16, datado de 5/2/2018 (peça 17, p. 4) , que 'foi feito o registro o qual não foi possível fazer em tempo o resgate do mesmo', não apresentando qualquer prova de que a placa da obra tivesse sido instalada pela contratada.
81.3. Importante observar que embora o engenheiro responsável pelo acompanhamento e fiscalização da obra tenha sido Kenji Oki, conforme consta da Clausula Décima Segunda do Contrato 65/2016 à peça 15, p. 6, quem autorizou o pagamento do 1º Boletim de Medição foi o Secretário de Obras da Prefeitura Municipal de Maruim/SE à época, Leônidas Carvalho Neto (peça 21, p. 6-17) . Esse pagamento se deu no dia 1º/9/2016, conforme extrato bancário à peça 21, p. 1.
81.4. Em vista do exposto, entende-se pertinente propor a realização de audiência a Leônidas Carvalho Neto (XXX.444.465-XX) , Secretário de Obras do município de Maruim/SE à época, com fundamento no art. 43, inciso II, da Lei 8.443/1992, e no art. 250, inciso II, do RI/TCU, para que, no prazo de quinze dias, apresente as suas razões de justificativa acerca do atesto dado no 1º Boletim de Medição apresentado pela Construtora Expansão Ltda. (24.491.597/0001-82; Contrato 65/2016) , de que a placa da obra tenha sido instalada, o que levou ao pagamento irregular de R$ 1.144,84, pois a equipe de auditoria deste Tribunal quando da inspeção in loco realizada no dia 30/1/2018 não a localizou na área da obra e quando o gestor do município de Maruim/SE foi instado por meio do Ofício 18-479/2018-TCU/Secex-SE a apresentar o registro fotográfico comprobatório de sua instalação, limitou-se a informar que 'não foi possível fazer em tempo o resgate do mesmo'.
82. Causas da ocorrência do achado: imprudência quando do atesto do 1º Boletim de Medição do Contrato 65/2016.
83. Efeitos/Consequências do achado: prejuízos gerados por pagamentos indevidos (efeito real) 
84. Responsável:
84.1. Nome: Leônidas Carvalho Neto (XXX.444.465-XX - Cargo: Secretário de Obras do município de Maruim/SE de 1º/1/2013 até 19/4/2016) 
Conduta: atestou no 1º Boletim de Medição apresentado pela Construtora Expansão Ltda. a instalação da placa da obra referente ao Contrato 65/2016, embora a equipe de auditoria deste Tribunal quando da inspeção in loco realizada no dia 30/1/2018 não a localizou na área da obra nem foi apresentado registro fotográfico comprobatório de sua instalação quando instado a fazê-lo.
Nexo de causalidade: o atesto irregular por serviço não realizado resultou em pagamento indevido.
Culpabilidade: a conduta do responsável é culpável, ou seja, reprovável, razão pela qual ele deve ser ouvido em audiência a fim de avaliar se merece ser apenado com a aplicação de multa.
85. Propostas de encaminhamento:
85.1. Realizar audiência de Leônidas Carvalho Neto (XXX.444.465-XX) , Secretário de Obras do município de Maruim/SE à época, com fundamento no art. 43, inciso II, da Lei 8.443/1992, e no art. 250, inciso II, do RI/TCU, para que, no prazo de quinze dias, apresente as suas razões de justificativa acerca do atesto dado no 1º Boletim de Medição apresentado pela Construtora Expansão Ltda. (24.491.597/0001-82; Contrato 65/2016) , de que a placa da obra tenha sido instalada, o que levou ao pagamento irregular de R$ 1.144,84, pois a equipe de auditoria deste Tribunal quando da inspeção in loco realizada no dia 30/1/2018 não a localizou na área da obra e quando o gestor do município de Maruim/SE foi instado por meio do Ofício 18-479/2018-TCU/Secex-SE a apresentar o registro fotográfico comprobatório de sua instalação, limitou-se a informar que 'não foi possível fazer em tempo o resgate do mesmo'.
IV.4. A obra paralisada está sendo deteriorada por intempéries ou por vandalismo.
86. Termo de Compromisso 3151/2012 (Objeto: construção de creche/pré-escola no município de Maruim/SE) :
86.1. Durante a inspeção in loco à obra da creche/pré-escola no município de Maruim/SE, objeto do TC/PAC 3151/2012 (peça 12) , pode-se constatar que muitos dos serviços realizados e pagos estão se deteriorando, conforme demonstrado a seguir no registro fotográfico feito pela equipe de auditoria deste Tribunal no dia 30/1/2018:
 (...) 
86.2. Importante observar que durante essa inspeção pode-se constatar que a obra inacabada não está sendo vigiada pela Prefeitura Municipal de Maruim/SE e como não há muros isolando a propriedade, a entrada de pessoas não autorizadas é facilitada, o que pode aumentar o estado de degradação e depredação da obra.
86.3. Em vista do exposto, entende-se pertinente propor audiência de Jeferson Santos Santana (XXX.568.235-XX) , atual prefeito do município de Maruim/SE, com fundamento no art. 43, inciso II, da Lei 8.443/1992 e art. 250, inciso IV, do Regimento Interno/TCU, a fim de que apresente, no prazo de quinze dias, as suas razões de justificativa pela não proteção ao patrimônio público identificada no estado de deterioração e abandono da obra objeto do TC/PAC 3151/2012, constatado pela equipe de auditoria durante a vistoria in loco realizada no dia 30/1/2018.
87. Termo de Compromisso 3860/2013 (Objeto: construção de quadra escolar coberta no município de Umbaúba/SE) :
87.1. Durante a inspeção in loco à obra da quadra escolar coberta com vestiário no município de Umbaúba/SE, objeto do TC/PAC 3860/2013 (peça 28, p. 4-9) , pode-se constatar que muitos dos serviços realizados e pagos estão se deteriorando, conforme demonstrado no registro fotográfico feito pela equipe de auditoria deste Tribunal no dia 8/2/2018 (ver Item 27 anterior) .
87.2. Importante observar que durante essa inspeção pode-se constatar que a obra inacabada não está sendo vigiada pela Prefeitura Municipal de Umbaúba/SE e como não há muros isolando a propriedade, a entrada de pessoas não autorizadas é facilitada, o que pode aumentar o estado de degradação e depredação da obra.
87.3. De acordo com informações obtidas junto a empregados da Prefeitura Municipal de Umbaúba/SE, a população que mora nas proximidades da quadra inacabada tem reclamado junto aos órgãos competentes acerca da utilização da quadra por marginais e usuários de drogas.
87.4. Em vista do exposto, entende-se pertinente propor audiência de Humberto Santos Costa  (XXX.494.765-XX) , atual prefeito do município de Umbaúba/SE, com fundamento no art. 43, inciso II, da Lei 8.443/1992 e art. 250, inciso IV, do Regimento Interno/TCU, a fim de que apresente, no prazo de quinze dias, as suas razões de justificativa pela não proteção ao patrimônio público identificada no estado de deterioração e abandono da obra objeto do TC/PAC 3860/2013, constatado pela equipe de auditoria durante a vistoria in loco realizada no dia 8/2/2018.
88. Causas da ocorrência do achado: negligência do gestor municipal.
89. Efeitos/Consequências do achado: prejuízos gerados pela falta de proteção ao patrimônio público inacabado. (efeito real) 
90. Responsáveis:
90.1. Nome: Jeferson Santos de Santana (XXX.568.235-XX - Cargo: Prefeito municipal de 1º/1/2013 até 31/12/2020) 
Conduta: negligência na proteção ao patrimônio público referente a obra objeto do TC/PAC 3151/2012 que foi abandonada pela Construtora Expansão Ltda.
Nexo de causalidade: a negligência na proteção ao patrimônio público está causando a deterioração da obra por intempéries e vandalismo.
Culpabilidade: a conduta do responsável é culpável, ou seja, reprovável, razão pela qual ele deve ser ouvido em audiência a fim de avaliar se merece ser apenado com a aplicação de multa.
90.2. Nome: Humberto Santos Costa (XXX.494.765-XX - Cargo: Prefeito do município de Umbaúba/SE de 1º/1/2017 até 22/2/2018) 
Conduta: negligência na proteção ao patrimônio público referente a obra objeto do TC/PAC 3860/2013 que foi abandonada pela CLMAT Empreendimentos e Construções Ltda.
Nexo de causalidade: a negligência na proteção ao patrimônio público está causando a deterioração da obra por intempéries e vandalismo.
Culpabilidade: a conduta do responsável é culpável, ou seja, reprovável, razão pela qual ele deve ser ouvido em audiência a fim de avaliar se merece ser apenado com a aplicação de multa.
91. Proposta de encaminhamento:
91.1. Realizar audiência de Jeferson Santos Santana (XXX.568.235-XX) , atual prefeito do município de Maruim/SE, com fundamento no art. 43, inciso II, da Lei 8.443/1992 e art. 250, inciso IV, do Regimento Interno/TCU, a fim de que apresente, no prazo de quinze dias, as suas razões de justificativa pela não proteção ao patrimônio público identificada no estado de deterioração e abandono da obra objeto do TC/PAC 3151/2012, constatado pela equipe de auditoria durante a vistoria in loco realizada no dia 30/1/2018.
91.2. Realizar audiência de Humberto Santos Costa (XXX.494.765-XX) , atual prefeito do município de Umbaúba/SE, com fundamento no art. 43, inciso II, da Lei 8.443/1992 e art. 250, inciso IV, do Regimento Interno/TCU, a fim de que apresente, no prazo de quinze dias, as suas razões de justificativa pela não proteção ao patrimônio público identificada no estado de deterioração e abandono da obra objeto do TC/PAC 3860/2013, constatado pela equipe de auditoria durante a vistoria in loco realizada no dia 8/2/2018.
IV.5. Contrato celebrado sem a devida comprovação da capacidade técnica da contratada para a execução do objeto.
92. Termo de Compromisso 3151/2012 (Objeto: construção de creche/pré-escola no município de Maruim/SE) :
92.1. A partir da análise dos documentos de habilitação das empresas que participaram da Tomada de Preços 6/2016 (peça 24) , pode-se constatar que a empresa vencedora da licitação, Construtora Expansão Ltda., apresentou como comprovação de sua capacidade técnica-operacional apenas atestados referentes a Manoel Messias Torres do Couto, que foi contratado por esta empresa no dia 20/4/2016 para prestação de serviços profissionais na área de engenharia para uma jornada de dez horas semanais (peça 24, p. 15) .
92.2. Importante observar que o Edital da Tomada de Preços 6/2016 estipulava para fins de qualificação técnica o seguinte (peça 14, p. 4) :
'8.3.2. Comprovação de aptidão para desempenho de atividade pertinente e compatível em características, quantidades e prazos com o objeto da licitação, e indicação das instalações e do aparelhamento e do pessoal técnico adequados e disponíveis para a realização do objeto da licitação, bem como da qualificação de cada um dos membros da equipe técnica que se responsabilizará pelos trabalhos (art. 30, II e§1º, 1 da Lei 8.666/93) , da forma que segue:
8.3.2.1. A comprovação de aptidão supramencionada será feita por atestados ou certidões de obras ou serviços similares de complexidade tecnológica e operacional e equivalente ou superior, fornecidos por pessoas jurídicas de direito público ou privado, devidamente registrados no CREA do domicílio ou sede da licitante.
8.3.2.2. A capacitação técnico-profissional susoaludida será feita mediante comprovação de a licitante possuir em seu quadro funcional, na data prevista para entrega da proposta, profissional de nível superior, devidamente registrado no CREA do domicílio ou sede da licitante, com apresentação de registro válido à data prevista para entrega da proposta (Certidão de Registro e Quitação - CREA - arts. 68 e 69 da Lei 5.194/66) , e declarado na forma do Anexo XIII, detentor de atestado (s) de responsabilidade técnica por execução de obra ou serviço de características semelhantes, atestado (s) esse (s) devidamente registrado (s) no CREA, o (s) qual (is) deverá (ão) , também, ser apresentado (s) .'  (grifos nossos) 
92.3. O trecho do edital supramencionado faz menção apenas à capacidade técnico-profissional, não fazendo qualquer menção à capacidade técnico-operacional da empresa. De acordo com a jurisprudência deste Tribunal (ver Voto do Ministro Relator Raimundo Carreiro no Acórdão 1771/2007-TCU-Plenário) , é cabível a exigência de atestado de capacitação técnico-profissional e técnico-operacional desde que a comprovação se limite às parcelas de maior relevância e valor significativo do objeto licitado. Essas duas condições devem ser obedecidas simultaneamente, e isto não se verificou no caso da Tomada de Preços 6/2016.
92.4. Esse é o mesmo entendimento esposado pelo Superior Tribunal de Justiça no REsp 172232/SP que, no Voto do Ministro Relator José Delgado, trouxe o seguinte excerto extraído do voto condutor emitido pelo eminente Desembargador Clímaco de Godoy (peça 25, p. 4-6) :
'Diante dessa realidade, é lícito à Administração verificar não só a capacidade técnico teórica do licitante como a sua capacidade técnica efetiva de execução, que se convencionou chamar de capacidade operativa real. Grande parte dos insucessos na execução dos contratos administrativos decorre da falta de capacidade operativa real, não verificada pela Administração na fase de habilitação dos proponentes.
 (...) 
Como bem ficou frisado no parecer ministerial a seguir: 'Não se pense que a lei conforta-se apenas coma prova da capacitação técnico-profissional dos empregados e diretores da licitante. Quer, ao mesmo tempo, a prova da capacitação técnico-operacional da própria licitante. A interpretação exarada no art. 30, inciso II revela indisfarçavelmente esta conclusão. Tanto é que no § l° refere-se a comprovação de ambas as capacidades, cuidando em seu inciso I de explicitar o modo de comprovação da capacitação técnico-profissional. De modo que não se exclui a prova de capacitação técnico-operacional da licitante expressa na regra geral do §1º remetida a capacitação técnico-profissional à regra especial do seu inciso I. (...) . (Apelação 246.523-1/5, Rei. Des. Cuba dos Santos, julgto. Em 9.5.96 e, de igual entendimento, Apelação 270.900-1/7, Rei. Des. Borelli Machado, julgto. Em 18.4.96 e 276.390-1/1, desta Câmara, Rei. Aldemar Silva, julgto. Em 24.4.97) .
 (...) 
E mais: é necessária a apresentação de atestados de realizações anteriores, comprobatórios da qualidade do serviço técnico semelhante ao que ora é objeto da licitação. A se prevalecer a tese da apelante, estar-se-ia privilegiando apenas um dos elementos, em detrimento de todo o conjunto. Excelente profissional não satisfaz o requisito de capacidade técnica da empresa que pode estar desfalcada, como já dito, de toda infraestrutura material. O intuito da concorrência pública e, pois, da Lei 8.666/93, é escolher a empresa que melhor possa executar seu objeto, assim entendida aquela com pessoal e aparelhamento adequados para a atividade, e não apontar, separadamente, o profissional mais habilitado. Não se vislumbra, portanto, a existência de direito líquido e certo a ser amparado, mostrando-se legal a exigência consubstanciada no modelo anexo II e referente ao item 3.1.4.3 do edital de licitação' (...) . (grifo nosso) 
92.5. Ainda se referindo ao Voto do Ministro Relator José Delgado mencionado no parágrafo anterior, pode-se extrair o ensinamento de Adilson Abreu Dallari na forma como segue (peça 25, p. 7) :
'Cabe esclarecer que não se pode confundir a experiência técnica do profissional, com a capacidade gerencial da empresa.
Uma obra pública não é um serviço puramente técnico, prestado por um profissional habilitado, mas, sim, um serviço altamente complexo, envolvendo mão-de-obra de diversas qualificações, desde a mais elevada à mais simples, envolvendo a aplicação de materiais e o uso de sofisticados equipamentos e, além disso, exigindo especial habilitação no tocante ao relacionamento com o Poder Público e a coletividade afetada.
Nesse caso, é perfeitamente pertinente a exigência de capacidade gerencial da empresa, além da capacidade técnica de seu pessoal.'
92.6. Com base no que aqui foi exposto, entende-se que a escolha da Construtora Expansão Ltda. para realização da obra de construção de uma Unidade de Educação Infantil Tipo C - Creche/Pré-Escola, no município de Maruim/SE (Termo de Compromisso 3151/2012; peça 12) , apresentando como comprovação de sua qualificação técnica apenas atestados referentes a um técnico contratado por esta empresa para prestação de serviços profissionais na área de engenharia para uma jornada de dez horas semanais, sem comprovar a capacitação técnico-operacional da própria licitante, contraria as normas previstas no art. 30, inciso II, da Lei 8.666/1993.
92.7. Importa frisar que esse procedimento favoreceu a contratação dessa empresa que tinha sido aberta no dia 30/3/2016 (peça 24, p. 27) , ou seja, há menos de quatro meses da assinatura do contrato, que se deu em 12/7/2016 (peça 15, p. 7) . A contratação de uma empresa que foi criada poucos meses antes de sua participação em um certame público já se mostra como indicativo de que essa empresa não teria como demonstrar a sua capacidade técnico-operacional, tanto é que só apresentou atestados de um profissional que nem ao menos pertence ao quadro societário da empresa, mas firmou como ela apenas um contrato de prestação de serviços.
92.8. Nesse ponto é importante ressaltar que a Construtora Expansão Ltda. foi considerada habilitada por meio da Ata de Credenciamento e Recebimento dos Envelopes de Habilitação e Propostas (peça 26, p. 1-2) , tendo como presidente da CPL à época Tefson Rodrigues dos Santos.
92.9. Outro ponto que vem reforçar a tese aqui levantada, refere-se à informação extraída do Ofício s/n, datado de 23/2/2016 (peça 13, p. 1) , por meio do qual o Secretário de Obras à época, Leônidas Carvalho Neto, informou que a empresa KSN Construções Ltda., que tinha abandonado a obra antes da nova contratação com a Construtora Expansão Ltda., 'demonstrou a intenção de não mais continuar a executar os serviços do contrato uma vez que não propôs nenhuma ação mediadora aos interesses', e que a Prefeitura Municipal de Maruim/SE não teve interesse em continuar com esta empresa como prestadora de serviços, 'uma vez que vem demonstrando a falta de interesse ou incapacidade financeira/técnica de realizar o contratado'.
92.10. Em vista do exposto, propõe-se a realização de audiência de Tefson Rodrigues dos Santos (XXX.099.445-XX) , presidente da CPL de Maruim/SE à época, a fim de que apresente as suas razões de justificativa por não ter exigido no Edital da Tomada de Preços 6/2016 a comprovação da capacitação técnico-operacional das empresas licitantes mesmo após ter havido abandono da obra objeto do contrato anterior sem justificativa plausível, o que levou à contratação da Construtora Expansão Ltda. (24.491.597/0001-82) sem que ela tivesse demonstrado a qualificação técnica da própria empresa, pois os documentos apresentados para a comprovação da aptidão técnica limitaram-se a atestados de capacitação técnico-profissional referentes a Manoel Messias Torres do Couto, que foi contratado por esta empresa para prestação de serviços profissionais na área de engenharia para uma jornada de dez horas semanais.
93. Termo de Compromisso FNDE 4362/2013 (Objeto: construção de quadra escolar coberta no município de Itabaianinha/SE) :
93.1. Conforme dito alhures, a obra que está sendo realizada com recursos do Termo de Compromisso FNDE 4362/2013 demandou inicialmente a realização da Tomada de Preços 9/2015 (peça 73) , sendo que, com a desistência de continuidade da contratação por parte do contratado após execução física de 24,60%, a Prefeitura teve que realizar também a Tomada de Preços 2/2017 (peça 74) para dar sequência à obra.
93.2. Embora no edital da Tomada de Preços 9/2015 tivesse sido exigido dos licitantes não só a comprovação da capacidade técnico-profissional, relativa ao profissional da licitante que seria o responsável técnico da obra (subitem 6.3.3 - peça 73, p. 5) , como também a comprovação de qualificação técnico-operacional, para que os licitantes demonstrassem que teriam prestado, a qualquer tempo, serviços compatíveis, de características semelhantes e de complexidade equivalentes ou superiores com o objeto da licitação (subitem 6.3.2 - peça 73, p. 4) , o mesmo não se verificou com o edital da Tomada de Preços 2/2017, cuja exigência de comprovação de aptidão técnica do licitante restringiu-se à qualificação técnico-profissional do responsável técnico (subitem 7.3.4 - peça 74, p. 6) , o que possibilitou a participação de empresas na licitação, e a celebração do Contrato 270/2017 com a Construtora HJ Ltda. - ME, sem comprovação de capacidade técnico-operacional para desempenho de atividade pertinente e compatível em 'características, quantidades e prazos com o objeto da licitação, e indicação das instalações e do aparelhamento e do pessoal técnico adequados e disponíveis para a realização do objeto da licitação', conforme exigido no art. 30, inciso II, da Lei 8.666/1993.
94. Causas da ocorrência do achado: imperícia dos presidentes das CPLs de Maruim/SE à época e de Itabaianinha/SE à época.
95. Efeitos/Consequências do achado: a não comprovação da capacidade técnico-operacional para a licitante vencedora, oportuniza a escolha de empresa que não possui condições de executar a obra, favorecendo o seu abandono posterior. (efeito potencial) 
96. Responsáveis:
96.1. Nome: Tefson Rodrigues dos Santos (XXX.099.445-XX - Cargo: Presidente da CPL do município de Maruim/SE de 4/1/2016 até 31/12/2016) 
Conduta: não exigiu no Edital da Tomada de Preços 6/2016 a comprovação da capacitação técnico-operacional das empresas licitantes, o que levou à contratação da Construtora Expansão Ltda. (24.491.597/0001-82) sem que ela tivesse demonstrado a qualificação técnica da própria empresa, pois os documentos apresentados para a comprovação da aptidão técnica limitaram-se a atestados de capacitação técnico-profissional referentes a Manoel Messias Torres do Couto, que foi contratado por esta empresa para prestação de serviços profissionais na área de engenharia para uma jornada de dez horas semanais.
Nexo de causalidade: a não exigência no Edital da Tomada de Preços 6/2016 da comprovação da capacitação técnico-operacional das empresas licitantes, levou à contratação da Construtora Expansão Ltda. (24.491.597/0001-82) sem que ela tivesse demonstrado a qualificação técnica da própria empresa.
Culpabilidade: a conduta do responsável é culpável, ou seja, reprovável, razão pela qual ele deve ser ouvido em audiência a fim de avaliar se merece ser apenado com a aplicação de multa.
96.2. Nome: Reginaldo Vieira da Silveira (XXX.406.265-XX - Cargo: Presidente da Comissão Permanente de Licitação (CPL) de 18/8/2015 até 9/8/2017) 
Conduta: não ter previsto no edital da Tomada de Preços 2/2017 a comprovação por parte dos licitantes de qualificação técnico-operacional prevista no art. 30, inciso II, da Lei 8.666/1993, para que demonstrassem que teriam prestado, a qualquer tempo, serviços compatíveis, de características semelhantes e de complexidade equivalentes ou superiores com o objeto da licitação, a exemplo do que havia sido exigido na Tomada de Preços 9/2015.
Nexo de causalidade: a falta de previsão no edital da Tomada de Preços 2/2017 de comprovação, por parte dos licitantes, de qualificação técnico-operacional viola o art. 30, inciso II, da Lei 8.666/1993 e permite a contratação de empresas sem capacidade operacional para execução do objeto contratado
Culpabilidade: a conduta do responsável é culpável, ou seja, reprovável, razão pela qual ele deve ser ouvido em audiência a fim de avaliar se merece ser apenado com a aplicação de multa.
97. Proposta de encaminhamento:
97.1. Realizar audiência de Tefson Rodrigues dos Santos (XXX.099.445-XX) , presidente da CPL de Maruim/SE à época, com fundamento no art. 43, inciso II, da Lei 8.443/1992 e art. 250, inciso IV, do Regimento Interno/TCU, a fim de que apresente as suas razões de justificativa por não ter exigido no Edital da Tomada de Preços 6/2016 a comprovação da capacitação técnico-operacional das empresas licitantes, o que levou à contratação da Construtora Expansão Ltda. (24.491.597/0001-82) sem que ela tivesse demonstrado a qualificação técnica da própria empresa, pois os documentos apresentados para a comprovação da aptidão técnica limitaram-se a atestados de capacitação técnico-profissional referentes a Manoel Messias Torres do Couto, que foi contratado por esta empresa para prestação de serviços profissionais na área de engenharia para uma jornada de dez horas semanais.
97.2. Realizar audiência de Reginaldo Vieira da Silveira  (XXX.406.265-XX) , presidente da Comissão Permanente de Licitação (CPL) da Prefeitura Municipal de Itabaianinha/SE, com fundamento no art. 43, inciso II, da Lei 8.443/1992 e art. 250, inciso IV, do Regimento Interno/TCU, a fim de que apresente, no prazo de quinze dias, as suas razões de justificativa por não ter previsto no edital da Tomada de Preços 2/2017 a comprovação por parte dos licitantes de qualificação técnico-operacional prevista no art. 30, inciso II, da Lei 8.666/1993, para que demonstrassem que teriam prestado, a qualquer tempo, serviços compatíveis, de características semelhantes e de complexidade equivalentes ou superiores com o objeto da licitação, a exemplo do que havia sido exigido na Tomada de Preços 9/2015.
IV.6. Não inscrição de inadimplência no Siconv e no Siafi.
98. Convênio FNDE 656940/2009 (Siafi 657163) (Objeto: construção de uma creche/pré-escola no município de São Cristóvão/SE) :
98.1. Em consulta realizada ao sistema Siafi em 15/2/2018, a equipe de auditoria constatou que a situação do Convênio FNDE 656940/2009 (Siafi 657163) nesse sistema tem sido mantida em 'adimplência' (peça 39) , e não em inadimplência, ainda que suspensa, apesar de o FNDE ter tido ciência da paralisação da obra ao menos desde 14/1/2014, quando foi homologada uma supervisão da obra realizada pelo FNDE por meio de empresa contratada (peça 47, p. 14-19) em que se destacou que a obra sequer havia sido iniciada e que não tinha havido possibilidade de contatar os responsáveis pela construção nem por telefone nem por e-mail. Some-se a isso o fato de o FNDE não ter recebido a prestação de contas em resposta à notificação enviada ao ex-prefeito municipal Alexsander Oliveira de Andrade por meio do Ofício 179/2015 - SEAPC/COAPC/CGCAP/DIFIN/FNDE/MEC, de 1º/4/2015 (peças 80 e 81) e à prefeita à época, Rivanda Farias de Oliveira Batalha, mediante Ofício 776E/2015-SEAPC/COAPC/CGCAP/DIFIN/FNDE (peças 82 e 83) . Tal ausência de registro constitui violação do art. 56, §2º, da Portaria MPOG/MF/CGU 127/2008, em que se exige que o concedente registre a inadimplência no Siconv (ou no Siafi, caso o convênio não estivesse no Siconv) por omissão do dever de prestar contas e comunique o fato ao órgão de contabilidade analítica a que estiver vinculado, para fins de instauração de tomada de contas especial sob aquele argumento.
98.2. Além disso, o FNDE não havia adotado até final de 2017 medidas concretas para a instauração de tomada de contas especial, somente vindo a fazê-lo após ser requisitado pela equipe de auditoria a apresentar informações sobre o convênio, quando foi prestada a informação em 11/12/2017 de que teria havido recomendação de encaminhamento do processo para tomada de contas especial (peça 47, p. 25) , após ter sido emitido em 5/12/2017 o Parecer Técnico de Execução Física de Objeto Financiado (Conveniado/Pactuado) , onde foi apontada a situação de 'obra cancelada', com manifestação pela reprovação total de execução física do objeto e impugnação de todo o valor repassado (peça 7, p. 5) .
98.3. Vê-se, portanto, que, diante da gravidade dos fatos relatada no achado em que se descreve a existência de pagamentos por serviços não executados (Item IV.1 deste relatório) e que motivou inclusive proposição de ação civil de improbidade administrativa movida pelo município de São Cristóvão/SE, verifica-se lentidão do FNDE para instauração da tomada de contas especial (TCE) , razão pela qual é recomendável, nesse caso, que o próprio Tribunal instaure diretamente esse procedimento apuratório, conforme proposta efetuada por ocasião da descrição daquele achado.
99. Causas da ocorrência do achado: inobservância dos procedimentos de registro no Siafi de fatos irregulares.
100. Efeitos/Consequências do achado: retardo na adoção de providências com vistas à recuperação do dano (efeito real) .
101. Proposta de encaminhamento:
101.1. Determinar ao Fundo Nacional de Desenvolvimento da Educação (FNDE) , com fulcro no art. 43, I, da Lei 8.443/1992, c/c o art. 250, II, do Regimento Interno/TCU, que, no prazo de quinze dias, efetue o registro no sistema Siafi da inadimplência suspensa do Convênio FNDE 656940/2009 (Siafi 657163) , em cumprimento ao art. 56, §2º, da Portaria Interministerial MPOG/MF/CGU 127/2008, tendo em vista a gravidade dos fatos relativos à existência de pagamentos por serviços não executados, que motivaram inclusive proposição de ação civil de improbidade administrativa movida pelo município de São Cristóvão/SE.
IV.7. Não adoção de providências pela Administração em caso de atraso injustificado por omissão ou culpa da contratada.
102. Termo de Compromisso 3151/2012 (Construção de creche/pré-escola no município de Maruim/SE) :
102.1. Na condução do Contrato 192/2012 (peça 8) , firmado entre a Prefeitura Municipal de Maruim/SE e a empresa KSN Construções Ltda. (13.751.101/0001.46) , tem-se que foi apresentada como garantia contratual, prevista no Item 21.18 do Edital da Tomada de Preço 7/2012 (peça 9, p. 20) , a Carta de Fiança 882032, no valor de R$ 33.573,00 (peça 10) , que representa 5% do valor contratado.
102.2. De acordo com a documentação obtida junto à Prefeitura de Maruim/SE, pode-se constatar que a empresa KSN Construções Ltda. foi notificada pela municipalidade por pelo menos três vezes e em todas elas foi alertada acerca das sanções contratuais que poderia sofrer em virtude do não atendimento às solicitações, que se referiram a não entrega dos Relatórios Diários de Obra (RDO) , bem como o aparente abandono do contrato e não atendimento ao compromisso assumido no cronograma físico-financeiro ('ritmo da obra muito vagarosa') (peça 11) .
102.3. Ocorre que a empresa não cumpriu o cronograma previsto no Contrato 192/2012 e, mesmo tendo sido alertada acerca das sanções contratuais que poderia sofrer ante o abandono da obra, o município de Maruim/SE não aplicou a multa de mora prevista no caput do art. 86 da Lei 8.666/1993, e no Item 11.1.2 do Contrato 192/2012 (peça 8, p. 3) , verbis:
'11. 1 - A CONTRATADA estará sujeita às seguintes multas, independentes de qualquer interpelação judicial ou extrajudicial, calculadas sobre o valor global do contrato:
 (...) 
11.1.2 - Por atraso injustificado na conclusão das obras: multa de 0, l % (um décimo por cento) do valor global do contrato por dia de atraso.' (grifos nossos) 
102.4. O §2º do art. 86 da Lei 8.666/1993 prevê que a multa de mora seja descontada da garantia contratual prestada, no entanto, a municipalidade rescindiu o contrato, mas não penalizou a empresa KSN Construções Ltda., que deu causa à paralisação da obra, mesmo esta tendo sido por algumas vezes notificada para apresentar justificativa quanto a esse atraso na conclusão dos serviços.
102.5. Importante observar que a rescisão se deu de forma amigável no dia 10/3/2016, conforme demonstrado no Termo de Rescisão Contratual à peça 13, p. 10-11. De acordo com o Ofício s/n, datado de 23/2/2016 (peça 13, p. 1) , o Secretário de Obras à época, Leônidas Carvalho Neto, informou que a empresa KSN Construções Ltda. 'demonstrou a intenção de não mais continuar a executar os serviços do contrato uma vez que não propôs nenhuma ação mediadora aos interesses', aliado ao fato de que a Prefeitura Municipal de Maruim/SE também não teria interesse em continuar com esta empresa como prestadora de serviços, 'uma vez que vem demonstrando a falta de interesse ou incapacidade financeira/técnica de realizar o contratado'.
102.6. De acordo com o que foi aqui relatado, pode-se perceber que, embora a empresa não tenha dado motivos relevantes e suficientes para a rescisão amigável do Contrato 192/2012, a Prefeitura Municipal de Maruim/SE preferiu assim fazê-lo e não aplicou a multa de mora prevista contratualmente, mesmo tendo em seu poder a Carta de Fiança 882032, no valor de R$ 33.573,00, conforme comentado alhures.
102.7. Essa prática de não aplicação de sanções às empresas que não cumprem o que foi contratualmente estabelecido, tem facilitado e porque não dizer incentivado a participação de empresas sem comprometimento com o resultado final almejado, além de participação de empresa sem condições financeiras para dar andamento às obras. Essa situação tem ocasionado a proliferação no estado de Sergipe e, porque não dizer no Brasil, de obras paralisadas ou em ritmo lento, causando enorme prejuízo ao atingimento das metas/cronograma e de toda a população envolvida que poderia já estar usufruindo das obras objetos dos ajustes firmados com o poder público.
102.8. Em vista do exposto, entende-se pertinente propor a realização de audiência de Leônidas Carvalho Neto (XXX.444.465-XX) , Secretário de Obras do município de Maruim/SE à época, com fundamento no art. 43, inciso II, da Lei 8.443/1992 e art. 250, inciso IV, do Regimento Interno/TCU, para que apresente, no prazo de quinze dias, as suas razões de justificativa acerca da autorização para a rescisão amigável do Contrato 192/2012, firmado com a empresa KSN Construções Ltda. (13.751.101/0001.46) , sem a aplicação da multa de mora prevista no caput do art. 86 da Lei 8.666/1993, tendo em vista que essa empresa deu causa à paralisação da obra da creche/pré-escola (tipo 'C') , situada no Conjunto Albano Franco, naquele município.
103. Causas da ocorrência do achado: deficiência de controles internos.
104. Efeitos/Consequências do achado: o poder público não se ressarciu dos prejuízos causados pelo atraso e/ou abandono da obra e ainda incentivou a participação de empresas sem comprometimento com o resultado final almejado. (efeito potencial) 
105. Responsável:
105.1. Nome: Leônidas Carvalho Neto (XXX.444.465-XX - Cargo: Secretário de Obras do município de Maruim/SE de 1º/1/2013 até 19/4/2016) 
Conduta: ter autorizado a rescisão amigável do Contrato 192/2012, firmado com a empresa KSN Construções Ltda. (13.751.101/0001.46) , sem a aplicação da multa de mora prevista no caput do art. 86 da Lei 8.666/1993, tendo em vista que essa empresa deu causa à paralisação da obra da creche/pré-escola (tipo 'C') , situada no Conjunto Albano Franco, no município de Maruim/SE.
Nexo de causalidade: a autorização dada fez com que a rescisão contratual se desse sem a aplicação da multa de mora prevista no caput do art. 86 da Lei 8.666/1993.
Culpabilidade: a conduta do responsável é culpável, ou seja, reprovável, razão pela qual ele deve ser ouvido em audiência a fim de avaliar se merece ser apenado com a aplicação de multa.
106. Proposta de encaminhamento:
106.1. Realizar audiência de Leônidas Carvalho Neto (XXX.444.465-XX) , Secretário de Obras do município de Maruim/SE à época, com fundamento no art. 43, inciso II, da Lei 8.443/1992 e art. 250, inciso IV, do Regimento Interno/TCU, para que apresente as suas razões de justificativa acerca da autorização para a rescisão amigável do Contrato 192/2012, firmado com a empresa KSN Construções Ltda. (13.751.101/0001.46) , sem a aplicação da multa de mora prevista no caput do art. 86 da Lei 8.666/1993, tendo em vista que essa empresa deu causa à paralisação da obra da creche/pré-escola (tipo 'C') , situada no Conjunto Albano Franco, naquele município.
V. Análise dos comentários dos gestores
107. Considerando que os achados encontrados não são de alta complexidade nem de grande impacto, a equipe de auditoria entendeu não ser necessária a submissão do relatório preliminar aos comentários dos gestores, conforme NAT 145.
VI. Conclusão
108. Conforme já mencionado, esta auditoria insere-se na Fiscalização de Orientação Centralizada (FOC) , registro Fiscalis 479/2017, que tem por objetivo a realização de auditorias de regularidade em obras públicas paralisadas realizadas por prefeituras com recursos oriundos de transferências voluntárias/legais, nas áreas de educação, saúde e saneamento, com vistas a verificar a ocorrência de fraude e corrupção, a partir de levantamento de riscos realizado pela Secretaria de Controle Externo do TCU no Estado da Paraíba (Secex-PB) .
109. Os exames realizados na presente fiscalização resultaram na identificação de achados atinentes à execução das seguintes transferências voluntárias/legais:
	Transferência
	Achado
	Questão de auditoria
	Item do relatório

	656940/2009
 (São Cristóvão/SE) 
	Pagamentos estranhos à finalidade do convênio
	3
	III.3

		Pagamento por obra ou etapa não executada, fornecimentos ou serviços não realizados
	 (*) 
	IV.1

		Não inscrição de inadimplência no Siconv e no Siafi
	 (*) 
	IV.7

	4362/2013
 (Itabaianinha/SE) 
	Obras em ritmo lento
	1
	III.2

		Pagamentos vedados pela legislação
	3
	III.6

		Falta de exigência de garantia contratual
	 (*) 
	IV.2

		Contrato celebrado sem a devida comprovação da capacidade técnica da contratada para a execução do objeto
	 (*) 
	IV.5

	3151/2012
 (Maruim/SE) 
	Obras paralisadas
	1
	III.1

		Superfaturamento decorrente de itens pagos em duplicidade
	4
	III.4

		Falta de exigência de garantia contratual
	 (*) 
	IV.2

		Atesto de fornecimento de bens, prestação de serviços, realização de obras em desacordo com o efetivamente executado
	 (*) 
	IV.3

		A obra paralisada está sendo deteriorada por intempéries ou por vandalismo
	 (*) 
	IV.4

		Contrato celebrado sem a devida comprovação da capacidade técnica da contratada para a execução do objeto
	 (*) 
	IV.5

		Fiscalização e acompanhamento deficiente por parte da prefeitura.
	5
	III.7

		Não adoção de providências pela Administração em caso de atraso injustificado por omissão ou culpa da contratada
	 (*) 
	IV.8

	3860/2013
 (Umbaúba/SE) 
	Obras paralisadas
	1
	III.1

		Superfaturamento decorrente de pagamento por serviço não executado
	4
	III.5

		Falta de exigência de garantia contratual
	 (*) 
	IV.2

		A obra paralisada está sendo deteriorada por intempéries ou por vandalismo
	 (*) 
	IV.4

		Fiscalização e acompanhamento deficiente por parte da prefeitura.
	5
	III.7

Obs.: (*) achado não decorrente de questão de auditoria.
110. Nota-se que a execução dos procedimentos previstos nas questões de auditoria 1 (O cronograma físico-financeiro previsto está sendo cumprido?) , 3 (Há irregularidade na execução financeira?) , 4 (Há descompasso entre a execução física e a execução financeira do ajuste?) e 5 (A fiscalização e o acompanhamento do contrato foram adequados?) resultou em achados de auditoria. A questão de auditoria 2 não resultou em achados de auditoria.
111. Foram detectados diversos outros achados que não foram decorrentes de questões de auditoria e encontram-se incorporados a este relatório de fiscalização no Item IV.
112. No que se refere ao achado 1 (Item III.1 - Obras paralisadas) , constatou-se que as obras adiante descritas, que representam a totalidade das obras visitadas, custeadas com recursos federais, estão paralisadas, inclusive com atrasos em seus cronogramas de execução inicialmente previstos, sendo que algumas delas já apresentam sinais de abandono, tais como depredação e oxidação da ferragem.
	Obra
	Ajuste

	Termo de Compromisso firmado com o FNDE para a construção de uma creche/pré-escola no município de Maruim/SE, com valor previsto de R$ 678.937,72.
	Termo de Compromisso 3151/2012

	Termo de Compromisso firmado com o FNDE para a construção de uma quadra escolar coberta com vestiário no município de Umbaúba/SE, com valor previsto de R$ 486.523,74.
	Termo de Compromisso 3860/2013

112.1. Dentre as causas para a ocorrência observada, podem ser citadas a inércia quanto à aplicação de penalidades e adoção de medidas legais, judiciais e contratuais contra as empresas em razão de descumprimentos dos contratos.
112.2. Como efeitos dessa situação, podem ser citados o desperdício de recursos públicos, o aumento do sentimento de impunidade e a não disponibilização de serviços públicos para a população. Esse último efeito traz grande repercussão na vida das pessoas, visto que, nos casos verificados, a construção de uma creche/pré-escola e uma quadra esportiva escolar, que poderiam estar servindo à população, assegurando-lhes respectivamente seus direitos à educação e ao lazer, não foram concluídas.
112.3. Como propostas de encaminhamento para este achado, propõe-se determinar (a) à entidade concedente que avalie a situação atual da obra, de modo a apurar possíveis irregularidades ensejadoras de dano ao erário e responsabilizar os envolvidos, sem prejuízo de avaliar a oportunidade de continuidade da obra, no âmbito do atual ajuste ou de outro, de modo a retomar e concluir o empreendimento; (b) e às Prefeituras Municipais de Maruim/SE e Umbaúba/SE que adotem as medidas administrativas no sentido de dar continuidade às obras objetos dos Termos de Compromisso 3151/2012 e 3860/2013, respectivamente, sob pena de responsabilidade solidária por eventual dano decorrente da não conclusão do empreendimento, comunicando e comprovando ao Tribunal de Contas da União acerca da adoção das medidas e de seus resultados.
113. No que se relaciona ao achado 2 (Item III.2 - Obras em ritmo lento) , tem-se que a obra de construção de uma quadra escolar coberta com vestiário no povoado Ilha no município de Itabaianinha/SE foi alvo de duas contratações. A primeiro contratada abandonou o contrato com 27,84% de avanço físico e a atual contratante, Construtora HJ Ltda. - ME, não tem cumprido o cronograma físico-financeiro, uma vez que, ao final do quarto mês de contrato, em meados de dez/2017, a obra deveria estar com 53,18% de execução física, e não com 25,62%, conforme registrado no 2º Boletim de Medição apresentado em 19/12/2017.
113.1. Dentre as causas para a ocorrência observada, podem ser citadas a inércia quanto à aplicação de penalidades e adoção de medidas legais, judiciais e contratuais contra as empresas em razão de descumprimentos dos contratos e a deficiência da fiscalização, por parte da prefeitura, da execução da obra objeto dos contratos firmados.
113.2. Como efeitos dessa situação, podem ser citados o desperdício de recursos públicos, o aumento do sentimento de impunidade e a não disponibilização de serviços públicos para a população. Esse último efeito traz grande repercussão na vida das pessoas, visto que, no caso verificado, quadra esportiva escolar, que poderia estar servindo a população, assegurando-lhe seu direito ao lazer, não foi concluída.
113.3. Como proposta de encaminhamento para este achado, propõe-se determinação ao município de Itabaianinha/SE que assegure o cumprimento do cronograma físico-financeiro referente à construção de uma Quadra Escolar Coberta com vestiário no povoado Ilha daquele município, objeto do Termo de Compromisso FNDE 4362/2013 e do Contrato 270/2017, firmado com a empresa Construtora HJ Ltda. - ME (15.137.915/0001-10) , de forma que a obra seja concluída no prazo contratual atualmente estabelecido, ou seja, até 12/4/2018.
114. Em relação ao achado 3 (Item III.3 - Pagamentos estranhos à finalidade do convênio) , verificou-se que o saldo de recursos do Convênio 656940/2009 (Siafi 657163) no valor de R$ 199.525,53 foi resgatado para fazer face a 'transferências para depósito judicial', determinadas pelo Juízo da 1º Vara Cível da Comarca de São Cristóvão/SE para quitação de dívida do município com um hospital da localidade, ou seja, relativa a dívida totalmente alheia ao objeto conveniado, sem que a municipalidade tenha efetuado a reposição dos valores à conta específica do convênio de modo a não caracterizar desvio de finalidade.
114.1. A principal causa relaciona-se à falta de reposição dos recursos à conta específica do convênio que haviam sido transferidos para involuntariamente para depósito judicial, e como principal efeito o prejuízo ao Erário Federal.
114.2. Como encaminhamento para o achado, propôs-se a conversão dos presentes autos em tomada de contas especial e a citação do município de São Cristóvão/SE, para que apresente alegações de defesa e/ou recolha aos cofres do FNDE o valor do débito de R$ 199.863,14, em razão do resgate para fazer face a 'transferências para depósito judicial', referente à quitação de dívida do município de São Cristóvão/SE com um hospital da localidade, pagamento esse estranho à finalidade do convênio.
115. No tocante ao achado 4 (Item III.4 - Superfaturamento decorrente de itens pagos em duplicidade) , pode-se verificar que alguns dos serviços que constavam do 8º e último boletim de medição apresentado pela empresa KSN Construções Ltda. e que foram por ela executados na sua integralidade, passaram a fazer parte da planilha orçamentária da Tomada de Preço 6/2016 e, posteriormente, foram pagos à Construtora Expansão Ltda.
115.1. A como causa principal para esse achado foi a negligência quando do atesto dos serviços realizados e como efeito principal os prejuízos gerados por esses pagamentos indevidos.
115.2. Como encaminhamento para o achado, propôs-se: (a) realização de audiência dos responsáveis pelos pagamentos indevidos; e (b) dar ciência à esta prefeitura de que a inclusão em uma nova licitação de itens que já foram executados e pagos anteriormente afronta o art. 3º, caput, da Lei 8.666/1993.
116. No que concerne ao achado 5 (Item III.5 - Superfaturamento decorrente de pagamento por serviço não executado) , constatou-se que alguns itens referentes às instalações hidráulicas e sanitárias da obra referente à construção de quadra escolar coberta no município de Umbaúba/SE (Termo de Compromisso 3860/2013) , foram pagos e não executados.
116.1. Como encaminhamento para o achado, propôs-se a realização de audiência do responsável pelo pagamento indevido que teve como causa principal a negligência quando do atesto dos serviços realizados e como efeito o prejuízo gerado por esse pagamento indevido.
117. No tocante ao achado 6 (Item III.6 - Pagamentos vedados pela legislação) , tem-se que na planilha de BDI do orçamento que integrou o edital da Tomada de Preços 2/2017, destinada à contratação de empresa para dar continuidade às obras de construção de uma quadra escolar no município de Itabaianinha/SE com recursos do Termo de Compromisso FNDE 4362/2013, a Prefeitura exigiu que fosse incluído no BDI das propostas dos licitantes um percentual de 1,5% a título de taxa administrativa municipal, a qual fora criada pela Lei Complementar Municipal 962, de 9/12/2016, em afronta às vedações previstas respectivamente, nos incisos VI e VIII do art. 18 da Lei 12.708/2012 (LDO para o Orçamento Federal de 2013) .
117.1. Como encaminhamento para o achado, propôs-se a realização de oitiva do município de Itabaianinha/SE, e teve como causa principal do achado o desconhecimento de vedação prevista em legislação federal e como efeito os prejuízos gerados por pagamentos indevidos.
118. No que concerne ao achado 7 (Item III.7 - Fiscalização e acompanhamento Deficiente por parte da prefeitura) , tem-se que houve descumprimento do cronograma físico-financeiro por parte da Construtora Expansão Ltda. (Contrato 65/2016; Termo de Compromisso 3151/2012) e da CLMAT Empreendimentos e Construções Ltda. (Contrato 73/2014; Termo de Compromisso 3860/2013) .
118.1. Como causa principal do achado tem-se a deficiência de controles internos e como efeito o atraso na execução da obra.
118.2. Como encaminhamento para o achado, propôs-se dar ciência às Prefeituras Municipais de Maruim/SE e Umbaúba/SE, de que os descumprimentos dos cronogramas físicos-financeiro das obras financiadas com recursos públicos federais, tal como aconteceu na condução dos Contratos 65/2016 (firmado com a Construtora Expansão Ltda.) e 73/2014 (firmado com a CLMAT Empreendimentos e Construções Ltda.) , respectivamente, afrontam o art. 66 da Lei 8.666/1993.
119. Quanto ao achado 8 (Item IV.1 - Pagamento por obra ou etapa não executada, fornecimentos ou serviços não realizados) , tem-se que apesar da medição de serviços e a efetivação de pagamentos que totalizaram 47,41% do valor total do Contrato 99153/2011, a execução física se restringiu apenas à construção do muro (até a etapa de reboco ou emboço externo de parede) que cercaria a creche e à instalação do canteiro de obra (com exclusão do subitem placa de obra, por não haver evidências de sua instalação nas imagens) , e estes itens, de acordo com a planilha do contrato, totalizariam o montante de R$ 43.001,34, ou seja, apenas 4,07% do valor do contrato, caracterizando desvio de recursos públicos federais.
119.1. Como causas principais do achado tem-se o conluio entre agentes públicos e privados para fraudar os cofres públicos e como efeito o prejuízo ao Erário em decorrência de pagamentos por serviços de obra não executada.
119.2. Como encaminhamento para o achado, propôs-se: (a) conversão dos presentes autos em tomada de contas especial; (b) desconsideração da personalidade jurídica da empresa contratada; (c) citação dos responsáveis solidários para devolução do débito de R$ 500.610,86; e (d) encaminhamento de cópia do Relatório, Voto e Acórdão que vierem a ser proferidos à Procuradoria da República Superintendência da Polícia Federal, ambos do estado de Sergipe, acompanhada de cópia de excerto deste relatório de auditoria e de cópias das evidências que lhe dão suporte.
120. Acerca do achado 9 (Item IV.2 - Falta de exigência de garantia contratual) , tem-se que a Prefeitura Municipal de Maruim/SE realizou tomada de preço visando escolher outra empresa para dar continuidade à obra e para isso publicou o edital da Tomada de Preços 6/2016 sem contudo prever a prestação de garantia contratual, mesmo sabendo que a empresa anterior - KSN Construções Ltda. - tinha abandonado a obra sem apresentar motivo plausível e que a garantia contratual poderia ser utilizada para assegurar o pagamento de uma eventual multa por atraso injustificado na execução contratual, conforme previsto no art. 86 da Lei 8.666/1993.
120.1. Como encaminhamento para o achado, propôs-se a realização de audiência dos responsáveis pelo cometimento dessa irregularidade que teve como causa a deficiência de controles internos e como efeito o abandono reiterado de obras por empresas sem capacidade operacional e por outras que não cumprem o cronograma físico-financeiro, atrasando a sua conclusão.
121. No que concerne ao achado 10 (Item IV.3 - Atesto de fornecimento de bens, prestação de serviços, realização de obras em desacordo com o efetivamente executado) , tem-se que durante a inspeção ao local da obra objeto do TC/PAC 3151/2012 (Construção de creche/pré-escola no município de Maruim/SE) , a equipe de auditoria não localizou a placa da obra, embora esta tenha sido paga quando da apresentação pela Construtora Expansão Ltda. do 1º Boletim de Medição, no valor de R$ 1.144,84.
121.1. Como encaminhamento para o achado, propôs-se a realização de audiência dos responsáveis pelo cometimento dessa irregularidade que teve como causa a imprudência quando do atesto do 1º Boletim de Medição do Contrato 65/2016 e como efeito o prejuízo gerado pelo pagamento indevido.
122. Quanto ao achado 11 (Item IV.4 - A obra paralisada está sendo deteriorada por intempéries ou por vandalismo) , tem-se que durante a inspeção in loco às obras objetos do TC/PAC 3151/2012 (creche/pré-escola no município de Maruim/SE) e TC/PAC 3860/2013 (quadra escolar coberta com vestiário no município de Umbaúba/SE) , pode-se constatar que muitos dos serviços realizados e pagos estão se deteriorando, conforme demonstrado nos registros fotográficos feitos pela equipe de auditoria deste Tribunal.
122.1. Como encaminhamento para o achado, propôs-se a realização de audiências dos responsáveis pelo cometimento dessas irregularidades que teve como causa a negligência do gestor municipal no trato da coisa pública e como efeito os prejuízos gerados pela falta de proteção ao patrimônio público inacabado.
123. Com relação ao achado 12 (Item IV.5 - Contrato celebrado sem a devida comprovação da capacidade técnica da contratada para a execução do objeto) , tem-se que a partir da análise dos documentos de habilitação das empresas que participaram da Tomada de Preços 6/2016 (Termo de Compromisso 3151/2012) , pode-se constatar que a empresa vencedora da licitação, Construtora Expansão Ltda., apresentou como comprovação de sua capacidade técnica-operacional apenas atestados referentes a Manoel Messias Torres do Couto, que foi contratado por esta empresa para prestação de serviços profissionais na área de engenharia para uma jornada de dez horas semanais, e não atestados da própria empresa.
123.1. Como encaminhamento para o achado, propôs-se a realização de audiência do responsável pelo cometimento da irregularidade que teve como causa a imperícia do presidente da CPL de Maruim/SE à época e como efeito a não comprovação da capacidade técnico-operacional para a licitante vencedora, que oportuniza a escolha de empresa sem condições de executar a obra, favorecendo o seu abandono posterior.
124. Quanto ao achado 13 (Item IV.6 - Não inscrição de inadimplência no Siconv e no Siafi) , tem-se que em consulta realizada ao sistema Siafi em 15/2/2018, a equipe de auditoria constatou que a situação do Convênio FNDE 656940/2009 (Siafi 657163) nesse sistema tem sido mantida em 'adimplência', e não em inadimplência, ainda que suspensa, apesar de o FNDE ter tido ciência da paralisação da obra ao menos desde 14/1/2014, quando foi homologada uma supervisão da obra realizada pelo FNDE por meio de empresa contratada.
124.1. Como causa principal desse achado, tem-se a falta de acompanhamento periódico da execução do convênio pela entidade concedente e como efeito o retardo na adoção de providências que com vistas à recuperação do dano.
124.2. Como encaminhamento para o achado, propôs-se determinar ao Fundo Nacional de Desenvolvimento da Educação que, no prazo de quinze dias, efetue o registro no sistema Siafi da inadimplência suspensa do Convênio FNDE 656940/2009 (Siafi 657163) , em cumprimento ao art. 56, §2º, da Portaria Interministerial MPOG/MF/CGU 127/2008, tendo em vista a gravidade dos fatos relativos à existência de pagamentos por serviços não executados, que motivaram inclusive proposição de ação civil de improbidade administrativa movida pelo município de São Cristóvão/SE.
125. No tocante ao achado 14 (Item IV.7 - Não adoção de providências pela Administração em caso de atraso injustificado por omissão ou culpa da contratada) , tem-se que a empresa contratada embora tenha sido notificada pela municipalidade por pelo menos três vezes e em todas elas foi alertada acerca das sanções contratuais que poderia sofrer em virtude do não atendimento às solicitações, que se referiram a não entrega dos Relatórios Diários de Obra (RDO) , bem como o aparente abandono do contrato e não atendimento ao compromisso assumido no cronograma físico-financeiro ('ritmo da obra muito vagarosa') , não aplicou a multa de mora prevista no caput do art. 86 da Lei 8.666/1993.
125.1. Como encaminhamento para o achado, propôs-se a realização de audiência do responsável pelo cometimento dessa irregularidade que teve como causa a deficiência de controles internos e como efeitos (a) o não ressarcimento dos prejuízos causados pelo atraso e/ou abandono da obra e (b) incentivo à participação de empresas sem comprometimento com o resultado final almejado.
VII. Proposta de encaminhamento
126. Ante todo o exposto, submetem-se os autos à consideração superior, propondo:
126.1. converter os autos em tomada de contas especial, com fulcro no art. 47 da Lei 8.443/1992 e art. 252 do Regimento Interno/TCU, para tratar das citações e audiências relativas às irregularidades apuradas no âmbito do Convênio FNDE 656940/2009 - Siafi 657163 (Itens III.3 e IV.1 deste relatório) ;
126.2. desconsiderar a personalidade jurídica da Construtora Lapa Ltda. - EPP (11.222.088/0001-02) , com fulcro no art. 50 da Lei 10.406/2002, c/c o art. 298 do Regimento Interno do TCU, para responsabilizar, em regime de solidariedade, a sócia administradora da referida entidade, Estelina Bispo da Lapa (XXX.623.075-XX) , a engenheira civil e o procurador dessa empresa à época, Midian Silva de Rezende (XXX.837.475-XX) e Sr. Valmir Bispo da Lapa (XXX.086.195-XX) , juntamente com o secretário municipal de infraestrutura da Prefeitura de São Cristóvão/SE à época, Anselmo Silva Lisboa (XXX.246.045-XX) e com o prefeito municipal contratante, Alexsander Oliveira de Andrade (XXX.177.965-XX) , além da própria pessoa jurídica contratada pelo município (Construtora Lapa Ltda. - EPP; CNPJ 11.222.088/0001-02) , pelas irregularidades e débito apurados nestes autos (Item IV.1 deste relatório) ;
126.3. citar, nos termos dos arts. 10, §1º, 11 e 12, inciso II, da mesma Lei, c/c o arts. 202, inciso II, e 252 do Regimento Interno/TCU, os responsáveis listados na tabela a seguir, para que, no prazo de quinze dias, contados a partir da entrega do ofício de citação, apresentem alegações de defesa e/ou, solidariamente, recolham aos cofres do Fundo Nacional de Desenvolvimento da Educação (FNDE) o valor do débito de R$ 500.610,86, atualizado monetariamente a contar das datas abaixo especificadas, em razão das condutas detalhadas na tabela abaixo que, em conjunto, resultaram no pagamento de serviços não executados de construção de uma creche/escola no Loteamento Lauro Rocha, objeto do Convênio FNDE 656940/2009 (Siafi 657163) e do Contrato 99153/2011, bem como no cometimento de fraude contra a Fazenda Pública, tipificado no art. 96, incisos IV e V, da Lei 8.666/1993, e ausência de qualquer benefício trazido para a sociedade (Item IV.1 deste relatório) :
Valor do débito:
	Data de ocorrência
	Débito (R$) 

	29/12/2011
	9.350,61

	17/1/2012
	80.261,12

	26/1/2012
	100.768,68

	16/2/2012
	109.582,68

	23/3/2012
	66.036,76

	3/5/2012
	60.422,37

	9/5/2012
	74.188,64

	Total
	500.610,86

Conduta dos responsáveis solidários:
	
	Responsável e função/cargo à época dos fatos
	Condutas

	Estelina Bispo da Lapa,
CPF XXX.623.075-XX
Sócio administradora da empresa contratada
	Informou a suposta execução de serviços efetivamente não executados, com aposição de rubrica e carimbo nos BMs 1, 2, 3, e encaminhou à Prefeitura a fatura do BM3 e se beneficiou dos pagamentos à empresa.

	Midian Silva de Rezende,
CPF XXX.837.475-XX
Engenheira civil da empresa contratada
	Informou suposta execução de serviços efetivamente não executados, com aposição de rubrica e carimbo nos BMs 1, 2, 3, 5, 6 e 7.

	Valmir Bispo da Lapa,
CPF XXX.086.195-XX
Procurador da empresa contratada 
	Encaminhou à Prefeitura as faturas emitidas pela empresa contratada relativas a serviços não executados descritos nos BMs 1, 2, 5, 6 e 7.

	Anselmo Silva Lisboa,
CPF XXX.246.045-XX
Secretário municipal de infraestrutura
	Atestou as notas fiscais dos BMs 1, 3, 5, 6 e 7 apresentadas pela empresa contratada relativas a serviços não executados e deu encaminhamento na Prefeitura para pagamento dos BMs 1, 2, 3, 5, 6 e 7.

	Alexsander Oliveira de Andrade,
CPF XXX.177.965-XX
Prefeito municipal contratante
	Efetuou os pagamentos das faturas apresentadas pela empresa contratada relativas a serviços não executados.

	Construtora Lapa Ltda. - EPP,
CNPJ 11.222.088/0001-02
Empresa contratada
	Recebeu os pagamentos por serviços não executados.

126.4. citar, nos termos dos arts. 10, §1º, 11 e 12, inciso II, da mesma Lei, c/c o arts. 202, inciso II, e 252 do Regimento Interno/TCU, o município de São Cristóvão/SE  (13.128.855/0001-44) , para que, no prazo de quinze dias, contados a partir da entrega do ofício de citação, apresente alegações de defesa e/ou recolha aos cofres do Fundo Nacional de Desenvolvimento da Educação (FNDE) os valores de débito a seguir indicados, atualizado monetariamente a contar das respectivas datas, em razão de não ter havido devolução à conta específica do Convênio FNDE 656940/2009 (Siafi 657163) , durante a vigência desse instrumento, dos recursos que foram indevidamente dela sacados, no período de 23/11/2012 e 4/2/2013, para fins de depósito judicial para cobrir dívidas completamente alheias ao objeto conveniado (construção de uma creche/escola no município) (Item III.3 deste relatório) :
	Data 
	Débito (R$) 

	23/11/2012
	199.818,69

	26/11/2012
	21,74

	28/11/2012
	0,01

	30/11/2012
	0,01

	4/2/2013
	22,69

	Total
	199.863,14

126.5. realizar, com fundamento no art. 43, inciso II, da Lei 8.443/1992 e art. 250, inciso IV, do Regimento Interno/TCU, as audiências dos seguintes responsáveis:
a) Sr. Alexsander Oliveira de Andrade (XXX.177.965-XX) , ex-prefeito do município de São Cristóvão/SE na gestão de 1º/1/2009 a 31/12/2012, e Sra. Rivanda Farias de Oliveira Batalha (XXX.752.315-XX) , ex-prefeita do município de São Cristóvão/SE na gestão de 1º/1/2013 a 2/6/2015, a fim de que apresentem, no prazo de quinze dias, as suas razões de justificativa por não terem devolvido à conta específica do Convênio FNDE 656940/2009 (Siafi 657163) , durante a vigência desse instrumento, os recursos que foram indevidamente dela sacados, no período de 23/11/2012 e 4/2/2013, para fins de depósito judicial para cobrir dívidas completamente alheias ao objeto conveniado (construção de uma creche/escola no município) (Item III.3 deste relatório) ;
b) Sr. Fabrício Santos Rocha Teles Farias (XXX.074.045-XX) , fiscal da obra referente ao Contrato 73/2014, para que apresente, no prazo de quinze dias, as suas razões de justificativa pelo atesto dado no Boletim de Medição 4, que resultou no pagamento indevido de diversos itens das instalações hidráulicas e sanitárias referentes ao Contrato 73/2014 (Termo de Compromisso 3860/2013) , firmado entre o município de Umbaúba/SE e a CLMAT Empreendimentos e Construções Ltda. (11.321.343/0001-74) , conforme demonstrado na tabela a seguir, pois a equipe de auditoria constatou durante a inspeção in loco na obra da quadra coberta com vestiário do povoado Estiva que tais itens não foram executados (Item III.5 deste relatório) :
	11
	INSTALAÇÕES HIDRÁULICAS

	ITEM
	DESCRIÇÃO DOS SERVIÇOS
	UN.
	QUANT. PAGA
	PU (R$) 
	TOTAL (R$) 

	11.1
	Adaptador soldável curto c/ bolsa-rosca para registro 20 mm - 1/2'
	un
	4,00
	0,40
	1,60

	11.2
	Adaptador soldável curto c/ bolsa-rosca para registro 25 mm - 3/4'
	un
	12,00
	0,45
	5,40

	11.3
	Adaptador soldável curto c/ bolsa-rosca para registro 32 mm - 1'
	un
	4,00
	1,01
	4,04

	11.4
	Adaptador soldável curto c/ bolsa-rosca para registro 50 mm -1.1/2'
	un
	4,00
	2,27
	9,08

	11.5
	Bucha de redução soldável curta 50 mm - 40 mm
	un
	2,00
	1,63
	3,26

	11.6
	Bucha de redução soldável longa 40 mm - 25 mm
	un
	2,00
	2,09
	4,18

	11.7
	Caixa d´água em fibra de vidro - cap. 3.000 litros
	un
	1,00
	526,66
	526,66

	11.8
	Engate flexível plástico
	un
	10,00
	1,97
	19,70

	11.9
	Flange para caixa dágua 25 mm
	un
	3,00
	5,74
	17,22

	11.10
	Flange para caixa dágua 50 mm
	un
	2,00
	6,96
	13,92

	11.11
	Joelho 90º soldável 25 mm
	un
	11,00
	0,21
	2,31

	11.12
	Joelho 90º soldável 32 mm
	un
	6,00
	0,44
	2,64

	11.13
	Joelho 90º soldável 50 mm
	un
	8,00
	1,64
	13,12

	11.14
	Joelho 90º soldável com bucha de latão - 20 mm - 1/2'
	un
	2,00
	1,92
	3,84

	11.15
	Joelho de redução 90º soldável 32 mm - 25 mm
	un
	4,00
	0,83
	3,32

	11.16
	Joelho de redução 90º soldável com bucha de latão 25 mm - 1/2'
	un
	16,00
	2,17
	34,72

	11.17
	Luva de redução soldável 40 mm - 32 mm
	un
	4,00
	1,84
	7,36

	11.18
	Luva de redução soldável 50 mm - 20 mm
	un
	2,00
	2,24
	4,48

	11.19
	Luva soldável 32 mm
	un
	4,00
	0,80
	3,20

	11.20
	Luva soldável com rosca - 3/4'
	un
	8,00
	0,64
	5,12

	11.21
	Registro de gaveta c/ canopla cromada (1') 
	un
	2,00
	44,30
	88,60

	11.22
	Registro de gaveta c/ canopla cromada (1.1/2') 
	un
	2,00
	68,31
	136,62

	11.23
	Registro de gaveta c/ canopla cromada (1/2') 
	un
	2,00
	43,48
	86,96

	11.24
	Registro de gaveta c/ canopla cromada (3/4') 
	un
	2,00
	44,90
	89,80

	11.25
	Registro de pressão c/ canopla cromada (3/4') 
	un
	8,00
	44,14
	353,12

	11.26
	Tê 90º soldável - 25 mm
	un
	5,00
	0,68
	3,40

	11.27
	Tê 90º soldável - 40 mm
	un
	8,00
	4,72
	37,76

	11.28
	Tê 90º soldável - 50 mm
	un
	4,00
	4,28
	17,12

	11.29
	Tê de redução 90º soldável 32 mm - 25 mm
	un
	4,00
	3,34
	13,36

	11.30
	Tê de redução 90º soldável 50 mm - 40 mm
	un
	2,00
	9,15
	18,30

	11.33
	Tubo PVC rígido soldável - 20 mm
	m
	27,00
	1,25
	33,75

	11.34
	Tubo PVC rígido soldável - 25 mm
	m
	38,00
	2,17
	82,46

	11.35
	Tubo PVC rígido soldável - 32 mm
	m
	28,00
	3,54
	99,12

	11.36
	Tubo PVC rígido soldável - 40 mm
	m
	14,00
	4,32
	60,48

	11.37
	Tubo PVC rígido soldável - 50 mm
	m
	36,00
	4,71
	169,56

	11.38
	União soldável - 20 mm
	un
	6,00
	2,05
	12,30

	11.39
	União soldável - 50 mm
	un
	2,00
	5,28
	10,56

	Subtotal item 11
	1.998,44

	12
	INSTALAÇÕES SANITÁRIAS

	ITEM
	DESCRIÇÃO DOS SERVIÇOS
	UN.
	QUANT.
	PU (R$) 
	TOTAL

	12.1
	Bucha de redução longa 50 mm - 40 mm
	un
	5,00
	0,78
	3,90

	12.5
	Curva 90º curta - 40 mm
	un
	14,00
	0,45
	6,30

	12.7
	Joelho 45º - 40 mm
	un
	3,00
	0,75
	2,25

	12.8
	Joelho 45º -50 mm
	un
	6,00
	1,43
	8,58

	12.9
	Joelho 90º - 100 mm
	un
	7,00
	6,22
	43,54

	12.10
	Joelho 90º c/ anel p/ esgoto secundário 40 mm - 1.1/2'
	un
	10,00
	2,42
	24,20

	12.11
	Junção simples 100 mm - 100 mm
	un
	5,00
	8,43
	42,15

	12.12
	Junção simples 100 mm - 50 mm
	un
	6,00
	8,73
	52,38

	12.13
	Junção simples 50 mm - 50 mm
	un
	8,00
	5,02
	40,16

	12.17
	Tubo PVC ponta e bolsa c/ virola - 50 mm
	m
	3,00
	3,93
	11,79

	12.18
	Tubo rígido c/ ponta lisa 100 mm
	m
	20,00
	5,91
	118,20

	12.19
	Tubo rígido c/ ponta lisa 40 mm
	m
	20,00
	5,27
	105,40

	12.20
	Tubo rígido c/ ponta lisa 50 mm
	m
	17,00
	5,92
	100,64

	Subtotal item 12
	559,49

	TOTAL (INSTALAÇÕES HIDRÁULICAS E SANITÁRIAS NÃO EXECUTADAS E PAGAS) 
	2.557,93

c) Sr. Kenji Oki (XXX.086.958-XX) , engenheiro civil da Prefeitura Municipal de Maruim/SE à época, para que apresente as suas razões de justificativa pelo atesto de realização dos serviços constante da tabela a seguir, aposto no Boletim de Medição 02 do Contrato 65/2016 (Termo de Compromisso 3151/2012) , firmado com a Construtora Expansão Ltda. (24.491.597/0001-82) , quando esses serviços já tinham sido executados pela KSN Construções Ltda. (13.751.101/0001.46) no Contrato 192/2012 (Item III.4 deste relatório) :
	Contrato 65/2016 - Construtora Expansão Ltda. (24.491.597/0001-82) 

	Item
	Descriminação dos serviços
	Un.
	 Quant. Contratada 
	 Quant. executada e paga 
	 PU (R$) 
	 Valor pago (R$) 

	09.007
	Alvenaria estrutural de blocos cerâmicos 14x19x29. (espessura de 14 cm) , p/ paredes c/ área líquida menor que 6m², sem vãos, utilizando colher de pedreiro e argamassa de assentamento c/ preparo em betoneira. af_12/2014
	m²
	59,93
	59,93
	58,46
	3.503,51

	14.002.004
	Eletroduto de PVC rígido roscável, diâm = 32mm (1') 
	m
	55,00
	50,00
	10,33
	516,50

	14.004.010
	Caixa de passagem PVC 4' x 2' cm. embutir. p/eletroduto
	un
	79,00
	22,00
	10,42
	229,24

	TOTAL (pagamento feito em 19/10/2016) 
	4.249,25

d) Sr. Leônidas Carvalho Neto (XXX.444.465-XX) , Secretário de Obras do município de Maruim/SE à época, para que, no prazo de quinze dias, apresente as suas razões de justificativa acerca das seguintes irregularidades:
d.1) por ter atestado a realização dos serviços constantes da tabela a seguir, aposto no Boletim de Medição 01 do Contrato 65/2016 (Termo de Compromisso 3151/2012) , firmado com a Construtora Expansão Ltda. (24.491.597/0001-82) , quando esses serviços já tinham sido executados pela KSN Construções Ltda. (13.751.101/0001.46) no Contrato 192/2012 (Item III.4 deste relatório) :
	Contrato 65/2016 - Construtora Expansão Ltda. (24.491.597/0001-82) 

	Item
	Descriminação dos serviços
	Un.
	 Quant. Contratada 
	 Quant. executada e paga 
	 PU (R$) 
	 Valor pago (R$) 

	07.001
	Impermeabilização de superfície com mastique betuminoso a frio, por área
	m²
	71,80
	71,80
	175,44
	12.596,59

	14.002.003
	Eletroduto de PVC rígido roscável, diâm = 25mm (3/4') 
	m
	90,00
	50,00
	8,33
	416,50

	14.004.010
	Caixa de passagem PVC 4' x 2' cm. embutir. p/eletroduto
	un
	79,00
	29,00
	10,42
	302,18

	TOTAL (pagamento feito em 1º/9/2016) 
	13.315,27

d.2) por ter atestado no 1º Boletim de Medição apresentado pela Construtora Expansão Ltda. (24.491.597/0001-82; Contrato 65/2016) , de que a placa da obra tenha sido instalada, o que levou ao pagamento irregular de R$ 1.144,84, pois a equipe de auditoria deste Tribunal quando da inspeção in loco realizada no dia 30/1/2018 não a localizou na área da obra e quando o gestor do município de Maruim/SE foi instado por meio do Ofício 18-479/2018-TCU/Secex-SE a apresentar o registro fotográfico comprobatório de sua instalação, limitou-se a informar que 'não foi possível fazer em tempo o resgate do mesmo' (Item IV.3 deste relatório) ;
d.3) por ter autorizado a rescisão amigável do Contrato 192/2012, firmado com a empresa KSN Construções Ltda. (13.751.101/0001.46) , sem a aplicação da multa de mora prevista no caput do art. 86 da Lei 8.666/1993, tendo em vista que essa empresa deu causa à paralisação da obra da creche/pré-escola (tipo 'C') , situada no Conjunto Albano Franco, naquele município (Item IV.7 deste relatório) ;
e) Sr. Humberto Santos Costa (XXX.494.765-XX) , atual prefeito do município de Umbaúba/SE, a fim de que apresente, no prazo de quinze dias, as suas razões de justificativa pela não proteção ao patrimônio público identificada no estado de deterioração e abandono da obra objeto do TC/PAC 3860/2013, constatado pela equipe de auditoria durante a vistoria in loco realizada no dia 8/2/2018 (Item IV.4 deste relatório) ;
f) Sr. Jeferson Santos Santana (XXX.568.235-XX) , atual prefeito do município de Maruim/SE, a fim de que apresente, no prazo de quinze dias, as suas razões de justificativa pelas seguintes irregularidades:
f.1) por não ter aplicado à Construtora Expansão Ltda. (24.491.597/0001-82) as sanções previstas no §4º da Cláusula Sétima do Contrato 65/2016, posto que comprovada a inexecução parcial da obra da creche/pré-escola (tipo 'C') , situada no Conjunto Albano Franco, naquele município, no âmbito do Termo de Compromisso 3151/2012 (Item IV.2 deste relatório) ;
f.2) pela não proteção ao patrimônio público identificada no estado de deterioração e abandono da obra objeto do TC/PAC 3151/2012, constatado pela equipe de auditoria durante a vistoria in loco realizada no dia 30/1/2018 (Item IV.4 deste relatório) ;
g) Sr. José Silveira Guimarães (XXX.082.985-XX) , prefeito municipal de Umbaúba/SE à época, a fim de que apresente as suas razões de justificativa pelas seguintes irregularidades encontradas na condução do Contrato 73/2014, firmado com a CLMAT Empreendimentos e Construções Ltda. (11.321.343/0001-74) (Item IV.2 deste relatório) :
g.1) por não ter exigido a prestação da garantia do Contrato 73/2014, embora houvesse a sua previsão na Cláusula Sexta, em afronta ao Acórdão 859/2006-TCU-Plenário (Sumário; Relatoria do Ministro Marcos Vinícios Vilaça) ;
g.2) por não ter aplicado a multa de mora prevista no caput do art. 86 da Lei 8.666/1993, em virtude do atraso injustificado na execução do contrato, conforme consta do Relatório de Restrições e Inconformidades do Simec;
g.3) por não ter instaurado processo administrativo com vistas a rescindir o Contrato 73/2014, que foi alvo de cinco aditivos de prazo solicitados pela empresa contratada, e cuja situação foi confirmada pelas informações insertas nos dias 15/4/2015 e 8/3/2016 no relatório de Restrições e Inconformidades do Simec/FNDE, nos termos do art. 77 da Lei 8.666/1993;
h) Sr. Reginaldo Vieira da Silveira (XXX.406.265-XX) , presidente da Comissão Permanente de Licitação (CPL) da Prefeitura Municipal de Itabaianinha/SE, para que, no prazo de quinze dias, apresente as suas razões de justificativa acerca das seguintes irregularidades:
h.1) por não ter previsto no edital da Tomada de Preços 2/2017 a prestação de garantia contratual por parte do licitante vencedor, mesmo a obra já tendo sido abandonada pela empresa Metalux - Indústria Metalúrgica Ltda. - EPP (13.102.268/0001-86) , vencedora da Tomada de Preços 9/2015, tendo ambas como objeto a contratação de empresa para execução de construção de uma quadra escolar com cobertura e vestiário no povoado Ilha daquele município, com recursos do Termo de Compromisso FNDE 4362/2013 (Item IV.2 deste relatório) ;
h.2) por não ter previsto no edital da Tomada de Preços 2/2017 a comprovação por parte dos licitantes de qualificação técnico-operacional prevista no art. 30, inciso II, da Lei 8.666/1993, para que demonstrassem que teriam prestado, a qualquer tempo, serviços compatíveis, de características semelhantes e de complexidade equivalentes ou superiores com o objeto da licitação, a exemplo do que havia sido exigido na Tomada de Preços 9/2015 (Item IV.5 deste relatório) ;
i) Sr. Tefson Rodrigues dos Santos (XXX.099.445-XX) , presidente da CPL da Prefeitura Municipal de Maruim/SE à época, a fim de que apresente as suas razões de justificativa acerca das seguintes irregularidades:
i.1) por não ter previsto no edital da Tomada de Preços 6/2016 a prestação de garantia contratual por parte do licitante vencedor, mesmo a obra já tendo sido abandonada pela empresa KSN Construções Ltda. (13.751.101/0001.46) , vencedora da Tomada de Preços 7/2012, tendo ambas como objeto a contratação de empresa para execução da obra da creche/pré-escola (tipo 'C') , situada no Conjunto Albano Franco, naquele município, no âmbito do Termo de Compromisso 3151/2012 (Item IV.2 deste relatório) ;
i.2) por não ter exigido no Edital da Tomada de Preços 6/2016 a comprovação da capacitação técnico-operacional das empresas licitantes mesmo após ter havido abandono da obra objeto do contrato anterior sem justificativa plausível, o que levou à contratação da Construtora Expansão Ltda. (24.491.597/0001-82) sem que ela tivesse demonstrado a qualificação técnica da própria empresa, pois os documentos apresentados para a comprovação da aptidão técnica limitaram-se a atestados de capacitação técnico-profissional referentes a Manoel Messias Torres do Couto, que foi contratado por esta empresa para prestação de serviços profissionais na área de engenharia para uma jornada de dez horas semanais (Item IV.5 deste relatório) ;
126.6. realizar a oitiva do município de Itabaianinha/SE  (13.098.181/0001-82) , por meio de seu representante legal, com fundamento no art. 250, inciso V, do Regimento Interno/TCU, a fim de que, no prazo de quinze dias, manifeste-se acerca da exigência contida no edital da Tomada de Preços 2/2017 para que os licitantes incluíssem na composição do BDI o percentual de 1,5% a título de taxa administrativa municipal, para custeio de serviços de publicação e fiscalização de contrato administrativo custeado com recursos federais repassados no âmbito do Termo de Compromisso FNDE 4362/2013, o que viola o item V do Termo de Compromisso 4362/2013 e os incisos VI e VIII do art. 18 da Lei 12.708/2012 (LDO para o Orçamento Federal de 2013) , uma vez que os valores repassados pelo FNDE/MEC referem-se exclusivamente aos serviços de engenharia constantes nas planilhas orçamentárias e que é vedada a realização de despesas com recursos da União, com ações que não sejam de sua competência, nos termos da Constituição Federal de 1988, e com serviços assemelhados a consultoria ou assistência técnica exercidos por meio de agentes públicos efetivos ou contratados (Item III.6 deste relatório) ;
126.7. determinar ao Fundo Nacional de Desenvolvimento da Educação (FNDE) , com fulcro no art. 43, I, da Lei 8.443/1992, c/c o art. 250, II, do Regimento Interno/TCU, que:
a) no prazo de noventa dias, avalie a situação atual das seguintes obras, de modo a apurar possíveis irregularidades ensejadoras de dano ao erário e responsabilizar os envolvidos, sem prejuízo de avaliar a oportunidade de continuidade da obra, no âmbito do atual ajuste ou de outro, de modo a retomar e concluir os seguintes empreendimentos (Item III.1 deste relatório) :
a.1) creche/pré-escola objeto do Termo de Compromisso 3151/2012, firmado com a Prefeitura Municipal de Maruim/SE (13.109.350/0001-32) ;
a.2) quadra coberta com vestiário no povoado Estiva, objeto do Termo de Compromisso 3860/2013, firmado com a Prefeitura Municipal de Umbaúba/SE (13.099.395/0001-73) ;
b) no prazo de quinze dias, efetue o registro no sistema Siafi da inadimplência suspensa do Convênio FNDE 656940/2009 (Siafi 657163) , em cumprimento ao art. 56, §2º, da Portaria Interministerial MPOG/MF/CGU 127/2008, tendo em vista a gravidade dos fatos relativos à existência de pagamentos por serviços não executados, que motivaram inclusive proposição de ação civil de improbidade administrativa movida pelo município de São Cristóvão/SE (Item IV.6 deste relatório) ;
126.8. determinar à Prefeitura Municipal de Maruim/SE (13.109.350/0001-32) , com fulcro no art. 43, I, da Lei 8.443/1992, c/c o art. 250, II, do Regimento Interno/TCU, que, no prazo de noventa dias, adote as medidas administrativas no sentido de dar continuidade à obra da creche/pré-escola objeto do Termo de Compromisso 3151/2012, firmado com o Fundo Nacional de Desenvolvimento da Educação (FNDE) , sob pena de responsabilidade solidária por eventual dano decorrente da não conclusão do empreendimento, comunicando e comprovando ao Tribunal de Contas da União acerca da adoção das medidas e de seus resultados (Item III.1 deste relatório) ;
126.9. determinar à Prefeitura Municipal de Umbaúba/SE (13.099.395/0001-73) , com fulcro no art. 43, I, da Lei 8.443/1992, c/c o art. 250, II, do Regimento Interno/TCU, que, no prazo de noventa dias, adote as medidas administrativas no sentido de dar continuidade à obra da quadra coberta com vestiário no povoado Estiva, objeto do Termo de Compromisso 3860/2013, firmado com o Fundo Nacional de Desenvolvimento da Educação (FNDE) , sob pena de responsabilidade solidária por eventual dano decorrente da não conclusão do empreendimento, comunicando e comprovando ao Tribunal de Contas da União acerca da adoção das medidas e de seus resultados (Item III.1 deste relatório) ;
126.10. determinar ao município de Itabaianinha/SE  (13.098.181/0001-82) , com fulcro no art. 43, I, da Lei 8.443/1992, c/c o art. 250, II, do Regimento Interno/TCU, que assegure o cumprimento do cronograma físico-financeiro referente à construção de uma Quadra Escolar Coberta com vestiário no povoado Ilha daquele município, objeto do Termo de Compromisso FNDE 4362/2013 e do Contrato 270/2017, firmado com a empresa Construtora HJ Ltda. - ME (15.137.915/0001-10) , de forma que a obra seja concluída no prazo contratual atualmente estabelecido, ou seja, até 12/4/2018 (Item III.2 deste relatório) ;
126.11. dar ciência à Prefeitura Municipal de Maruim/SE (13.109.350/0001-32) acerca das seguintes irregularidades:
126.11.1. a inclusão dos itens 08.001, 08.002, 08.004, 08.005, 14.002.005 e 14.002.006 na planilha orçamentária constante do Contrato 65/2016 (Tomada de Preços 6/2016) , da qual se sagrou vencedora a Construtora Expansão Ltda. (24.491.597/0001-82) , afronta o art. 3º, caput, da Lei 8.666/1993, pois esses itens já foram executados e pagos anteriormente à empresa KSN Construções Ltda. (13.751.101/0001.46) , no bojo do Contrato 192/2012 (Item III.4 deste relatório) ;
126.11.2. o descumprimento do cronograma físico-financeiro das obras financiadas com recursos públicos federais, tal como aconteceu na condução do Contrato 65/2016, firmado com a Construtora Expansão Ltda. (24.491.597/0001-82) , afronta o art. 66 da Lei 8.666/1993 (Item III.7 deste relatório) ;
126.12. dar ciência à Prefeitura Municipal de Umbaúba/SE (13.099.395/0001-73) de que o descumprimento do cronograma físico-financeiro das obras financiadas com recursos públicos federais, tal como aconteceu na condução do Contrato 73/2014, firmado com a CLMAT Empreendimentos e Construções Ltda. (11.321.343/0001-74) , conforme informação obtida do relatório de Restrições e Inconformidades do Simec, afronta o art. 66 da Lei 8.666/1993 (Item III.7 deste relatório) ;
126.13. encaminhar à Procuradoria da República no estado de Sergipe e à Superintendência da Polícia Federal no mesmo estado cópia do Relatório, Voto e Acórdão que vierem a ser proferidos, assim como cópia do excerto do relatório de auditoria que descreve a irregularidade do Item IV.1, acompanhada de cópia das evidências que lhe dão suporte (Item IV.1 deste relatório) ."
É o Relatório.

não há.

Não atuou.

RELATÓRIO DE AUDITORIA. FISCALIZAÇÃO DE ORIENTAÇÃO CENTRALIZADA DE OBRAS PARALISADAS NO NORDESTE. OBRAS NO ESTADO DE SERGIPE. DETERMINAÇÕES. CIÊNCIA.

RELATÓRIO DE AUDITORIA (RA)

Secretaria de Fiscalização de Infraestrutura Urbana (SeinfraUrbana).

Trata-se de relatório de fiscalização, realizada no âmbito da Fiscalização de Orientação Centralizada (FOC) de Obras Paralisadas no Nordeste, que tem como escopo a verificação da regularidade de obras das áreas de saúde, educação e saneamento no estado de Sergipe.
A referida FOC, cujo processo consolidador é o TC Processo 032.010/2017-6, tem por objetivo auditar a regularidade de transferências voluntárias relativas a obras com indícios de paralisação, movimentação indevida e/ou contratação de empresas de fachada em municípios dos estados de Alagoas, Bahia, Ceará, Maranhão, Paraíba, Piauí, Rio Grande do Norte e Sergipe. Para tanto, participaram as oito unidades regionais deste Tribunal sediadas nessas unidades federativas.
As obras selecionadas nesta fiscalização da Secretaria de Controle Externo no Estado de Sergipe, conforme metodologia explanada no relatório que antecede este voto, foram custeadas com recursos repassados pelo Fundo Nacional de Desenvolvimento da Educação (FNDE) , por meio dos seguintes ajustes:
a) Convênio 656940/2009: construção de creche/pré-escola no Loteamento Lauro Rocha, no município de São Cristóvão/SE, com valor previsto de R$ 1.292.975,04;
b) Termo de Compromisso 4362/2013: construção de uma quadra escolar coberta com vestiário no município de Itabaianinha/SE, com valor previsto de R$ 508.027,93;
c) Termo de Compromisso 3151/2012: construção de uma creche/pré-escola no município de Maruim/SE, com valor previsto de R$ 678.937,72; e
d) Termo de Compromisso 3860/2013: construção de uma quadra escolar coberta com vestiário no município de Umbaúba/SE, com valor previsto de R$ 486.523,74.
Dentre as questões de auditoria formuladas, apenas a que buscou avaliar indícios de contratação de empresas de fachada não resultou em achados de auditoria.
Quanto à situação da execução física das obras, todas as quatro transferências voluntárias fiscalizadas apresentaram irregularidades. Constatou-se que os Termos de Compromisso (TC) 3151/2012 e 3860/2013 apresentaram obras paralisadas e inconclusas, sujeitas a deterioração e depredação ante à ausência de conservação e vigilância. O TC 4362/2013 apresentou obras em ritmo lento, em descumprimento ao cronograma físico-financeiro pactuado. Já na obra do Convênio 656940/2009, houve a execução apenas dos muros e do canteiro de obras.
Em relação à movimentação financeira dos ajustes, a fiscalização registrou pagamentos estranhos à finalidade do Convênio 656940/2009 e pagamentos vedados pela legislação no âmbito do TC 4362/2013.
Foram ainda identificados indícios de superfaturamento decorrente de pagamentos por serviços não executados ou pagos em duplicidade no âmbito do Convênio 656940/2009 e dos TCs 3151/2012 e 3860/2013.
No que tange à fiscalização e ao acompanhamento das obras por parte dos municípios, foram constatadas deficiências que resultaram no descumprimento de cronogramas de execução das obras.
A auditoria também apresentou achados não decorrentes de questões de auditoria, referentes à falta de exigência de garantia contratual, a contrato celebrado sem a devida capacidade técnica da contratada, a não inscrição de inadimplência no sistema Siafi e a não adoção de providências pela Administração em caso de atrasos injustificados.
Tendo em conta os efeitos da situação dessas obras, a exemplo do desperdício de recursos públicos e do prejuízo à população que deixou de se beneficiar das obras, a equipe de auditoria, com a anuência do corpo diretivo da unidade instrutora, propõe a conversão dos autos em tomada de contas especial (TCE) e a citação de responsáveis, audiências de gestores municipais, determinações ao FNDE e às prefeituras, dar ciência das irregularidades às prefeituras e encaminhar cópia da deliberação à Procuradoria da República e à Superintendência da Polícia Federal.
Em essência, manifesto concordância com a análise da unidade instrutora e adoto seus fundamentos como razão de decidir, no que não contrariar este voto. Corroboro, em sua maioria, a existência dos indícios de irregularidades relatados nos achados de auditoria, divergindo sobretudo quanto aos encaminhamentos propostos, conforme passarei a expor. Inicialmente, porém, cumpre realizar uma atualização das informações referentes às obras fiscalizadas, que necessariamente repercutem na proposta submetida pela unidade instrutora. Refiro-me à situação de uma das obras fiscalizadas, a qual teve a execução concluída após a auditoria realizada por este Tribunal.
Em consulta ao sistema Simec do FNDE (http://simec.mec.gov.br/painelObras/) , foi possível verificar que a obra de construção da quadra escolar no município de Itabaianinha, objeto do TC 4362/2013, encontra-se concluída. Dessa forma, torna-se desnecessária a determinação proposta para que o município assegure o cumprimento do cronograma físico-financeiro da obra.
Outro fato relatado pela equipe de auditoria cuja situação hoje se encontra alterada diz respeito à não inscrição de inadimplência do Convênio 656940/2009 no Siafi. Consulta realizada por minha assessoria verificou que a situação desse ajuste no Siafi apresenta-se registrada atualmente como inadimplente. Portanto, considero saneada a impropriedade.
No que tange às obras paralisadas, vale registrar que a situação encontrada nesta fiscalização se insere em um contexto de magnitude alarmante quando avaliado o universo de obras públicas paralisadas, conforme revelado recentemente por este Tribunal ao julgar o Acórdão 1079/2019-TCU-Plenário. Naquela auditoria, verificou-se que, de um total de 38 mil obras financiadas com recursos da União, 37,5% estavam paralisadas ou inacabadas. No caso do MEC, da qual fazem parte as obras avaliadas nesta fiscalização, o percentual de obras paralisadas foi de 26%.
Nesse contexto, divirjo da proposta de determinação para que o FNDE avalie a situação atual das obras fiscalizadas, decidindo sobre a possibilidade de retomar os empreendimentos. Conforme já me pronunciei em decisões anteriores relacionadas a esta FOC (Acórdãos 2.260/2018, 2.557/2018, 2.558/2018, 2.660/2018, 2.661/2018 e 1.189/2019, todos do Plenário) , entendo que cabe ao FNDE avaliar, dentro do rol de milhares de operações realizadas com entes federados envolvendo obras paralisadas, quais seriam aquelas que estão a exigir prioridade no acompanhamento.
De forma análoga, relembro que recentemente este Tribunal tratou das obras de creches paralisadas do programa Proinfância, por meio do Acórdão 2504/2018-TCU-Plenário, determinando ao FNDE que apresentasse plano de ação para retomada e conclusão das referidas obras. Ou seja, coube à própria entidade estabelecer as medidas e os prazos para solucionar a situação das obras paralisadas.
Registro ainda que o Conselho Deliberativo do FNDE editou a Resolução 3/2018, que dispôs sobre a possibilidade de se firmarem novos compromissos entre os entes federados e o Fundo para finalização de obras não concluídas. Nesse sentido, considerando já haver ações que tratam dessa questão de forma ampla, julgo não ser adequado exigir uma solução específica para as obras dos municípios fiscalizados. Entendo ser suficiente para alavancar o andamento das obras paralisadas e atrasadas objeto desta fiscalização as recomendações propostas aos municípios convenentes.
Quanto aos indícios de irregularidades que podem ensejar prejuízo ao erário, entendo ser mais adequado que sejam avaliados pelo FNDE quando da análise das prestações de contas dos recursos transferidos, conforme discorri no voto do Acórdão 1.189/2019-TCU-Plenário. Tal procedimento alinha-se com o posicionamento também adotado pelo Tribunal por meio do Acórdão 730/2019-TCU-Plenário, no sentido de que a apuração de irregularidades na aplicação de recursos da União compete, primeiramente, ao órgão ou à entidade da Administração Pública Federal responsável pela sua gestão, sendo medida de exceção a instauração de tomada de contas especial diretamente pelo TCU.
Assim, deixo de acolher a proposta de conversão dos autos em TCE para apuração dos indícios de irregularidades identificados no âmbito do Convênio 656940/2009. Em vez disso, deve-se determinar que o FNDE, quando da análise das prestações de contas do referido convênio, apure os indícios de pagamentos por serviços não executados, no valor de R$ 500.61,86, e os pagamentos estranhos à finalidade do convênio, para fins de depósito judicial, no valor de R$ 199.863,14.
Da mesma forma, entendo desnecessária a audiência dos responsáveis pelo atesto dos boletins de medição contendo indícios de serviços pagos em duplicidade, no valor de R$ 17.564,52, visto que tais irregularidades deverão ser avaliadas primariamente pelo FNDE no âmbito do TC 3151/2012. Ressalvo apenas que a possibilidade de pagamentos em duplicidade deve ser melhor examinada, tendo em vista que a medição de quantitativos de serviços que já haviam sido integralmente executados em um contrato anterior pode ser justificada com base na necessidade de acréscimos dos serviços inicialmente estimados.
Também em relação ao TC 3151/2012, o atesto de serviços em desacordo com o efetivamente executado, referente à inexistência da placa da obra, no valor de R$ 1.144,84, poderá ser verificado durante a prestação de contas do termo de compromisso, dispensando-se a realização de audiência do gestor municipal.
Quanto ao indício de superfaturamento decorrente do pagamento dos serviços de instalações hidráulicas e sanitárias do TC 3860/2013, no valor de R$ 2.557,93, os quais a equipe de auditoria verificou in loco não terem sido executados, proponho igualmente a análise pelo FNDE quando da prestação de contas, deixando de acolher a realização de audiência.
Outro indício de irregularidade que deve ser avaliado pelo FNDE quando da análise das prestações de contas do TC 4362/2013 refere-se ao pagamento do percentual de 1,5% incluído no BDI das propostas dos licitantes, relativo à taxa administrativa municipal criada por meio da Lei Complementar 962/2016 do município de Itabaianinha/SE. Assim, entendo desnecessária a oitiva do município quanto a esse achado.
Em relação ao achado referente à fiscalização e ao acompanhamento deficientes da prefeitura, acompanho a proposta de dar ciência à Prefeitura de Umbaúba acerca do descumprimento do cronograma físico-financeiro da obra objeto do TC 3860/2013. Divirjo, no entanto, quanto à existência de irregularidade no cumprimento do cronograma da obra do município de Maruim, objeto do TC 3151/2012, tendo em vista que a situação relatada pela equipe de fiscalização representa, na verdade, um adiantamento do cronograma das obras.
Entendo ainda que as propostas de audiências em razão da celebração de contratos sem a exigência da garantia contratual e sem a comprovação da capacidade técnica da contratada não são cabíveis. De acordo com o art. 56 da Lei 8.666/1993, a prestação de garantias é uma faculdade, a critério da autoridade competente. Assim, não se impondo aos gestores a obrigação de prever garantias na celebração de contratos, não cabe apená-los por tal inexistência. Quanto às exigências de capacidade técnica, o que se verificou foi a previsão, nos editais de licitação, apenas da qualificação técnico-profissional, omitindo-se quanto à qualificação técnico-operacional. Nesse ponto, observo que o art. 30 da Lei 8.666/1993 enumera a documentação que poderá ser exigida, cabendo ao gestor eleger somente aquelas indispensáveis à garantia do cumprimento das obrigações, conforme disposto no art. 37, inciso XXI, da Constituição Federal. Portanto, trata-se de decisão que cabe ao gestor em cada caso concreto.
Contudo, diante da situação de atraso e abandono das obras verificadas nos municípios de Maruim e Itabaianinha, seria desejável maior cautela administrativa em suas contratações, razão pela qual proponho recomendação para que tais municípios avaliem a conveniência de prever a exigência de garantia e de critérios de qualificação técnico-operacional e técnico-profissional nas contratações de obras.
No tocante à situação de deterioração das obras paralisadas em razão da falta de conservação e vigilância, entendo que a questão está diretamente relacionada à possibilidade de retomada e de conclusão das obras. Tendo em vista a escassez de recursos de municípios como os ora fiscalizados, a viabilidade da conservação e vigilância das obras somente se justificaria ante à perspectiva de se retomarem suas execuções em prazo razoável, caso contrário os custos de manutenção poderiam superar o valor do prejuízo evitado. Nesse sentido, deixo de acolher a proposta de audiência dos atuais prefeitos municipais, propondo recomendação para que se avalie a adoção de medidas para proteção das obras, em conjunto com as medidas para sua continuidade.
Quanto à não adoção de providências pela Administração em caso de atrasos injustificados, alinho-me à posição da equipe de auditoria de que o descumprimento dos cronogramas físico-financeiros das obras constitui afronta ao art. 66 da Lei 8.666/1993, podendo ensejar a rescisão unilateral do contrato, a aplicação de sanções e a execução da garantia contratual, conforme arts. 77, 78, incisos II e III, 80, inciso III, e 86 da Lei 8.666/1993. Como bem assinalou a equipe, a omissão dos gestores municipais em adotar as medidas cabíveis diante dos atrasos das empresas executoras das obras pode ter ensejado suas paralisações, conforme observado no TC 3151/2012 (item IV.7) e no TC 3860/2013 (item IV.2) . No entanto, julgo dispensável a realização de audiências, sendo suficiente dar ciência das irregularidades aos municípios.
Entendo ainda desnecessário o encaminhamento do acórdão à Procuradoria da República e à Superintendência da Polícia Federal, tendo em vista que o achado referente a pagamentos por serviços não realizados no município de São Cristóvão (item IV.1) não apresenta elementos novos em relação à ação civil de improbidade administrativa que tramita na Justiça Federal (peça 46) .
Por fim, assinalo que, no processo consolidador da FOC em tela, consta proposta de medidas a serem adotadas pelos órgãos que editam normas sobre a matéria no sentido de mitigar os problemas detectados nesta fiscalização que levaram à paralisação das obras, no bojo do qual as questões mais relevantes nesse contexto de paralisações serão analisadas.	Creio que uma atuação mais sistêmica do Tribunal nessa matéria tende a ser mais efetiva. Por essa razão, no âmbito de FOCs, tenho considerado que os achados mais pontuais, de menor materialidade e relevância, são importantes elementos para o processo consolidador, não merecendo medidas de acompanhamento mais específico por parte deste Tribunal. 
	Ante o exposto, voto no sentido de que seja aprovado o acórdão que ora submeto à deliberação deste Colegiado.
TCU, Sala das Sessões Ministro Luciano Brandão Alves de Souza, em 5 de junho de 2019.
Ministro BRUNO DANTAS 
Relator